---
title: |
  \includegraphics[width=3.8cm]{AM.png}\par\vspace{1em}
  Monitoria 9
author: "Vitor Wilher\\footnote{Bacharel e Mestre em Economia pela UFF, Candidato ao PhD em Economia pela EPGE/FGV. É Especialista em Ciências de Dados e Inteligência Artificial Generativa pela PUC-Rio. Atualmente, exerce a função de Data Tech Lead na Análise Macro (\\url{http://analisemacro.com.br}). Saiba mais em \\url{https://github.com/vitorwilher}.}"
subtitle: |
  Notas de Aula -- Matemática para Doutorado em Economia, EPGE/FGV

  Professora: Silvia Matos
date: ""
---

# Monitoria 9

## Resumo das Regras de Derivação

| Regra | Fórmula |
|-------|---------|
| D₁ — Soma | $(f \pm g)' = f' \pm g'$ |
| D₂ — Constante | $(k\,f)' = k\,f'$ |
| D₃ — Produto | $(f\cdot g)' = f'g + f g'$ |
| D₄ — Quociente | $\bigl(f/g\bigr)' = (f'g - f g')/g^2$ |
| D₅ — Cadeia | $\bigl(f(g)\bigr)' = f'(g)\cdot g'$ |
| D₆ — Exponencial | $(e^f)' = e^f\cdot f'$ |
| D₇ — Logaritmo | $(\ln f)' = f'/f$ |
| D₈ — Potência geral | $(f^g)' = f^g\bigl(g\,\ln f\bigr)'= f^g\!\left(g'\ln f + g\,\dfrac{f'}{f}\right)$ |

A regra D₈ é a forma compacta da **diferenciação logarítmica**, ferramenta central nesta lista: sempre que aparecer base e/ou expoente variando, aplicamos $\ln$ antes de derivar.

---

## Exercício 1 — Parte (a)

Calcule a derivada de

$$
f(x) = \frac{5^{x^3}}{\sqrt{x^x}}.
$$

### Estratégia: simplificar antes de derivar

Reescrevemos $\sqrt{x^x} = x^{x/2}$ (para $x > 0$), de modo que

$$
f(x) = 5^{x^3} \cdot x^{-x/2}.
$$

Tomando logaritmo,

$$
\ln f(x) = x^3 \ln 5 - \tfrac{x}{2}\,\ln x.
$$

Diferenciando ambos os lados (à esquerda, regra D₇; à direita, derivadas conhecidas):

$$
\frac{f'(x)}{f(x)} = 3x^2 \ln 5 - \left[\tfrac{1}{2}\ln x + \tfrac{x}{2}\cdot\tfrac{1}{x}\right] = 3x^2 \ln 5 - \frac{\ln x + 1}{2}.
$$

Multiplicando por $f(x)$:

$$
\boxed{\;f'(x) = \dfrac{5^{x^3}}{\sqrt{x^x}}\left[3x^2 \ln 5 - \dfrac{\ln x + 1}{2}\right].\;}
$$

**Verificação dos sinais:** para $x$ grande, o termo $3x^2 \ln 5$ domina e $f'$ é positivo — coerente com $5^{x^3}$ explodindo muito mais rápido que $x^{x/2}$. Perto de $x = 1$, o termo $-(\ln x + 1)/2 = -1/2$ é o que conta, e $f'(1) = 5(3\ln 5 - 1/2) \approx 5 \cdot 4{,}33 \approx 21{,}66$.

---

## Exercício 1 — Parte (b)

Calcule a derivada de

$$
f(x) = x^2\,3^x + \sqrt[3]{x^{e^x} - \ln x^{e^x}}.
$$

### Termo 1: $x^2\,3^x$

Aplicando a regra do produto D₃, com $(3^x)' = 3^x \ln 3$:

$$
(x^2\,3^x)' = 2x\,3^x + x^2\,3^x \ln 3 = x\,3^x(2 + x\ln 3).
$$

### Termo 2: $\sqrt[3]{x^{e^x} - \ln x^{e^x}}$

**Simplificação preliminar:** $\ln x^{e^x} = e^x \ln x$ (propriedade do logaritmo). Logo o radicando é $w(x) := x^{e^x} - e^x \ln x$.

**Derivada de $x^{e^x}$** (D₈ via log diff.): $\ln(x^{e^x}) = e^x \ln x$, então

$$
\frac{(x^{e^x})'}{x^{e^x}} = e^x \ln x + e^x\cdot\frac{1}{x} = e^x\!\left(\ln x + \frac{1}{x}\right).
$$

Portanto $(x^{e^x})' = x^{e^x}\,e^x(\ln x + 1/x)$.

**Derivada de $e^x \ln x$** (regra do produto): $(e^x\ln x)' = e^x \ln x + e^x/x = e^x(\ln x + 1/x)$.

**Logo:**

$$
w'(x) = x^{e^x}\,e^x\!\left(\ln x + \tfrac{1}{x}\right) - e^x\!\left(\ln x + \tfrac{1}{x}\right) = e^x\!\left(\ln x + \tfrac{1}{x}\right)\bigl(x^{e^x} - 1\bigr).
$$

Como $\sqrt[3]{w} = w^{1/3}$, pela regra da cadeia D₅:

$$
\bigl(w^{1/3}\bigr)' = \tfrac{1}{3}\,w^{-2/3}\,w'(x) = \frac{w'(x)}{3\sqrt[3]{w^2}}.
$$

### Resposta final

$$
\boxed{\;
f'(x) = x\,3^x(2 + x\ln 3) + \dfrac{e^x\!\left(\ln x + \dfrac{1}{x}\right)\bigl(x^{e^x} - 1\bigr)}{3\sqrt[3]{\bigl(x^{e^x} - e^x \ln x\bigr)^{\!2}}}.\;}
$$

---

## Questão 02 — Exame 2025

Calcule a derivada de

$$
f(x) = \left[\frac{e^{x^2}\,\ln\!\bigl(2^{3x + x^x} + (\ln x)^2\bigr)}{4x^5 + \sqrt{x^3 + 1}}\right]^{x}.
$$

A função tem a forma $f(x) = f_1(x)^x$ — base composta e expoente variando. Aplicamos D₈ e depois decompomos $f_1$ modularmente.

### Passo 1 — Diferenciação logarítmica do envelope $f^x$

Pela regra D₈ com $g(x) = x$:

$$
f'(x) = f_1(x)^{x}\,\bigl(x\,\ln f_1(x)\bigr)' = f_1(x)^{x}\!\left[\ln f_1(x) + x\cdot\frac{f_1'(x)}{f_1(x)}\right].
$$

Resta calcular $f_1'(x)$, onde

$$
f_1(x) = \frac{f_2(x)\cdot f_3(x)}{f_4(x)}, \quad
\begin{cases}
f_2(x) = e^{x^2},\\[2pt]
f_3(x) = \ln\!\bigl(2^{3x + x^x} + (\ln x)^2\bigr),\\[2pt]
f_4(x) = 4x^5 + \sqrt{x^3 + 1}.
\end{cases}
$$

### Passo 2 — Derivada de $f_1$ pela regra do quociente e do produto

Pela combinação de D₃ (no numerador) e D₄:

$$
f_1'(x) = \frac{\bigl(f_2'(x) f_3(x) + f_2(x) f_3'(x)\bigr)\,f_4(x) - f_2(x) f_3(x)\,f_4'(x)}{f_4(x)^{2}}.
$$

### Passo 3 — Derivadas de cada bloco

**$f_2'(x)$:** pela regra D₆, $f_2'(x) = e^{x^2}\cdot 2x = 2x\,e^{x^2}$.

**$f_4'(x)$:** soma direta com cadeia na raiz,

$$
f_4'(x) = 20\,x^4 + \frac{3x^2}{2\sqrt{x^3 + 1}}.
$$

**$f_3'(x)$:** denotando $h(x) = 2^{3x + x^x} + (\ln x)^2$, temos $f_3 = \ln h$, logo $f_3' = h'/h$. Para $h'$:

- Para $2^{3x + x^x}$, aplicamos D₈ com base constante $= 2$: $\bigl(2^{p(x)}\bigr)' = 2^{p(x)}\ln 2 \cdot p'(x)$, com $p(x) = 3x + x^x$.
  - Pela regra D₈ aplicada a $x^x$: $(x^x)' = x^x(\ln x + 1)$, donde $p'(x) = 3 + x^x(\ln x + 1)$.
  - Portanto $\bigl(2^{3x + x^x}\bigr)' = 2^{3x + x^x}\,\ln 2\,\bigl[3 + x^x(\ln x + 1)\bigr]$.

- Para $(\ln x)^2$, pela regra da cadeia: $\bigl((\ln x)^2\bigr)' = 2\ln x \cdot (1/x) = 2\ln x / x$.

Juntando,

$$
h'(x) = 2^{3x + x^x}\,\ln 2\,\bigl[3 + x^x(\ln x + 1)\bigr] + \frac{2\ln x}{x}.
$$

E portanto

$$
f_3'(x) = \frac{h'(x)}{h(x)} = \frac{2^{3x + x^x}\,\ln 2\,\bigl[3 + x^x(\ln x + 1)\bigr] + \dfrac{2\ln x}{x}}{2^{3x + x^x} + (\ln x)^2}.
$$

### Passo 4 — Montagem final

Substituindo $f_2'$, $f_3'$ e $f_4'$ em $f_1'$, e em seguida $f_1$ e $f_1'$ na expressão de $f'$ do Passo 1, obtém-se a derivada explícita:

$$
\boxed{\;
f'(x) = f_1(x)^{x}\!\left[\ln f_1(x) + x\cdot\frac{f_1'(x)}{f_1(x)}\right],\;}
$$

com $f_1, f_1'$ dados pelas fórmulas acima. **Não vale a pena** expandir esta expressão simbolicamente: ela ocupa várias linhas e o ganho pedagógico se perde no algebrismo. O que importa é o **mapa de derivação**:

1. envelope $f^x$ → D₈;
2. $f_1$ é quociente → D₄, com numerador via D₃;
3. $f_2 = e^{x^2}$ → cadeia em $e$;
4. $f_3 = \ln h$ → D₇;
5. dentro de $h$: termo $2^{p(x)}$ com $p = 3x + x^x$ → D₈ aninhada;
6. $f_4$ → soma com cadeia na raiz.

Cada passo aplica uma regra elementar — a dificuldade é puramente **organizacional**, e o domínio dessa decomposição modular é o que a questão testa.

---

## Verificação Numérica

Comparamos a derivada analítica do Exercício 1(a) com a aproximação por diferenças centrais $\bigl(f(x+h) - f(x-h)\bigr)/(2h)$.

```{r}
f1 <- function(x) 5^(x^3) / sqrt(x^x)
f1p_analitica <- function(x) {
  f1(x) * (3 * x^2 * log(5) - (log(x) + 1) / 2)
}

dif_central <- function(f, x, h = 1e-5) (f(x + h) - f(x - h)) / (2 * h)

xs <- c(0.5, 1, 1.5, 2)
data.frame(
  x         = xs,
  analitica = sapply(xs, f1p_analitica),
  numerica  = sapply(xs, function(x) dif_central(f1, x)),
  erro      = sapply(xs, function(x) abs(f1p_analitica(x) - dif_central(f1, x)))
)
```

```{python}
import numpy as np

def f1(x):  return 5.0**(x**3) / np.sqrt(x**x)
def f1p(x): return f1(x) * (3 * x**2 * np.log(5) - (np.log(x) + 1) / 2)

xs = np.array([0.5, 1.0, 1.5, 2.0])
h  = 1e-5
ana = f1p(xs)
num = (f1(xs + h) - f1(xs - h)) / (2 * h)

print(f"{'x':>6} {'analítica':>15} {'numérica':>15} {'erro':>12}")
for x, a, n in zip(xs, ana, num):
    print(f"{x:>6.2f} {a:>15.6f} {n:>15.6f} {abs(a - n):>12.2e}")
```

```{r}
#| label: fig-monitoria9
#| fig-cap: "Monitoria 9: $f(x) = 5^{x^3}/\\sqrt{x^x}$ (sólida) e sua derivada $f'(x)$ (tracejada). Em escala logarítmica, ambas crescem rapidamente; a derivada é positiva em todo o intervalo, refletindo o domínio de $5^{x^3}$ sobre $x^{x/2}$ no denominador."
#| fig-align: center
#| fig-width: 8
#| fig-height: 4.5

library(ggplot2)

f1     <- function(x) 5^(x^3) / sqrt(x^x)
f1_lin <- function(x) 3 * x^2 * log(5) - (log(x) + 1) / 2

x  <- seq(0.3, 1.6, length.out = 400)
df <- data.frame(x = x, f = f1(x), fp = f1(x) * f1_lin(x))

ggplot(df, aes(x)) +
  geom_line(aes(y = f,  color = "f(x)"),  linewidth = 1.1) +
  geom_line(aes(y = fp, color = "f'(x)"), linewidth = 1.1, linetype = "dashed") +
  scale_y_log10() +
  scale_color_manual(values = c("f(x)" = "#440154", "f'(x)" = "#31688e")) +
  labs(x = "x", y = "valor (log)", color = NULL,
       title = expression(f(x) == 5^{x^3}/sqrt(x^x))) +
  theme_minimal(base_size = 12) +
  theme(legend.position = "bottom")
```
