---
title: |
  \includegraphics[width=3.8cm]{AM.png}\par\vspace{1em}
  Funções de Várias Variáveis Reais
author: "Vitor Wilher\\footnote{Bacharel e Mestre em Economia pela UFF, Candidato ao PhD em Economia pela EPGE/FGV. É Especialista em Ciências de Dados e Inteligência Artificial Generativa pela PUC-Rio. Atualmente, exerce a função de Data Tech Lead na Análise Macro (\\url{http://analisemacro.com.br}). Saiba mais em \\url{https://github.com/vitorwilher}.}"
subtitle: |
  Notas de Aula -- Matemática para Doutorado em Economia, EPGE/FGV

  Professora: Silvia Matos
date: ""
lang: pt-BR
bibliography: referencias.bib
reference-section-title: "Referências"
format:
  pdf:
    pdf-engine: xelatex
    toc: true
    toc-depth: 3
    number-sections: true
    geometry:
      - margin=2.5cm
    fontsize: 11pt
header-includes:
  - |
    \usepackage{etoolbox}
    \pretocmd{\tableofcontents}{\begingroup\small}{}{}
    \apptocmd{\tableofcontents}{\endgroup\clearpage}{}{}
execute:
  warning: false
  message: false
---

## Introdução

Na matemática do ensino médio e no cálculo univariado, estudamos funções de uma única variável real: $y = f(x)$, em que um número real $x$ é mapeado em um número real $y$. Em Economia, porém, quase todas as relações de interesse dependem de **múltiplos fatores simultaneamente** — o consumo depende da renda e dos preços; a utilidade depende das quantidades de vários bens; o produto depende do capital, do trabalho e da tecnologia. Para modelar essas relações, precisamos generalizar o conceito de função para o caso de **várias variáveis**.

### Definição Formal

Uma **função de várias variáveis reais** é uma regra que associa a cada vetor
$(x_1, x_2, \ldots, x_n) \in \mathbb{R}^n$ um único valor real $z \in \mathbb{R}$.
Formalmente:

$$
f : D \subseteq \mathbb{R}^n \longrightarrow \mathbb{R}, \quad
(x_1, x_2, \ldots, x_n) \mapsto z = f(x_1, x_2, \ldots, x_n).
$$

Os elementos do domínio $D$ são **vetores** (ou pontos) em $\mathbb{R}^n$, e o valor $z$ é um escalar real. O caso mais comum em Economia é $n = 2$, com duas variáveis independentes $x$ e $y$:

$$
f : D \subseteq \mathbb{R}^2 \longrightarrow \mathbb{R}, \quad (x, y) \mapsto z = f(x, y).
$$

O gráfico de $f$ neste caso é uma **superfície** no espaço tridimensional $\mathbb{R}^3$.

### Conceitos Fundamentais

- **Domínio** $D$: conjunto de todos os pontos $(x_1,\ldots,x_n)$ para os quais $f$ está definida.
- **Imagem** $\mathrm{Im}(f)$: conjunto de todos os valores $z = f(x_1,\ldots,x_n)$ assumidos por $f$.
- **Gráfico**: conjunto $\{(x_1,\ldots,x_n, z) \in \mathbb{R}^{n+1} : z = f(x_1,\ldots,x_n),\; (x_1,\ldots,x_n) \in D\}$.

### Exemplo Simples: Custo Total

Considere uma firma que produz um bem usando dois insumos com preços $w_1$ e $w_2$, adquirindo quantidades $x_1$ e $x_2$. O **custo total** é:

$$
C(x_1, x_2) = w_1 x_1 + w_2 x_2.
$$

Fixando $w_1 = 3$ e $w_2 = 5$, temos $C(x_1, x_2) = 3x_1 + 5x_2$. Alguns valores:

| $x_1$ | $x_2$ | $C(x_1, x_2)$ |
|-------|-------|---------------|
| $0$ | $0$ | $0$ |
| $2$ | $0$ | $6$ |
| $0$ | $2$ | $10$ |
| $2$ | $3$ | $21$ |
| $4$ | $4$ | $32$ |

O domínio natural é $D = \mathbb{R}^2_+ = \{(x_1, x_2) : x_1 \geq 0,\; x_2 \geq 0\}$ e a imagem é $[0, +\infty)$. As curvas de nível $C(x_1, x_2) = \bar{C}$ são **retas** no plano $(x_1, x_2)$ — as **isocustas** da teoria microeconômica:

$$
x_2 = \frac{\bar{C}}{w_2} - \frac{w_1}{w_2}\,x_1 = \frac{\bar{C}}{5} - \frac{3}{5}\,x_1.
$$

---

## A Função de Produção

### Motivação

Um exemplo clássico em Economia é a **função de produção**, que descreve a
quantidade máxima de produto $Q$ que uma firma pode obter combinando dois
insumos: **capital** $K$ e **trabalho** $L$:

$$
f : \mathbb{R}^2_{+} \longrightarrow \mathbb{R}_{+}, \quad
(K, L) \mapsto Q = f(K, L).
$$

### A Função Cobb-Douglas

A especificação mais utilizada na literatura é a **Cobb-Douglas**:

$$
\boxed{Q = f(K, L) = A \, K^{\alpha} \, L^{\beta},}
$$

onde:

| Parâmetro | Interpretação |
|-----------|---------------|
| $A > 0$ | Produtividade total dos fatores (PTF) |
| $\alpha \in (0,1)$ | Elasticidade do produto em relação ao capital |
| $\beta \in (0,1)$ | Elasticidade do produto em relação ao trabalho |

### Capital Fixo: $f$ como Função de $L$

Fixando $K = \bar{K}$, a Cobb-Douglas se reduz a uma função de **uma única variável**:

$$
Q(L) = \underbrace{A\,\bar{K}^{\alpha}}_{\text{constante}}\; L^{\beta},
$$

que é uma função de potência em $L$. Para $\beta \in (0,1)$, $Q$ é crescente e côncava — refletindo o **produto marginal decrescente do trabalho**.

```{r}
#| label: fig-cobb-douglas-L
#| fig-cap: "Função de produção Cobb-Douglas com $K$ fixo ($A=1$, $\\alpha=0.4$, $\\beta=0.6$)"
#| fig-align: center

library(ggplot2)

A <- 1; alpha <- 0.4; beta <- 0.6
L <- seq(0.01, 10, length.out = 300)

# Três níveis de capital fixo
df <- do.call(rbind, lapply(c(1, 2, 4), function(K) {
  data.frame(L = L, Q = A * K^alpha * L^beta, K = paste0("K = ", K))
}))

ggplot(df, aes(x = L, y = Q, color = K)) +
  geom_line(linewidth = 1) +
  labs(
    x = expression(L ~ "(trabalho)"),
    y = expression(Q ~ "(produto)"),
    title = expression(Q == A ~ bar(K)^alpha ~ L^beta),
    color = "Capital fixo"
  ) +
  theme_minimal(base_size = 13) +
  scale_color_viridis_d(end = 0.85)
```

### Retornos de Escala

Multiplicando todos os insumos por um fator $\lambda > 0$:

$$
f(\lambda K,\, \lambda L)
= A\,(\lambda K)^{\alpha}\,(\lambda L)^{\beta}
= \lambda^{\alpha+\beta}\, A K^{\alpha} L^{\beta}
= \lambda^{\alpha+\beta}\, f(K,L).
$$

- Se $\alpha + \beta = 1$: **retornos constantes de escala.**
- Se $\alpha + \beta > 1$: **retornos crescentes de escala.**
- Se $\alpha + \beta < 1$: **retornos decrescentes de escala.**

Para visualizar, fixamos $(K_0, L_0) = (1, 1)$ e escalamos os insumos por $\lambda \in [1, 4]$.
O produto resultante é $Q(\lambda) = \lambda^{\alpha+\beta} \cdot f(K_0, L_0)$. Quando $\lambda$ dobra,
o produto mais do que dobra (crescentes), dobra exatamente (constantes) ou menos que dobra (decrescentes).

```{r}
#| label: fig-retornos-escala
#| fig-cap: "Retornos de escala: produto $Q(\\lambda)$ ao escalar os insumos por $\\lambda$"
#| fig-align: center

library(ggplot2)

lambda <- seq(1, 4, length.out = 300)
A <- 1; K0 <- 1; L0 <- 1

casos <- list(
  list(label = "Crescentes (α+β = 1.3)", ab = 1.3),
  list(label = "Constantes (α+β = 1.0)", ab = 1.0),
  list(label = "Decrescentes (α+β = 0.7)", ab = 0.7)
)

df <- do.call(rbind, lapply(casos, function(c) {
  Q0 <- A * K0^(c$ab * 0.5) * L0^(c$ab * 0.5)
  data.frame(lambda = lambda, Q = lambda^c$ab * Q0, caso = c$label)
}))

ggplot(df, aes(x = lambda, y = Q, color = caso)) +
  geom_line(linewidth = 1) +
  geom_abline(slope = 1, intercept = 0, linetype = "dashed",
              color = "gray50", linewidth = 0.5) +
  annotate("text", x = 3.8, y = 3.6, label = "Q = λ (ref.)",
           color = "gray50", size = 3.2, hjust = 1) +
  labs(
    x = expression(lambda ~ "(fator de escala)"),
    y = expression(Q(lambda)),
    title = "Retornos de Escala na Cobb-Douglas",
    color = NULL
  ) +
  theme_minimal(base_size = 13) +
  scale_color_viridis_d(end = 0.85) +
  theme(legend.position = "bottom")
```

---

## Curvas de Nível

### Definição

Dada $f : D \subseteq \mathbb{R}^2 \to \mathbb{R}$, a **curva de nível** de valor $c \in \mathbb{R}$ é o conjunto:

$$
\mathcal{C}_c = \bigl\{(x, y) \in D : f(x, y) = c\bigr\}.
$$

Geometricamente, $\mathcal{C}_c$ é a projeção no plano $xy$ da interseção do gráfico de $f$ com o plano horizontal $z = c$. O conjunto de todas as curvas de nível, para diferentes valores de $c$, é chamado de **mapa de contorno** de $f$.

### Interpretação Econômica: Isoquantas

Na função de produção $Q = f(K, L)$, as curvas de nível são as **isoquantas** — combinações de capital e trabalho que geram o mesmo nível de produto:

$$
\mathcal{C}_{\bar{Q}} = \bigl\{(K, L) : A\,K^{\alpha}\,L^{\beta} = \bar{Q}\bigr\}.
$$

Isolando $L$:

$$
L = \left(\frac{\bar{Q}}{A\,K^{\alpha}}\right)^{1/\beta} = \left(\frac{\bar{Q}}{A}\right)^{1/\beta} K^{-\alpha/\beta}.
$$

Para $\alpha, \beta > 0$, a isoquanta é **decrescente e convexa** no plano $(K, L)$ — a firma pode trocar capital por trabalho mantendo o produto constante, mas a substituição é cada vez mais custosa.

### Circunferências e a Equação Geral

A equação geral de uma circunferência de raio $R$ centrada no ponto $(a, b)$ é:

$$
\boxed{(x - a)^2 + (y - b)^2 = R^2.}
$$

No caso de $f(x, y) = x^2 + y^2$, a curva de nível $f(x,y) = c$ é:

$$
x^2 + y^2 = c \quad \Longleftrightarrow \quad (x - 0)^2 + (y - 0)^2 = (\sqrt{c}\,)^2,
$$

ou seja, uma circunferência com $a = 0$, $b = 0$ e $R = \sqrt{c}$ — centrada na **origem**.
À medida que $c$ cresce, o raio $R = \sqrt{c}$ aumenta, e as circunferências se afastam da origem.

### Exemplos Gráficos

A forma das curvas de nível revela a geometria da função. Três casos ilustrativos:

| Função | Curvas de nível | Geometria |
|--------|----------------|-----------|
| $f(x,y) = x^2 + y^2$ | $x^2 + y^2 = c$ | Circunferências |
| $f(x,y) = x^2 - y^2$ | $x^2 - y^2 = c$ | Hipérboles |
| $f(x,y) = K^{0.4} L^{0.6}$ | $K^{0.4} L^{0.6} = c$ | Isoquantas côncavas |

```{r}
#| label: fig-curvas-nivel
#| fig-cap: "Curvas de nível para três funções distintas"
#| fig-align: center
#| fig-width: 9
#| fig-height: 3.2

library(ggplot2)
library(patchwork)

niveis <- c(0.5, 1, 2, 3, 4)
N      <- 300

make_grid <- function(xr, yr) {
  expand.grid(x = seq(xr[1], xr[2], length.out = N),
              y = seq(yr[1], yr[2], length.out = N))
}

# 1. Paraboloide: f = x² + y²
# Na diagonal x=y: x²+x²=c → x=sqrt(c/2)
g1_df      <- make_grid(c(-3, 3), c(-3, 3))
g1_df$z    <- g1_df$x^2 + g1_df$y^2
lbl1 <- data.frame(
  x     = sqrt(niveis / 2),
  y     = sqrt(niveis / 2),
  label = as.character(niveis)
)
p1 <- ggplot(g1_df, aes(x, y, z = z)) +
  geom_contour_filled(breaks = niveis, alpha = 0.85, show.legend = FALSE) +
  geom_contour(breaks = niveis, color = "white", linewidth = 0.35) +
  geom_label(data = lbl1, aes(x = x, y = y, label = label), inherit.aes = FALSE,
             size = 3, fill = "white", color = "black",
             linewidth = 0.2, label.padding = unit(0.15, "lines")) +
  scale_fill_viridis_d() +
  coord_fixed() +
  labs(title = expression(f(x,y) == x^2 + y^2),
       subtitle = expression(x^2 + y^2 == c), x = "x", y = "y") +
  theme_minimal(base_size = 11)

# 2. Sela: f = x² - y²
# c>0: sobre o eixo x (y=0) → x=sqrt(c)
# c<0: sobre o eixo y (x=0) → y=sqrt(-c)
# c=0: ponto (1.5, 1.5) na diagonal
b2  <- c(-4, -2, -1, 0, 1, 2, 4)
lbl2 <- data.frame(
  x     = ifelse(b2 >= 0,  ifelse(b2 == 0, 0,  sqrt(b2)),  0),
  y     = ifelse(b2 <  0,  sqrt(-b2), ifelse(b2 == 0, 0.2, 0.15)),
  label = as.character(b2)
)
g2_df      <- make_grid(c(-3, 3), c(-3, 3))
g2_df$z    <- g2_df$x^2 - g2_df$y^2
p2 <- ggplot(g2_df, aes(x, y, z = z)) +
  geom_contour_filled(breaks = b2, alpha = 0.85, show.legend = FALSE) +
  geom_contour(breaks = b2, color = "white", linewidth = 0.35) +
  geom_label(data = lbl2, aes(x = x, y = y, label = label), inherit.aes = FALSE,
             size = 3, fill = "white", color = "black",
             linewidth = 0.2, label.padding = unit(0.15, "lines")) +
  scale_fill_viridis_d() +
  coord_fixed() +
  labs(title = expression(f(x,y) == x^2 - y^2),
       subtitle = expression(x^2 - y^2 == c), x = "x", y = "y") +
  theme_minimal(base_size = 11)

# 3. Cobb-Douglas: f = K^0.4 * L^0.6
library(metR)
iso_breaks <- c(0.5, 1, 1.5, 2, 2.5, 3)
g3_df      <- make_grid(c(0.01, 5), c(0.01, 5))
g3_df$z    <- g3_df$x^0.4 * g3_df$y^0.6
p3 <- ggplot(g3_df, aes(x, y, z = z)) +
  geom_contour_filled(breaks = iso_breaks, alpha = 0.85, show.legend = FALSE) +
  geom_contour(breaks = iso_breaks, color = "white", linewidth = 0.35) +
  geom_label(data = data.frame(x = iso_breaks, y = iso_breaks,
                                label = as.character(iso_breaks)),
             aes(x = x, y = y, label = label), inherit.aes = FALSE,
             size = 3, fill = "white", color = "black",
             linewidth = 0.2, label.padding = unit(0.15, "lines")) +
  scale_fill_viridis_d() +
  coord_fixed() +
  labs(title = expression(f(K,L) == K^{0.4} ~ L^{0.6}),
       subtitle = expression(K^{0.4} ~ L^{0.6} == c), x = "K", y = "L") +
  theme_minimal(base_size = 11)

p1 + p2 + p3
```

---

## Exemplo: $f(x, y) = x^2 + y^2$

Considere a função $f : \mathbb{R}^2 \longrightarrow \mathbb{R}$ definida por:

$$
f(x, y) = x^2 + y^2.
$$

### Domínio e Imagem

- **Domínio:** $D = \mathbb{R}^2$, pois a expressão está definida para todo $(x, y) \in \mathbb{R}^2$.
- **Imagem:** $\mathrm{Im}(f) = [0, +\infty)$, pois $x^2 + y^2 \geq 0$ para todo $(x,y)$, com igualdade apenas na origem.

### Curvas de Nível

As **curvas de nível** de $f$ são os conjuntos $\{(x,y) \in \mathbb{R}^2 : f(x,y) = c\}$ para $c \geq 0$:

$$
x^2 + y^2 = c.
$$

Para $c > 0$, cada curva de nível é uma **circunferência** de raio $\sqrt{c}$ centrada na origem; para $c = 0$, é o ponto $(0,0)$.

### Avaliação em Pontos

Alguns valores ilustrativos:

| $(x, y)$ | $f(x, y)$ |
|----------|-----------|
| $(0, 0)$ | $0$ |
| $(1, 0)$ | $1$ |
| $(1, 1)$ | $2$ |
| $(3, 4)$ | $25$ |

### Gráfico

O gráfico de $f$ é um **paraboloide elíptico** (circular) com vértice na origem, que se abre para cima:

$$
z = x^2 + y^2, \quad z \geq 0.
$$

#### Com R (`ggplot2`)

```{r}
#| label: fig-paraboloide-r
#| fig-cap: "Curvas de nível de $f(x,y) = x^2 + y^2$ — R"
#| fig-align: center

library(ggplot2)

grid <- expand.grid(
  x = seq(-3, 3, length.out = 200),
  y = seq(-3, 3, length.out = 200)
)
grid$z <- grid$x^2 + grid$y^2

ggplot(grid, aes(x = x, y = y, z = z)) +
  geom_contour_filled(breaks = c(0, 1, 2, 4, 6, 9), alpha = 0.85) +
  geom_contour(breaks = c(0, 1, 2, 4, 6, 9), color = "white", linewidth = 0.4) +
  scale_fill_viridis_d(name = expression(f(x,y))) +
  labs(
    x = expression(x),
    y = expression(y),
    title = expression(f(x, y) == x^2 + y^2)
  ) +
  coord_fixed() +
  theme_minimal(base_size = 13)
```

#### Com Python (`matplotlib` + `numpy`)

A lógica é idêntica à do R: construímos uma **grade de pontos** no plano $xy$,
avaliamos $f$ em cada ponto e pedimos ao `matplotlib` que trace as curvas de nível.

```{python}
#| label: fig-paraboloide-py
#| fig-cap: "Curvas de nível de $f(x,y) = x^2 + y^2$ — Python"
#| fig-align: center

import numpy as np
import matplotlib.pyplot as plt

# 1. Grade de pontos: 200 valores igualmente espaçados em [-3, 3] para cada eixo
x = np.linspace(-3, 3, 200)
y = np.linspace(-3, 3, 200)

# 2. meshgrid cria duas matrizes 200×200: X[i,j] = x[j] e Y[i,j] = y[i]
#    Assim conseguimos avaliar f em todos os pares (x, y) de uma vez
X, Y = np.meshgrid(x, y)

# 3. Avalia f(x,y) = x² + y² em cada ponto da grade (operação vetorizada)
Z = X**2 + Y**2

# 4. Plota as curvas de nível preenchidas nos mesmos níveis usados no R
niveis = [0, 1, 2, 4, 6, 9]

fig, ax = plt.subplots(figsize=(5, 5))
cf = ax.contourf(X, Y, Z, levels=niveis, cmap="viridis", alpha=0.85)
ax.contour(X, Y, Z, levels=niveis, colors="white", linewidths=0.5)
fig.colorbar(cf, ax=ax, label=r"$f(x,y)$")
ax.set_xlabel("$x$")
ax.set_ylabel("$y$")
ax.set_title(r"$f(x, y) = x^2 + y^2$")
ax.set_aspect("equal")
plt.tight_layout()
plt.show()
```

---

## Exemplo: $f(x, y) = \dfrac{1}{x - y^2}$

### Domínio

A função não está definida quando o denominador se anula. Portanto:

$$
D = \bigl\{(x, y) \in \mathbb{R}^2 : x - y^2 \neq 0\bigr\} = \mathbb{R}^2 \setminus \{x = y^2\}.
$$

O conjunto excluído, $x = y^2$, é uma **parábola** no plano $xy$. À esquerda dela ($x < y^2$), $f < 0$; à direita ($x > y^2$), $f > 0$.

### Imagem

- Quando $x - y^2 \to 0^+$, $f \to +\infty$.
- Quando $x - y^2 \to 0^-$, $f \to -\infty$.
- $f$ pode assumir qualquer valor real exceto zero (pois $1/(x-y^2) = 0$ não tem solução).

$$
\mathrm{Im}(f) = \mathbb{R} \setminus \{0\}.
$$

### Curvas de Nível

Igualando $f(x,y) = c \neq 0$:

$$
\frac{1}{x - y^2} = c \quad \Longrightarrow \quad x - y^2 = \frac{1}{c} \quad \Longrightarrow \quad \boxed{x = y^2 + \frac{1}{c}.}
$$

Cada curva de nível é uma **parábola** com eixo horizontal, deslocada da parábola-fronteira $x = y^2$ por $1/c$:

- $c > 0$: parábola deslocada para a **direita** ($1/c > 0$).
- $c < 0$: parábola deslocada para a **esquerda** ($1/c < 0$).
- À medida que $|c| \to \infty$, as curvas se aproximam da fronteira $x = y^2$.

### Gráfico

```{r}
#| label: fig-inv-parabola
#| fig-cap: "Curvas de nível de $f(x,y) = 1/(x - y^2)$"
#| fig-align: center

library(ggplot2)

N   <- 400
grd <- expand.grid(x = seq(-1, 4, length.out = N),
                   y = seq(-3, 3, length.out = N))

# Mascara pontos muito próximos da fronteira (evita artefatos numéricos)
denom       <- grd$x - grd$y^2
grd$z       <- ifelse(abs(denom) > 0.05, 1 / denom, NA)

niveis_inv  <- c(-4, -2, -1, -0.5, 0.5, 1, 2, 4)

# Parábola-fronteira para referência
parabola <- data.frame(y = seq(-3, 3, length.out = 300))
parabola$x <- parabola$y^2

ggplot(grd, aes(x = x, y = y, z = z)) +
  geom_contour_filled(breaks = niveis_inv, alpha = 0.80, show.legend = FALSE,
                      na.rm = TRUE) +
  geom_contour(breaks = niveis_inv, color = "white", linewidth = 0.35,
               na.rm = TRUE) +
  geom_label(
    data = data.frame(
      x     = 1 / niveis_inv,           # x = 1/c quando y = 0
      y     = rep(0, length(niveis_inv)),
      label = as.character(niveis_inv)
    ),
    aes(x = x, y = y, label = label), inherit.aes = FALSE,
    size = 2.8, fill = "white", color = "black",
    linewidth = 0.2, label.padding = unit(0.15, "lines")
  ) +
  geom_line(data = parabola, aes(x = x, y = y), inherit.aes = FALSE,
            color = "red", linewidth = 0.7, linetype = "dashed") +
  annotate("text", x = 3.5, y = 1.6, label = "x == y^2", parse = TRUE,
           color = "red", size = 3.5) +
  scale_fill_viridis_d() +
  coord_cartesian(xlim = c(-1, 4), ylim = c(-3, 3)) +
  labs(
    x        = expression(x),
    y        = expression(y),
    title    = expression(f(x, y) == frac(1, x - y^2)),
    subtitle = expression(x - y^2 == frac(1, c))
  ) +
  theme_minimal(base_size = 13)
```

---

## Exemplo: $f(x, y) = \dfrac{1}{x^2 + y^2}$

### Domínio e Imagem

O denominador se anula apenas na origem, portanto:

$$
D = \mathbb{R}^2 \setminus \{(0,0)\}.
$$

Como $x^2 + y^2 > 0$ em todo o domínio, $f > 0$ em todo ponto. Além disso:

- Quando $(x,y) \to (0,0)$: $x^2+y^2 \to 0^+$, logo $f \to +\infty$.
- Quando $\|(x,y)\| \to \infty$: $x^2+y^2 \to +\infty$, logo $f \to 0^+$.

Portanto $\mathrm{Im}(f) = (0, +\infty)$.

### Curvas de Nível

Igualando $f(x,y) = c > 0$:

$$
\frac{1}{x^2+y^2} = c \quad\Longrightarrow\quad x^2 + y^2 = \frac{1}{c}.
$$

Comparando com a equação geral $(x-a)^2+(y-b)^2 = R^2$, temos $a=0$, $b=0$ e $R^2 = 1/c$ — circunferências centradas na origem com raio decrescente em $c$.

**Contraste com $f = x^2+y^2$:** naquele exemplo $R^2 = c$ cresce com $c$; aqui $R^2 = 1/c$ **decresce** — curvas de nível maiores correspondem a círculos **menores**, mais próximos da origem.

| $c$ | $R^2 = 1/c$ |
|-----|-------------|
| $0.25$ | $4$ |
| $0.5$ | $2$ |
| $1$ | $1$ |
| $2$ | $0.5$ |
| $4$ | $0.25$ |

### Gráfico

```{r}
#| label: fig-inv-circle
#| fig-cap: "Curvas de nível de $f(x,y) = 1/(x^2+y^2)$"
#| fig-align: center

library(ggplot2)

N   <- 400
grd <- expand.grid(x = seq(-3, 3, length.out = N),
                   y = seq(-3, 3, length.out = N))

r2      <- grd$x^2 + grd$y^2
grd$z   <- ifelse(r2 > 0.01, 1 / r2, NA)

niveis_c <- c(0.25, 0.5, 1, 2, 4)

# Rótulos na diagonal x=y: x²+y²=1/c → x=y=1/sqrt(2c)
lbl_c <- data.frame(
  x     = 1 / sqrt(2 * niveis_c),
  y     = 1 / sqrt(2 * niveis_c),
  label = as.character(niveis_c)
)

ggplot(grd, aes(x = x, y = y, z = z)) +
  geom_contour_filled(breaks = niveis_c, alpha = 0.85, show.legend = FALSE,
                      na.rm = TRUE) +
  geom_contour(breaks = niveis_c, color = "white", linewidth = 0.35,
               na.rm = TRUE) +
  geom_label(data = lbl_c, aes(x = x, y = y, label = label),
             inherit.aes = FALSE, size = 3, fill = "white", color = "black",
             linewidth = 0.2, label.padding = unit(0.15, "lines")) +
  scale_fill_viridis_d() +
  coord_fixed() +
  labs(
    x        = expression(x),
    y        = expression(y),
    title    = expression(f(x,y) == frac(1, x^2 + y^2)),
    subtitle = expression(x^2 + y^2 == frac(1, c))
  ) +
  theme_minimal(base_size = 13)
```

---

## Derivadas Parciais

### Definição

Dada $f : D \subseteq \mathbb{R}^2 \to \mathbb{R}$, a **derivada parcial de $f$ em relação a $x$** no ponto $(x_0, y_0)$ é definida pelo limite:

$$
\frac{\partial f}{\partial x}(x_0, y_0) = \lim_{h \to 0} \frac{f(x_0 + h,\, y_0) - f(x_0, y_0)}{h},
$$

e analogamente para $y$:

$$
\frac{\partial f}{\partial y}(x_0, y_0) = \lim_{h \to 0} \frac{f(x_0,\, y_0 + h) - f(x_0, y_0)}{h}.
$$

A ideia é simples: **congela-se uma variável e diferencia-se em relação à outra**, exatamente como na derivada univariada.

### Notação

Para $z = f(x, y)$, todas as notações abaixo são equivalentes:

$$
\frac{\partial f}{\partial x} = f_x = \partial_x f = D_x f = z_x.
$$

### Interpretação Geométrica

$\dfrac{\partial f}{\partial x}(x_0, y_0)$ é a **inclinação da curva** obtida pela interseção do gráfico de $f$ com o plano $y = y_0$ — ou seja, a taxa de variação de $f$ na direção do eixo $x$, mantendo $y$ fixo.

### Cálculo Prático

Para calcular $\partial f / \partial x$, trata-se $y$ como constante e aplica-se as regras usuais de derivação. Analogamente para $\partial f / \partial y$.

### Exemplos

#### $f(x, y) = x^2 + y^2$

$$
\frac{\partial f}{\partial x} = 2x, \qquad \frac{\partial f}{\partial y} = 2y.
$$

#### $f(x, y) = x^2 - y^2$

$$
\frac{\partial f}{\partial x} = 2x, \qquad \frac{\partial f}{\partial y} = -2y.
$$

#### $f(x, y) = \dfrac{1}{x - y^2}$

Usando a regra da cadeia com $u = x - y^2$:

$$
\frac{\partial f}{\partial x} = -\frac{1}{(x - y^2)^2}, \qquad
\frac{\partial f}{\partial y} = \frac{2y}{(x - y^2)^2}.
$$

#### Cobb-Douglas: $f(K, L) = A K^{\alpha} L^{\beta}$

$$
\frac{\partial f}{\partial K} = \alpha A K^{\alpha - 1} L^{\beta} = \frac{\alpha \, Q}{K}, \qquad
\frac{\partial f}{\partial L} = \beta A K^{\alpha} L^{\beta - 1} = \frac{\beta \, Q}{L}.
$$

Estas são o **produto marginal do capital** ($PMgK$) e o **produto marginal do trabalho** ($PMgL$) — a variação no produto decorrente de uma unidade adicional de cada insumo, mantendo o outro fixo.

### Interpretação Econômica

Na Cobb-Douglas, $\alpha$ e $\beta$ têm uma interpretação direta via derivadas parciais:

$$
\frac{\partial \ln Q}{\partial \ln K} = \alpha, \qquad \frac{\partial \ln Q}{\partial \ln L} = \beta,
$$

ou seja, $\alpha$ e $\beta$ são as **elasticidades** do produto em relação ao capital e ao trabalho, respectivamente. Um aumento de 1% em $K$, mantendo $L$ fixo, eleva $Q$ em $\alpha$%.

### Ilustração Gráfica

O gráfico abaixo mostra $\partial f/\partial x$ e $\partial f/\partial y$ para $f(x,y) = x^2 + y^2$ como campos de vetores sobre as curvas de nível — cada seta aponta na direção de maior crescimento local de cada componente.

```{r}
#| label: fig-derivadas-parciais
#| fig-cap: "Derivadas parciais de $f(x,y) = x^2 + y^2$: $f_x = 2x$ (esq.) e $f_y = 2y$ (dir.)"
#| fig-align: center
#| fig-width: 9
#| fig-height: 4

library(ggplot2)
library(patchwork)

N   <- 200
grd <- expand.grid(x = seq(-2.5, 2.5, length.out = N),
                   y = seq(-2.5, 2.5, length.out = N))
grd$z  <- grd$x^2 + grd$y^2
grd$fx <- 2 * grd$x   # df/dx
grd$fy <- 2 * grd$y   # df/dy

base <- ggplot(grd, aes(x, y)) +
  geom_contour(aes(z = z), breaks = c(1, 2, 4, 6), color = "gray70",
               linewidth = 0.4) +
  coord_fixed() +
  theme_minimal(base_size = 11)

p_fx <- base +
  geom_raster(aes(fill = fx), alpha = 0.75) +
  scale_fill_gradient2(low = "#440154", mid = "white", high = "#FDE725",
                       midpoint = 0, name = expression(f[x])) +
  labs(title = expression(f[x] == 2*x), x = "x", y = "y")

p_fy <- base +
  geom_raster(aes(fill = fy), alpha = 0.75) +
  scale_fill_gradient2(low = "#440154", mid = "white", high = "#FDE725",
                       midpoint = 0, name = expression(f[y])) +
  labs(title = expression(f[y] == 2*y), x = "x", y = "y")

p_fx + p_fy
```

---

## Derivadas Parciais de Segunda Ordem

### Definição e Notação

Dada $f : D \subseteq \mathbb{R}^2 \to \mathbb{R}$ com derivadas parciais de primeira ordem, as **derivadas parciais de segunda ordem** são obtidas diferenciando novamente. Para $z = f(x,y)$, há quatro derivadas de segunda ordem, cada uma com notações equivalentes:

**Derivadas puras:**

$$
\frac{\partial^2 f}{\partial x^2} = f_{xx} = \frac{\partial}{\partial x}\!\left(\frac{\partial f}{\partial x}\right), \qquad
\frac{\partial^2 f}{\partial y^2} = f_{yy} = \frac{\partial}{\partial y}\!\left(\frac{\partial f}{\partial y}\right).
$$

**Derivadas mistas** (diferencia-se em relação a variáveis distintas):

$$
f_{yx} = \frac{\partial^2 f}{\partial y \, \partial x} = \frac{\partial}{\partial y}\!\left(\frac{\partial f}{\partial x}\right), \qquad
f_{xy} = \frac{\partial^2 f}{\partial x \, \partial y} = \frac{\partial}{\partial x}\!\left(\frac{\partial f}{\partial y}\right).
$$

**Ordem de leitura:** tanto nos subscritos quanto na notação de Leibniz, lê-se da **esquerda para a direita**. Assim, $f_{yx} = \partial^2 f/\partial y\,\partial x$ significa diferenciar primeiro em $y$ e depois em $x$. O operador mais à esquerda é o aplicado por último — envolve o resultado da diferenciação anterior.

### Teorema de Young

**Enunciado:** Seja $f : D \subseteq \mathbb{R}^2 \to \mathbb{R}$. Se as derivadas mistas $f_{xy}$ e $f_{yx}$ existem e são **contínuas** em $(x_0, y_0)$, então:

$$
\boxed{f_{xy}(x_0, y_0) = f_{yx}(x_0, y_0).}
$$

**O que o teorema diz:** a ordem de diferenciação é irrelevante — diferencia-se primeiro em $x$ e depois em $y$, ou vice-versa, e o resultado é o mesmo. Isso reduz o número de derivadas distintas de 4 para 3: $f_{xx}$, $f_{yy}$ e $f_{xy} = f_{yx}$.

**Por que a continuidade importa:** sem ela, o teorema pode falhar. O contraexemplo clássico é:

$$
f(x,y) = \begin{cases} \dfrac{xy(x^2 - y^2)}{x^2 + y^2} & (x,y) \neq (0,0) \\ 0 & (x,y) = (0,0), \end{cases}
$$

para a qual $f_{xy}(0,0) = 1 \neq -1 = f_{yx}(0,0)$ — as mistas existem mas não são contínuas na origem.

**Consequência prática:** para as funções usuais em Economia (polinômios, exponenciais, logaritmos, potências), as derivadas mistas são contínuas em todo o domínio, de modo que $f_{xy} = f_{yx}$ é garantido e a Hessiana é sempre **simétrica**.

Ou seja, a ordem de diferenciação não importa — resultado de grande utilidade prática.

### A Matriz Hessiana

Todas as derivadas de segunda ordem de $f(x,y)$ organizam-se na **matriz Hessiana**:

$$
H_f(x,y) =
\begin{pmatrix}
\dfrac{\partial^2 f}{\partial x^2} & \dfrac{\partial^2 f}{\partial x \, \partial y} \\[10pt]
\dfrac{\partial^2 f}{\partial y \, \partial x} & \dfrac{\partial^2 f}{\partial y^2}
\end{pmatrix}.
$$

Pelo Teorema de Schwarz, $H_f$ é **simétrica** sempre que as derivadas mistas são contínuas. A Hessiana captura a **curvatura** de $f$ e é central nas condições de segunda ordem para otimização.

### Exemplos

#### $f(x, y) = x^2 + y^2$

$$
f_x = 2x, \quad f_y = 2y,
$$

$$
f_{xx} = 2, \quad f_{yy} = 2, \quad f_{xy} = f_{yx} = 0,
$$

$$
H_f = \begin{pmatrix} 2 & 0 \\ 0 & 2 \end{pmatrix}.
$$

Hessiana diagonal com entradas positivas: curvatura positiva em todas as direções — paraboloide convexo.

#### $f(x, y) = x^2 - y^2$

$$
f_{xx} = 2, \quad f_{yy} = -2, \quad f_{xy} = 0,
$$

$$
H_f = \begin{pmatrix} 2 & 0 \\ 0 & -2 \end{pmatrix}.
$$

Curvatura positiva em $x$ e negativa em $y$ — superfície de **sela**.

#### Cobb-Douglas: $f(K, L) = A K^{\alpha} L^{\beta}$

$$
f_{KK} = \alpha(\alpha-1)\,A K^{\alpha-2} L^{\beta}, \qquad
f_{LL} = \beta(\beta-1)\,A K^{\alpha} L^{\beta-2},
$$

$$
f_{KL} = f_{LK} = \alpha\beta\,A K^{\alpha-1} L^{\beta-1}.
$$

$$
H_f = \begin{pmatrix} \alpha(\alpha-1)\,AK^{\alpha-2}L^{\beta} & \alpha\beta\,AK^{\alpha-1}L^{\beta-1} \\[6pt]
\alpha\beta\,AK^{\alpha-1}L^{\beta-1} & \beta(\beta-1)\,AK^{\alpha}L^{\beta-2} \end{pmatrix}.
$$

Para $\alpha, \beta \in (0,1)$: $f_{KK} < 0$ e $f_{LL} < 0$ — **produto marginal decrescente** de cada insumo.

#### $f(x, y) = \ln(1 + x^2 + y^2)$

Seja $u = 1 + x^2 + y^2$. Pela regra da cadeia:

$$
f_x = \frac{2x}{1 + x^2 + y^2}, \qquad f_y = \frac{2y}{1 + x^2 + y^2}.
$$

Diferenciando novamente pela regra do quociente:

$$
f_{xx} = \frac{2(1 + x^2 + y^2) - 2x \cdot 2x}{(1+x^2+y^2)^2} = \frac{2(1 - x^2 + y^2)}{(1+x^2+y^2)^2},
$$

$$
f_{yx} = \frac{\partial}{\partial y}\!\left(\frac{2x}{1+x^2+y^2}\right) = \frac{-4xy}{(1+x^2+y^2)^2},
$$

$$
f_{xy} = \frac{\partial}{\partial x}\!\left(\frac{2y}{1+x^2+y^2}\right) = \frac{-4xy}{(1+x^2+y^2)^2} = f_{yx}. \quad \checkmark
$$

#### $f(x, y) = \dfrac{1}{x^2 + y^2}$

Seja $r^2 = x^2 + y^2$. Escrevendo $f = (x^2+y^2)^{-1}$:

$$
f_x = \frac{-2x}{(x^2+y^2)^2}, \qquad f_y = \frac{-2y}{(x^2+y^2)^2}.
$$

$$
f_{xx} = \frac{-2(x^2+y^2)^2 + 2x \cdot 2(x^2+y^2)\cdot 2x}{(x^2+y^2)^4} = \frac{6x^2 - 2y^2}{(x^2+y^2)^3},
$$

$$
f_{yx} = \frac{\partial}{\partial y}\!\left(\frac{-2x}{(x^2+y^2)^2}\right) = \frac{8xy}{(x^2+y^2)^3},
$$

$$
f_{xy} = \frac{\partial}{\partial x}\!\left(\frac{-2y}{(x^2+y^2)^2}\right) = \frac{8xy}{(x^2+y^2)^3} = f_{yx}. \quad \checkmark
$$

#### $F(x, y) = x\,e^{x^2 - y^2}$

Seja $u = x^2 - y^2$. Pela regra do produto e da cadeia:

$$
F_x = e^{x^2-y^2} + x \cdot 2x\,e^{x^2-y^2} = e^{x^2-y^2}(1 + 2x^2),
$$

$$
F_y = x \cdot (-2y)\,e^{x^2-y^2} = -2xy\,e^{x^2-y^2}.
$$

$$
F_{xx} = 2x\,e^{x^2-y^2}(1+2x^2) + e^{x^2-y^2}\cdot 4x = 2x\,e^{x^2-y^2}(3 + 2x^2),
$$

$$
F_{yx} = \frac{\partial}{\partial y}\!\left[e^{x^2-y^2}(1+2x^2)\right] = -2y(1+2x^2)\,e^{x^2-y^2},
$$

$$
F_{xy} = \frac{\partial}{\partial x}\!\left[-2xy\,e^{x^2-y^2}\right] = -2y\,e^{x^2-y^2} - 4x^2 y\,e^{x^2-y^2} = -2y(1+2x^2)\,e^{x^2-y^2} = F_{yx}. \quad \checkmark
$$

### Interpretação Econômica

Na Cobb-Douglas, $f_{KK} < 0$ e $f_{LL} < 0$ traduzem a **lei dos rendimentos marginais decrescentes**: cada unidade adicional de capital (ou trabalho), mantendo o outro fator fixo, contribui cada vez menos para o produto. A derivada mista $f_{KL} > 0$ indica **complementaridade**: mais capital eleva o produto marginal do trabalho, e vice-versa.

### Ilustração: Curvatura via $f_{xx}$ e $f_{yy}$

```{r}
#| label: fig-segunda-ordem
#| fig-cap: "Derivadas de segunda ordem de $f(x,y) = x^2 + y^2$: $f_{xx} = 2$ (constante) e $f_{yy} = 2$ (constante). O gráfico mostra cortes de $f$ fixando $y=0$ (esq.) e $x=0$ (dir.), com a curvatura positiva evidenciada."
#| fig-align: center
#| fig-width: 9
#| fig-height: 4

library(ggplot2)
library(patchwork)

t <- seq(-2.5, 2.5, length.out = 300)

# Corte y=0: f(x,0) = x²  →  f'=2x, f''=2
df1 <- data.frame(t = t, f = t^2, fp = 2*t, fpp = rep(2, length(t)))

# Corte x=0: f(0,y) = y²  →  f'=2y, f''=2
df2 <- data.frame(t = t, f = t^2, fp = 2*t, fpp = rep(2, length(t)))

p1 <- ggplot(df1, aes(x = t)) +
  geom_line(aes(y = f),  color = "#440154", linewidth = 1) +
  geom_line(aes(y = fp), color = "#31688e", linewidth = 0.8, linetype = "dashed") +
  annotate("text", x = 2, y = 5.5, label = "f(x,0) = x²",
           color = "#440154", size = 3.5) +
  annotate("text", x = 2, y = 3.2, label = "f'= 2x",
           color = "#31688e", size = 3.5) +
  annotate("text", x = -2, y = 2.5, label = 'f\'\'= 2 > 0',
           color = "gray30", size = 3.5) +
  labs(title = "Corte y = 0", x = "x", y = "") +
  theme_minimal(base_size = 11)

p2 <- ggplot(df2, aes(x = t)) +
  geom_line(aes(y = f),  color = "#35b779", linewidth = 1) +
  geom_line(aes(y = fp), color = "#fde725", linewidth = 0.8, linetype = "dashed") +
  annotate("text", x = 2, y = 5.5, label = "f(0,y) = y²",
           color = "#35b779", size = 3.5) +
  annotate("text", x = 2, y = 3.2, label = "f'= 2y",
           color = "#b5a000", size = 3.5) +
  annotate("text", x = -2, y = 2.5, label = 'f\'\'= 2 > 0',
           color = "gray30", size = 3.5) +
  labs(title = "Corte x = 0", x = "y", y = "") +
  theme_minimal(base_size = 11)

p1 + p2
```