---
title: |
  \includegraphics[width=3.8cm]{AM.png}\par\vspace{1em}
  Testes Anteriores — Gabarito
author: "Vitor Wilher\\footnote{Bacharel e Mestre em Economia pela UFF, Candidato ao PhD em Economia pela EPGE/FGV. É Especialista em Ciências de Dados e Inteligência Artificial Generativa pela PUC-Rio. Atualmente, exerce a função de Data Tech Lead na Análise Macro (\\url{http://analisemacro.com.br}). Saiba mais em \\url{https://github.com/vitorwilher}.}"
subtitle: |
  Notas de Aula -- Matemática para Doutorado em Economia, EPGE/FGV

  Professora: Silvia Matos
date: ""
---

# Testes Anteriores - Teste 1

## Teste 1 — 16 de março de 2024

### Questão 1 (3 pontos)

Considere a função:

$$f(x) = \frac{1}{(x-1)^2} + \sqrt{x}.$$

1. **(2 pontos)** Utilizando a definição formal, encontre a derivada de $f(x)$.
2. **(1 ponto)** Obtenha o domínio de $f(x)$.

#### Gabarito

##### Parte 1 — Derivada pela Definição Formal

Pela **linearidade do limite**, a derivada de uma soma é a soma das derivadas:

$$f'(x) = \left[\frac{1}{(x-1)^2}\right]' + \left[\sqrt{x}\right]'.$$

**Derivada de $\frac{1}{(x-1)^2}$.**

$$\left[\frac{1}{(x-1)^2}\right]' = \lim_{h \to 0} \frac{\dfrac{1}{(x+h-1)^2} - \dfrac{1}{(x-1)^2}}{h} = \lim_{h \to 0} \frac{(x-1)^2 - (x+h-1)^2}{h\,(x+h-1)^2(x-1)^2}.$$

Fatoramos o numerador como diferença de quadrados:

$$(x-1)^2 - (x+h-1)^2 = \bigl[(x-1)-(x+h-1)\bigr]\bigl[(x-1)+(x+h-1)\bigr] = (-h)(2x+h-2).$$

Substituindo e cancelando $h$:

$$= \lim_{h \to 0} \frac{-h(2x+h-2)}{h\,(x+h-1)^2(x-1)^2} = \lim_{h \to 0} \frac{-(2x+h-2)}{(x+h-1)^2(x-1)^2} = \frac{-(2x-2)}{(x-1)^4} = -\frac{2}{(x-1)^3}.$$

**Derivada de $\sqrt{x}$.**

$$\left[\sqrt{x}\right]' = \lim_{h \to 0} \frac{\sqrt{x+h} - \sqrt{x}}{h} = \lim_{h \to 0} \frac{(x+h)-x}{h(\sqrt{x+h}+\sqrt{x})} = \frac{1}{2\sqrt{x}}.$$

**Resultado:**

$$\boxed{f'(x) = -\frac{2}{(x-1)^3} + \frac{1}{2\sqrt{x}}.}$$

##### Parte 2 — Domínio

Analisamos as restrições de cada parcela:

- $\sqrt{x}$: exige $x \geq 0$.
- $\dfrac{1}{(x-1)^2}$: exige $(x-1)^2 \neq 0$, ou seja, $x \neq 1$.

Combinando:

$$\boxed{\mathrm{Dom}(f) = [0,\,1) \cup (1,\,+\infty).}$$

---

### Questão 2 (3 pontos)

Utilizando os teoremas de derivação, calcule a derivada das funções:

$$f(x) = \frac{x^4 + 2x^2\sqrt{x-1}}{x\,\sqrt[3]{3x^4 - 5x^2}}, \qquad g(x) = \sqrt{1 + \sqrt{1 + \sqrt{1 + x^2}}}.$$

#### Gabarito

##### Derivada de $f(x)$

Identificamos numerador e denominador:

$$N(x) = x^4 + 2x^2(x-1)^{1/2}, \qquad D(x) = x\,(3x^4-5x^2)^{1/3}.$$

**Derivada do numerador** (regra da soma + regra do produto na segunda parcela):

$$N'(x) = 4x^3 + \left[4x(x-1)^{1/2} + 2x^2 \cdot \frac{1}{2}(x-1)^{-1/2}\right] = 4x^3 + 4x\sqrt{x-1} + \frac{x^2}{\sqrt{x-1}}.$$

**Derivada do denominador** (regra do produto):

$$D'(x) = (3x^4-5x^2)^{1/3} + x \cdot \frac{1}{3}(3x^4-5x^2)^{-2/3}(12x^3-10x)$$

$$= \sqrt[3]{3x^4-5x^2} + \frac{2x^2(6x^2-5)}{3(3x^4-5x^2)^{2/3}}.$$

**Aplicando a regra do quociente:**

$$\boxed{f'(x) = \frac{N'(x)\,D(x) - N(x)\,D'(x)}{[D(x)]^2}.}$$

##### Derivada de $g(x)$

Decompõe-se em três camadas:

$$u_1 = 1+x^2, \qquad u_2 = 1 + \sqrt{u_1}, \qquad u_3 = 1 + \sqrt{u_2}, \qquad g = \sqrt{u_3}.$$

Aplicando a regra da cadeia de fora para dentro:

$$g'(x) = \frac{1}{2\sqrt{u_3}} \cdot \frac{1}{2\sqrt{u_2}} \cdot \frac{1}{2\sqrt{u_1}} \cdot 2x$$

$$\boxed{g'(x) = \frac{x}{4\,\sqrt{1+x^2}\;\sqrt{1+\sqrt{1+x^2}}\;\sqrt{1+\sqrt{1+\sqrt{1+x^2}}}}.}$$

---

### Questão 3 (4 pontos)

Dada a função $f(x) = (x-1)(x-2)(x-3)$:

1. **(3,5 pontos)** Encontre os intervalos onde a função é crescente, decrescente, côncava e convexa, e os eventuais pontos de máximo, mínimo e inflexão.
2. **(0,5 pontos)** Faça um esboço do gráfico.

#### Gabarito

##### Expansão e derivadas

Expandindo $f(x) = (x-1)(x-2)(x-3)$:

$$(x-1)(x-2) = x^2-3x+2 \implies f(x) = x^3 - 6x^2 + 11x - 6.$$

$$f'(x) = 3x^2 - 12x + 11, \qquad f''(x) = 6x - 12 = 6(x-2).$$

##### Pontos críticos

Resolvemos $f'(x) = 0$:

$$x = \frac{12 \pm \sqrt{144 - 132}}{6} = \frac{12 \pm 2\sqrt{3}}{6} = 2 \pm \frac{\sqrt{3}}{3}.$$

Seja $x_1 = 2 - \dfrac{\sqrt{3}}{3} \approx 1{,}42$ e $x_2 = 2 + \dfrac{\sqrt{3}}{3} \approx 2{,}58$.

**Classificação pela derivada segunda:**

- $f''(x_1) = 6\!\left(2 - \tfrac{\sqrt{3}}{3}\right) - 12 = -2\sqrt{3} < 0 \implies x_1$ é **máximo local**.
- $f''(x_2) = 6\!\left(2 + \tfrac{\sqrt{3}}{3}\right) - 12 = +2\sqrt{3} > 0 \implies x_2$ é **mínimo local**.

**Valores:** com $a = \tfrac{\sqrt{3}}{3}$, temos $a^2 = \tfrac{1}{3}$ e $1-a^2 = \tfrac{2}{3}$:

$$f(x_1) = a(1-a^2) = \frac{\sqrt{3}}{3}\cdot\frac{2}{3} = \frac{2\sqrt{3}}{9} \approx 0{,}385.$$

$$f(x_2) = -a(1-a^2) = -\frac{2\sqrt{3}}{9} \approx -0{,}385.$$

##### Ponto de inflexão

$f''(x) = 0 \implies x = 2$; $f(2) = (1)(0)(-1) = 0$.

Mudança de sinal de $f''$: negativo para positivo em $x=2$ confirma inflexão.

##### Tabela de análise

| Intervalo | $f'(x)$ | $f''(x)$ | Comportamento |
|-----------|---------|----------|---------------|
| $(-\infty,\, x_1)$ | $+$ | $-$ | Crescente, côncava |
| $(x_1,\; 2)$ | $-$ | $-$ | Decrescente, côncava |
| $(2,\; x_2)$ | $-$ | $+$ | Decrescente, convexa |
| $(x_2,\; +\infty)$ | $+$ | $+$ | Crescente, convexa |

##### Zeros

$f(x) = 0 \implies x = 1,\; 2,\; 3.$

##### Esboço do gráfico

```{r}
#| label: fig-teste1-q3
#| fig-cap: "Análise completa de $f(x) = (x-1)(x-2)(x-3)$: máximo local, mínimo local, ponto de inflexão e zeros."
#| fig-align: center
#| fig-width: 10
#| fig-height: 3.8

library(ggplot2)
library(patchwork)

base_t <- theme_minimal(base_size = 12)

x  <- seq(0.2, 3.8, length.out = 400)
x1 <- 2 - sqrt(3)/3
x2 <- 2 + sqrt(3)/3
f  <- function(x) (x-1)*(x-2)*(x-3)
fp <- function(x) 3*x^2 - 12*x + 11
fpp<- function(x) 6*x - 12

df <- data.frame(x = x, y = f(x), yp = fp(x), ypp = fpp(x))

criticos <- data.frame(
  x     = c(x1, 2, x2),
  y     = c(f(x1), 0, f(x2)),
  label = c(sprintf("Máx. (%.2f, %.3f)", x1, f(x1)),
            "Infl. (2, 0)",
            sprintf("Mín. (%.2f, %.3f)", x2, f(x2))),
  tipo  = c("Máximo", "Inflexão", "Mínimo")
)

zeros <- data.frame(x = c(1, 2, 3), y = 0,
                    label = c("x=1","x=2","x=3"))

p1 <- ggplot(df, aes(x, y)) +
  geom_line(color = "#440154", linewidth = 1.1) +
  geom_hline(yintercept = 0, color = "gray70", linewidth = 0.4) +
  geom_point(data = criticos, aes(x, y, color = tipo), size = 3) +
  geom_text(data = criticos, aes(x, y + 0.04, label = label, color = tipo),
            size = 2.8, vjust = -0.3) +
  geom_point(data = zeros, aes(x, y), shape = 1, size = 3, color = "gray40") +
  scale_color_manual(values = c("Máximo" = "#FDE725",
                                 "Inflexão" = "#31688e",
                                 "Mínimo" = "#35b779")) +
  labs(title = expression(f(x) == (x-1)(x-2)(x-3)),
       x = "x", y = "f(x)", color = NULL) +
  theme_minimal(base_size = 12) +
  theme(legend.position = "bottom")

p2 <- ggplot(df, aes(x, yp)) +
  geom_line(color = "#31688e", linewidth = 1) +
  geom_hline(yintercept = 0, linetype = "dashed", color = "gray60") +
  geom_vline(xintercept = c(x1, x2), linetype = "dotted", color = "#FDE725") +
  labs(title = expression(f*minute(x) == 3*x^2 - 12*x + 11),
       x = "x", y = "f'(x)") + base_t

p3 <- ggplot(df, aes(x, ypp)) +
  geom_line(color = "#35b779", linewidth = 1) +
  geom_hline(yintercept = 0, linetype = "dashed", color = "gray60") +
  geom_vline(xintercept = 2, linetype = "dotted", color = "#31688e") +
  annotate("text", x = 1.0, y = -4, label = "côncava", color = "#440154", size = 3) +
  annotate("text", x = 3.2, y = 5,  label = "convexa", color = "#35b779", size = 3) +
  labs(title = expression(f*second(x) == 6*x - 12),
       x = "x", y = "f''(x)") + base_t

p1 + p2 + p3
```

---

## Teste 1 — 29 de março de 2025

### Questão 1 (3 pontos)

Considere a função:

$$f(x) = \frac{1}{\sqrt{4-x^2}}.$$

1. **(2 pontos)** Utilizando a definição formal, encontre a derivada de $f(x)$.
2. **(1 ponto)** Obtenha o domínio de $f(x)$.

#### Gabarito

##### Parte 1 — Derivada pela Definição Formal

$$f'(x) = \lim_{h\to 0} \frac{1}{h}\!\left[\frac{1}{\sqrt{4-(x+h)^2}} - \frac{1}{\sqrt{4-x^2}}\right].$$

Reduzimos as frações ao mesmo denominador:

$$= \lim_{h\to 0} \frac{\sqrt{4-x^2} - \sqrt{4-(x+h)^2}}{h\,\sqrt{4-(x+h)^2}\,\sqrt{4-x^2}}.$$

**Racionalização** pelo conjugado $\sqrt{4-x^2} + \sqrt{4-(x+h)^2}$:

$$= \lim_{h\to 0} \frac{(4-x^2) - (4-(x+h)^2)}{h\,\sqrt{4-(x+h)^2}\,\sqrt{4-x^2}\,\bigl[\sqrt{4-x^2}+\sqrt{4-(x+h)^2}\bigr]}.$$

O numerador simplifica para $(x+h)^2 - x^2 = h(2x+h)$. Cancelando $h$:

$$f'(x) = \lim_{h\to 0}\frac{2x+h}{\sqrt{4-(x+h)^2}\,\sqrt{4-x^2}\,\bigl[\sqrt{4-x^2}+\sqrt{4-(x+h)^2}\bigr]} = \frac{2x}{(4-x^2)\cdot 2\sqrt{4-x^2}}.$$

$$\boxed{f'(x) = \frac{x}{(4-x^2)^{3/2}}.}$$

**Verificação** pela regra da cadeia em $f(x) = (4-x^2)^{-1/2}$:

$$f'(x) = -\tfrac{1}{2}(4-x^2)^{-3/2}\cdot(-2x) = \frac{x}{(4-x^2)^{3/2}}. \quad\checkmark$$

##### Parte 2 — Domínio

Como $\sqrt{4-x^2}$ aparece no **denominador**, exige-se $4-x^2 > 0$ (estritamente, para não dividir por zero), ou seja, $x^2 < 4$:

$$\boxed{\mathrm{Dom}(f) = (-2,\,2).}$$

---

### Questão 2 (3 pontos)

Utilizando os teoremas de derivação, calcule a derivada das funções:

$$(a)\quad f(x) = \frac{x^4 + 2x^2\sqrt{x}}{x^2\,\sqrt[4]{3x^8 - x^4}}, \qquad (b)\quad g(x) = \sqrt{1 + \frac{x-1}{x+1}}.$$

#### Gabarito

##### (a) Derivada de $f(x)$

Identificamos:

$$N(x) = x^4 + 2x^2(x)^{1/2} = x^4 + 2x^{5/2}, \qquad D(x) = x^2\,(3x^8-x^4)^{1/4}.$$

**Derivada do numerador** (regra da soma + regra da potência):

$$N'(x) = 4x^3 + 2\cdot\tfrac{5}{2}\,x^{3/2} = 4x^3 + 5x\sqrt{x}.$$

**Derivada do denominador** (regra do produto, depois cadeia):

$$D'(x) = 2x\,(3x^8-x^4)^{1/4} + x^2\cdot\tfrac{1}{4}(3x^8-x^4)^{-3/4}\cdot(24x^7-4x^3)$$

$$= 2x\,\sqrt[4]{3x^8-x^4} + \frac{x^5(6x^4-1)}{(3x^8-x^4)^{3/4}}.$$

**Regra do quociente:**

$$\boxed{f'(x) = \frac{N'(x)\,D(x) - N(x)\,D'(x)}{[D(x)]^2}.}$$

##### (b) Derivada de $g(x)$

**Simplificação prévia.** Reduzindo a expressão sob a raiz ao mesmo denominador:

$$1 + \frac{x-1}{x+1} = \frac{(x+1)+(x-1)}{x+1} = \frac{2x}{x+1}.$$

Logo $g(x) = \sqrt{\dfrac{2x}{x+1}}$, com domínio $(-\infty,-1)\cup[0,+\infty)$.

**Regra da cadeia.** Seja $u(x) = \dfrac{2x}{x+1}$, com

$$u'(x) = \frac{2(x+1) - 2x}{(x+1)^2} = \frac{2}{(x+1)^2}.$$

Então $g = u^{1/2}$ e $g'(x) = \dfrac{u'(x)}{2\sqrt{u(x)}}$:

$$g'(x) = \frac{2/(x+1)^2}{2\sqrt{2x/(x+1)}} = \frac{1}{(x+1)^2}\cdot\sqrt{\frac{x+1}{2x}} = \frac{1}{(x+1)^{3/2}\sqrt{2x}}.$$

$$\boxed{g'(x) = \frac{1}{\sqrt{2x\,(x+1)^3}}.}$$

---

### Questão 3 (4 pontos)

Considere a função $f(x) = (x-1)^2(x-3)$.

1. **(3,5 pontos)** Encontre os intervalos onde a função é crescente, decrescente, côncava e convexa, e os eventuais pontos de máximo, mínimo e inflexão.
2. **(0,5 pontos)** Faça um esboço do gráfico.

#### Gabarito

##### Expansão e derivadas

$$f(x) = (x-1)^2(x-3) = (x^2-2x+1)(x-3) = x^3 - 5x^2 + 7x - 3.$$

$$f'(x) = 3x^2 - 10x + 7, \qquad f''(x) = 6x - 10 = 2(3x-5).$$

##### Pontos críticos

$f'(x) = 0$: pela fórmula de Bhaskara,

$$x = \frac{10 \pm \sqrt{100-84}}{6} = \frac{10 \pm 4}{6} \;\Longrightarrow\; x = 1 \;\text{ ou }\; x = \tfrac{7}{3}.$$

(Alternativamente: $f'(x) = 3x^2 - 10x + 7 = (x-1)(3x-7)$.)

**Classificação pela derivada segunda:**

- $f''(1) = -4 < 0 \implies x = 1$ é **máximo local**, $f(1) = 0$.
- $f''(7/3) = 6\cdot\tfrac{7}{3} - 10 = 4 > 0 \implies x = 7/3$ é **mínimo local**.

Valor no mínimo: $f(7/3) = \left(\tfrac{4}{3}\right)^2\!\left(-\tfrac{2}{3}\right) = -\tfrac{32}{27} \approx -1{,}185$.

##### Ponto de inflexão

$f''(x) = 0 \implies x = \tfrac{5}{3}$; $f(5/3) = \left(\tfrac{2}{3}\right)^2\!\left(-\tfrac{4}{3}\right) = -\tfrac{16}{27}$. Mudança de sinal de $f''$ confirma a inflexão.

##### Zeros

$f(x) = (x-1)^2(x-3) = 0 \implies x = 1$ (raiz dupla, tangencia o eixo) e $x = 3$.

##### Tabela de análise

| Intervalo | $f'(x)$ | $f''(x)$ | Comportamento |
|-----------|---------|----------|---------------|
| $(-\infty,\, 1)$ | $+$ | $-$ | Crescente, côncava |
| $(1,\; 5/3)$ | $-$ | $-$ | Decrescente, côncava |
| $(5/3,\; 7/3)$ | $-$ | $+$ | Decrescente, convexa |
| $(7/3,\; +\infty)$ | $+$ | $+$ | Crescente, convexa |

##### Esboço do gráfico

```{r}
#| label: fig-teste1-2025-q3
#| fig-cap: "Análise completa de $f(x) = (x-1)^2(x-3)$: máximo local em $x=1$ (raiz dupla — a curva tangencia o eixo), mínimo local em $x=7/3$ e ponto de inflexão em $x=5/3$."
#| fig-align: center
#| fig-width: 10
#| fig-height: 3.8

library(ggplot2)
library(patchwork)

base_t <- theme_minimal(base_size = 12)

x   <- seq(-0.5, 3.7, length.out = 400)
f   <- function(x) (x-1)^2*(x-3)
fp  <- function(x) 3*x^2 - 10*x + 7
fpp <- function(x) 6*x - 10

df <- data.frame(x = x, y = f(x), yp = fp(x), ypp = fpp(x))

criticos <- data.frame(
  x     = c(1, 5/3, 7/3),
  y     = c(f(1), f(5/3), f(7/3)),
  label = c("Máx. (1, 0)",
            sprintf("Infl. (5/3, %.3f)", f(5/3)),
            sprintf("Mín. (7/3, %.3f)", f(7/3))),
  tipo  = c("Máximo", "Inflexão", "Mínimo")
)

zeros_df <- data.frame(x = c(1, 3), y = 0)

p1 <- ggplot(df, aes(x, y)) +
  geom_line(color = "#440154", linewidth = 1.1) +
  geom_hline(yintercept = 0, color = "gray70", linewidth = 0.4) +
  geom_point(data = criticos, aes(x, y, color = tipo), size = 3) +
  geom_text(data = criticos, aes(x, y, label = label, color = tipo),
            size = 2.8, vjust = -0.7) +
  geom_point(data = zeros_df, aes(x, y), shape = 1, size = 3, color = "gray40") +
  scale_color_manual(values = c("Máximo" = "#FDE725",
                                 "Inflexão" = "#31688e",
                                 "Mínimo" = "#35b779")) +
  labs(title = expression(f(x) == (x-1)^2*(x-3)),
       x = "x", y = "f(x)", color = NULL) +
  theme_minimal(base_size = 12) +
  theme(legend.position = "bottom")

p2 <- ggplot(df, aes(x, yp)) +
  geom_line(color = "#31688e", linewidth = 1) +
  geom_hline(yintercept = 0, linetype = "dashed", color = "gray60") +
  geom_vline(xintercept = c(1, 7/3), linetype = "dotted", color = "#FDE725") +
  labs(title = expression(f*minute(x) == 3*x^2 - 10*x + 7),
       x = "x", y = "f'(x)") + base_t

p3 <- ggplot(df, aes(x, ypp)) +
  geom_line(color = "#35b779", linewidth = 1) +
  geom_hline(yintercept = 0, linetype = "dashed", color = "gray60") +
  geom_vline(xintercept = 5/3, linetype = "dotted", color = "#31688e") +
  annotate("text", x = 0.3, y = -3, label = "côncava", color = "#440154", size = 3) +
  annotate("text", x = 3.2, y = 5, label = "convexa", color = "#35b779", size = 3) +
  labs(title = expression(f*second(x) == 6*x - 10),
       x = "x", y = "f''(x)") + base_t

p1 + p2 + p3
```

---

## Teste 1 — 28 de março de 2026

### Questão 1 (3 pontos)

Considere a função:

$$f(x) = \sqrt{x^2 - 9}.$$

1. **(2 pontos)** Utilizando a definição formal, encontre a derivada de $f(x)$.
2. **(1 ponto)** Obtenha o domínio de $f(x)$.

#### Gabarito

##### Parte 1 — Derivada pela Definição Formal

$$f'(x) = \lim_{h \to 0} \frac{\sqrt{(x+h)^2-9} - \sqrt{x^2-9}}{h}.$$

Racionalizamos multiplicando por $\dfrac{\sqrt{(x+h)^2-9}+\sqrt{x^2-9}}{\sqrt{(x+h)^2-9}+\sqrt{x^2-9}}$:

$$= \lim_{h \to 0} \frac{(x+h)^2-9-(x^2-9)}{h\bigl(\sqrt{(x+h)^2-9}+\sqrt{x^2-9}\bigr)}.$$

O numerador simplifica para $2xh + h^2$:

$$= \lim_{h \to 0} \frac{h(2x+h)}{h\bigl(\sqrt{(x+h)^2-9}+\sqrt{x^2-9}\bigr)} = \frac{2x}{2\sqrt{x^2-9}}.$$

$$\boxed{f'(x) = \frac{x}{\sqrt{x^2-9}}, \quad |x| > 3.}$$

##### Parte 2 — Domínio

$\sqrt{x^2-9}$ exige $x^2 - 9 \geq 0$, ou seja, $|x| \geq 3$:

$$\boxed{\mathrm{Dom}(f) = (-\infty,\,-3\,] \cup [\,3,\,+\infty).}$$

---

### Questão 2 (3 pontos)

Utilizando os teoremas de derivação, calcule a derivada das funções:

$$(a)\quad f(x) = \frac{x - 4x^4\sqrt{x+5}}{x\,\sqrt[3]{x^2+9x}}, \qquad (b)\quad g(x) = x\sqrt{\frac{x^2-4}{x+2}}.$$

#### Gabarito

##### (a) Derivada de $f(x)$

Identificamos:

$$N(x) = x - 4x^4(x+5)^{1/2}, \qquad D(x) = x\,(x^2+9x)^{1/3}.$$

**Derivada do numerador** (regra da soma + produto na segunda parcela):

$$N'(x) = 1 - \left[16x^3(x+5)^{1/2} + 4x^4 \cdot \tfrac{1}{2}(x+5)^{-1/2}\right] = 1 - 16x^3\sqrt{x+5} - \frac{2x^4}{\sqrt{x+5}}.$$

**Derivada do denominador** (regra do produto):

$$D'(x) = (x^2+9x)^{1/3} + x \cdot \tfrac{1}{3}(x^2+9x)^{-2/3}(2x+9) = \sqrt[3]{x^2+9x} + \frac{x(2x+9)}{3(x^2+9x)^{2/3}}.$$

**Regra do quociente:**

$$\boxed{f'(x) = \frac{N'(x)\,D(x) - N(x)\,D'(x)}{[D(x)]^2}.}$$

##### (b) Derivada de $g(x)$

**Simplificação prévia.** Para $x > 2$:

$$\frac{x^2-4}{x+2} = \frac{(x-2)(x+2)}{x+2} = x-2.$$

Logo $g(x) = x\sqrt{x-2}$, com domínio $[2,\,+\infty)$.

Aplicando a regra do produto:

$$g'(x) = \sqrt{x-2} + x \cdot \frac{1}{2\sqrt{x-2}} = \frac{2(x-2)+x}{2\sqrt{x-2}}.$$

$$\boxed{g'(x) = \frac{3x-4}{2\sqrt{x-2}}.}$$

---

### Questão 3 (4 pontos)

Considere a função $f(x) = x^3 - 3x^2 + 2$.

1. **(3,5 pontos)** Encontre os intervalos onde a função é crescente, decrescente, côncava e convexa, e os eventuais pontos de máximo, mínimo e inflexão.
2. **(0,5 pontos)** Faça um esboço do gráfico.

#### Gabarito

##### Derivadas

$$f'(x) = 3x^2 - 6x = 3x(x-2), \qquad f''(x) = 6x - 6 = 6(x-1).$$

##### Pontos críticos

$f'(x) = 0 \implies x = 0$ ou $x = 2$.

- $f''(0) = -6 < 0 \implies x=0$ é **máximo local**, $f(0) = 2$.
- $f''(2) = +6 > 0 \implies x=2$ é **mínimo local**, $f(2) = 8-12+2 = -2$.

##### Ponto de inflexão

$f''(x) = 0 \implies x = 1$; $f(1) = 1-3+2 = 0$. Mudança de sinal de $f''$ confirma inflexão.

##### Zeros

$f(x) = 0$: nota-se que $x = 1$ é raiz. Fatorando:

$$x^3 - 3x^2 + 2 = (x-1)(x^2 - 2x - 2) = 0 \implies x = 1 \;\text{ ou }\; x = 1 \pm \sqrt{3}.$$

Zeros em $x = 1-\sqrt{3} \approx -0{,}73$, $x = 1$ e $x = 1+\sqrt{3} \approx 2{,}73$.

##### Tabela de análise

| Intervalo | $f'(x)$ | $f''(x)$ | Comportamento |
|-----------|---------|----------|---------------|
| $(-\infty,\; 0)$ | $+$ | $-$ | Crescente, côncava |
| $(0,\; 1)$ | $-$ | $-$ | Decrescente, côncava |
| $(1,\; 2)$ | $-$ | $+$ | Decrescente, convexa |
| $(2,\; +\infty)$ | $+$ | $+$ | Crescente, convexa |

##### Esboço do gráfico

```{r}
#| label: fig-teste2026-q3
#| fig-cap: "Análise completa de $f(x) = x^3 - 3x^2 + 2$: máximo local, mínimo local, ponto de inflexão e zeros."
#| fig-align: center
#| fig-width: 10
#| fig-height: 3.8

library(ggplot2)
library(patchwork)

base_t <- theme_minimal(base_size = 12)

x   <- seq(-1.2, 3.5, length.out = 400)
f   <- function(x) x^3 - 3*x^2 + 2
fp  <- function(x) 3*x^2 - 6*x
fpp <- function(x) 6*x - 6

df <- data.frame(x = x, y = f(x), yp = fp(x), ypp = fpp(x))

x_zeros <- c(1 - sqrt(3), 1, 1 + sqrt(3))

criticos <- data.frame(
  x     = c(0, 1, 2),
  y     = c(f(0), f(1), f(2)),
  label = c("Máx. (0, 2)", "Infl. (1, 0)", "Mín. (2, −2)"),
  tipo  = c("Máximo", "Inflexão", "Mínimo")
)

zeros_df <- data.frame(x = x_zeros, y = 0)

p1 <- ggplot(df, aes(x, y)) +
  geom_line(color = "#440154", linewidth = 1.1) +
  geom_hline(yintercept = 0, color = "gray70", linewidth = 0.4) +
  geom_point(data = criticos, aes(x, y, color = tipo), size = 3) +
  geom_text(data = criticos, aes(x, y, label = label, color = tipo),
            size = 2.8, vjust = -0.7) +
  geom_point(data = zeros_df, aes(x, y), shape = 1, size = 3, color = "gray40") +
  scale_color_manual(values = c("Máximo" = "#FDE725",
                                 "Inflexão" = "#31688e",
                                 "Mínimo" = "#35b779")) +
  labs(title = expression(f(x) == x^3 - 3*x^2 + 2),
       x = "x", y = "f(x)", color = NULL) +
  theme_minimal(base_size = 12) +
  theme(legend.position = "bottom")

p2 <- ggplot(df, aes(x, yp)) +
  geom_line(color = "#31688e", linewidth = 1) +
  geom_hline(yintercept = 0, linetype = "dashed", color = "gray60") +
  geom_vline(xintercept = c(0, 2), linetype = "dotted", color = "#FDE725") +
  labs(title = expression(f*minute(x) == 3*x^2 - 6*x),
       x = "x", y = "f'(x)") + base_t

p3 <- ggplot(df, aes(x, ypp)) +
  geom_line(color = "#35b779", linewidth = 1) +
  geom_hline(yintercept = 0, linetype = "dashed", color = "gray60") +
  geom_vline(xintercept = 1, linetype = "dotted", color = "#31688e") +
  annotate("text", x = -0.5, y = -4, label = "côncava", color = "#440154", size = 3) +
  annotate("text", x = 2.8,  y = 7,  label = "convexa",  color = "#35b779", size = 3) +
  labs(title = expression(f*second(x) == 6*x - 6),
       x = "x", y = "f''(x)") + base_t

p1 + p2 + p3
```
