---
title: |
  \includegraphics[width=3.8cm]{AM.png}\par\vspace{1em}
  Testes Anteriores — Teste 3
author: "Vitor Wilher\\footnote{Bacharel e Mestre em Economia pela UFF, Candidato ao PhD em Economia pela EPGE/FGV. É Especialista em Ciências de Dados e Inteligência Artificial Generativa pela PUC-Rio. Atualmente, exerce a função de Data Tech Lead na Análise Macro (\\url{http://analisemacro.com.br}). Saiba mais em \\url{https://github.com/vitorwilher}.}"
subtitle: |
  Notas de Aula -- Matemática para Doutorado em Economia, EPGE/FGV

  Professora: Silvia Matos
date: ""
---

# Testes Anteriores — Teste 3

## Teste 3 (2026) — 25 de abril de 2026

### Questão 1 — Derivadas

**Encontre as derivadas das funções abaixo.**

#### 1.1 — $f(x) = \dfrac{\ln(x - x^3)}{(2x+1)^x}$

**Estratégia:** Regra do quociente. O denominador $(2x+1)^x$ tem a variável simultaneamente na base e no expoente — pede diferenciação logarítmica.

Sejam $N(x) = \ln(x - x^3)$ e $D(x) = (2x+1)^x$.

**Derivada do numerador** (regra da cadeia):

$$N'(x) = \frac{1-3x^2}{x-x^3}.$$

**Derivada do denominador.** Tomando $\ln D = x\ln(2x+1)$:

$$\frac{D'}{D} = \ln(2x+1) + \frac{2x}{2x+1} \;\Rightarrow\; D'(x) = (2x+1)^x\!\left[\ln(2x+1) + \frac{2x}{2x+1}\right].$$

**Aplicando o quociente** $f' = (N'D - ND')/D^2$ e fatorando $D$ no denominador:

$$\boxed{f'(x) = \frac{1}{(2x+1)^x}\!\left[\frac{1-3x^2}{x-x^3} - \ln(x-x^3)\!\left(\ln(2x+1) + \frac{2x}{2x+1}\right)\right].}$$

---

#### 1.2 — $f(x) = e^{x^2-2x} + (x^2-2x)^{x^2}$

**Estratégia:** Decompomos $f = A + B$. Em $A$ basta a regra da cadeia; em $B$, base e expoente dependem de $x$ — diferenciação logarítmica.

**Parte A:** $A(x) = e^{x^2-2x}$.

$$A'(x) = (2x-2)\,e^{x^2-2x} = 2(x-1)\,e^{x^2-2x}.$$

**Parte B:** $B(x) = (x^2-2x)^{x^2}$. Como $\ln B = x^2\ln(x^2-2x)$ e $x^2-2x = x(x-2)$:

$$\frac{B'}{B} = 2x\ln(x^2-2x) + x^2\cdot\frac{2x-2}{x(x-2)} = 2x\ln(x^2-2x) + \frac{2x(x-1)}{x-2}.$$

$$B'(x) = 2x(x^2-2x)^{x^2}\!\left[\ln(x^2-2x) + \frac{x-1}{x-2}\right].$$

**Derivada total:**

$$\boxed{f'(x) = 2(x-1)\,e^{x^2-2x} + 2x(x^2-2x)^{x^2}\!\left[\ln(x^2-2x) + \frac{x-1}{x-2}\right].}$$

---

#### 1.3 — $f(x) = e^{x/(x-1)}\cdot\ln\!\left(\dfrac{x}{x-1}\right)$

**Estratégia:** Produto $f = A\cdot B$ com $A = e^u$ e $B = \ln u$, onde $u(x) = \dfrac{x}{x-1}$.

**Derivada de $u$** (regra do quociente):

$$u'(x) = \frac{(x-1)-x}{(x-1)^2} = -\frac{1}{(x-1)^2}.$$

**Derivadas dos fatores:**

$$A'(x) = e^u\cdot u' = -\frac{e^{x/(x-1)}}{(x-1)^2}, \qquad B'(x) = \frac{u'}{u} = -\frac{1}{(x-1)^2}\cdot\frac{x-1}{x} = -\frac{1}{x(x-1)}.$$

**Regra do produto** $f' = A'B + AB'$, fatorando $e^{x/(x-1)}$:

$$f'(x) = -e^{x/(x-1)}\!\left[\frac{\ln\!\bigl(\tfrac{x}{x-1}\bigr)}{(x-1)^2} + \frac{1}{x(x-1)}\right].$$

Sobre denominador comum $x(x-1)^2$:

$$\boxed{f'(x) = -\frac{e^{x/(x-1)}\bigl[x\ln\!\bigl(\tfrac{x}{x-1}\bigr) + (x-1)\bigr]}{x(x-1)^2}.}$$

---

### Questão 2 — Integrais

#### 2.1 — $\displaystyle\int 2x^2\sqrt{1-x^3}\,dx$

**Substituição.** $u = 1-x^3$, $du = -3x^2\,dx \;\Rightarrow\; 2x^2\,dx = -\dfrac{2}{3}\,du$.

$$\int 2x^2\sqrt{1-x^3}\,dx = -\frac{2}{3}\int u^{1/2}\,du = -\frac{2}{3}\cdot\frac{2u^{3/2}}{3} + C = -\frac{4}{9}u^{3/2} + C.$$

$$\boxed{\int 2x^2\sqrt{1-x^3}\,dx = -\frac{4}{9}(1-x^3)^{3/2} + C.}$$

**Verificação:** $\bigl[-\tfrac{4}{9}(1-x^3)^{3/2}\bigr]' = -\tfrac{4}{9}\cdot\tfrac{3}{2}(1-x^3)^{1/2}\cdot(-3x^2) = 2x^2\sqrt{1-x^3}$. $\checkmark$

---

#### 2.2 — $\displaystyle\int_1^e x\ln(x)\,dx$

**Integração por partes.** $u = \ln x$, $dv = x\,dx \;\Rightarrow\; du = dx/x$, $v = x^2/2$:

$$\int x\ln x\,dx = \frac{x^2}{2}\ln x - \int\frac{x^2}{2}\cdot\frac{1}{x}\,dx = \frac{x^2}{2}\ln x - \frac{x^2}{4} + C.$$

**Aplicando a Regra de Barrow em $[1,e]$:**

$$\int_1^e x\ln x\,dx = \left[\frac{x^2}{2}\ln x - \frac{x^2}{4}\right]_1^e = \left(\frac{e^2}{2}\cdot 1 - \frac{e^2}{4}\right) - \left(0 - \frac{1}{4}\right) = \frac{e^2}{4} + \frac{1}{4}.$$

$$\boxed{\int_1^e x\ln x\,dx = \frac{e^2+1}{4} \approx 2{,}097.}$$

---

#### 2.3 — $\displaystyle\int (x^3 - x^5)\,e^{-x^2}\,dx$

**Substituição.** $u = x^2$, $du = 2x\,dx$. Fatorando $x^3-x^5 = (x^2-x^4)\cdot x$:

$$(x^3-x^5)\,dx = (x^2-x^4)\cdot x\,dx = (u-u^2)\cdot\frac{du}{2}.$$

$$\int(x^3-x^5)\,e^{-x^2}\,dx = \frac{1}{2}\int(u-u^2)\,e^{-u}\,du = \frac{1}{2}\!\left[\int u\,e^{-u}\,du - \int u^2\,e^{-u}\,du\right].$$

**Duas integrações por partes** (fórmulas-padrão, verificáveis por derivação):

$$\int u\,e^{-u}\,du = -(u+1)\,e^{-u} + C_1, \qquad \int u^2\,e^{-u}\,du = -(u^2+2u+2)\,e^{-u} + C_2.$$

**Combinando:**

$$\frac{1}{2}\bigl[-(u+1) + (u^2+2u+2)\bigr]e^{-u} = \frac{1}{2}(u^2+u+1)\,e^{-u}.$$

Voltando a $u = x^2$:

$$\boxed{\int(x^3-x^5)\,e^{-x^2}\,dx = \frac{1}{2}(x^4+x^2+1)\,e^{-x^2} + C.}$$

**Verificação:**

$$\left[\tfrac{1}{2}(x^4+x^2+1)e^{-x^2}\right]' = \tfrac{1}{2}e^{-x^2}\bigl[(4x^3+2x) - 2x(x^4+x^2+1)\bigr] = e^{-x^2}(x^3-x^5). \quad\checkmark$$

```{r}
#| label: fig-teste3-2026-verificacao
#| fig-cap: "Verificação numérica das integrais do Teste 3 (2026). Esquerda: integrando $2x^2\\sqrt{1-x^3}$ e sua primitiva $-\\frac{4}{9}(1-x^3)^{3/2}$. Centro: integral definida $\\int_1^e x\\ln x\\,dx = (e^2+1)/4$ representada como área sombreada. Direita: integrando $(x^3-x^5)e^{-x^2}$ e sua primitiva $\\frac{1}{2}(x^4+x^2+1)e^{-x^2}$."
#| fig-align: center
#| fig-width: 13
#| fig-height: 4.2

library(ggplot2)
library(patchwork)

base_t <- theme_minimal(base_size = 12) +
  theme(legend.position = "bottom", legend.title = element_blank())

# Q2.1: integrando e primitiva em [-1, 1]
x1  <- seq(-1, 1, length.out = 400)
df1 <- data.frame(
  x = x1,
  f = 2 * x1^2 * sqrt(pmax(1 - x1^3, 0)),
  F = -(4/9) * (pmax(1 - x1^3, 0))^(3/2)
)

p1 <- ggplot(df1, aes(x)) +
  geom_line(aes(y = f, color = "integrando"), linewidth = 1.1) +
  geom_line(aes(y = F, color = "primitiva"),  linewidth = 1.1, linetype = "dashed") +
  geom_hline(yintercept = 0, color = "gray70", linewidth = 0.4) +
  scale_color_manual(values = c("integrando" = "#440154", "primitiva" = "#31688e")) +
  labs(title = expression(integral(2*x^2*sqrt(1-x^3)*dx) == -frac(4,9)*(1-x^3)^{3/2}+C),
       x = "x", y = NULL) +
  base_t

# Q2.2: área sombreada da integral definida x ln(x) em [1, e]
x2a  <- seq(0.5, exp(1) + 0.3, length.out = 400)
x2f  <- seq(1, exp(1), length.out = 200)
df2  <- data.frame(x = x2a, y = x2a * log(x2a))
df2f <- data.frame(x = x2f, y = x2f * log(x2f))
val2 <- (exp(2) + 1) / 4

p2 <- ggplot() +
  geom_area(data = df2f, aes(x, y), fill = "#35b779", alpha = 0.4) +
  geom_line(data = df2,  aes(x, y), color = "#35b779", linewidth = 1.1) +
  geom_hline(yintercept = 0, color = "gray70", linewidth = 0.4) +
  annotate("text", x = 1.85, y = 0.55,
           label = sprintf("(e²+1)/4 ≈ %.3f", val2),
           size = 3.8, color = "#1b6b3a", fontface = "bold") +
  labs(title = expression(integral(x*ln(x)*dx, 1, e) == frac(e^2+1, 4)),
       x = "x", y = NULL) +
  theme_minimal(base_size = 12)

# Q2.3: integrando e primitiva em [-2.5, 2.5]
x3  <- seq(-2.5, 2.5, length.out = 400)
df3 <- data.frame(
  x = x3,
  f = (x3^3 - x3^5) * exp(-x3^2),
  F = 0.5 * (x3^4 + x3^2 + 1) * exp(-x3^2)
)

p3 <- ggplot(df3, aes(x)) +
  geom_line(aes(y = f, color = "integrando"), linewidth = 1.1) +
  geom_line(aes(y = F, color = "primitiva"),  linewidth = 1.1, linetype = "dashed") +
  geom_hline(yintercept = 0, color = "gray70", linewidth = 0.4) +
  scale_color_manual(values = c("integrando" = "#fde725", "primitiva" = "#440154")) +
  labs(title = expression(integral((x^3-x^5)*e^{-x^2}*dx) == frac(1,2)*(x^4+x^2+1)*e^{-x^2}+C),
       x = "x", y = NULL) +
  base_t

p1 + p2 + p3
```

---

## Teste 3 (2024) — 13 de abril de 2024

### Questão 1 — Derivadas

**Encontre as derivadas das funções abaixo.**

#### 1.1 — $f(x) = x^{\ln^2 x} + \left(\dfrac{1}{x} + \ln\dfrac{1}{x}\right)^{e^x} + 3^{x^2+1}$

**Simplificação prévia:** $\ln\dfrac{1}{x} = -\ln x$, logo o segundo termo é $\left(\dfrac{1}{x} - \ln x\right)^{e^x}$.

Decompondo $f = A + B + C$:

**Parte A: $A(x) = x^{\ln^2 x}$**

Diferenciação logarítmica: $\ln A = \ln^2(x)\cdot\ln x = (\ln x)^3$.

$$\frac{A'}{A} = 3(\ln x)^2\cdot\frac{1}{x} \;\Rightarrow\; A'(x) = x^{\ln^2 x}\cdot\frac{3\ln^2 x}{x}.$$

**Parte B: $B(x) = \left(\dfrac{1}{x} - \ln x\right)^{e^x}$**

Seja $p = \dfrac{1}{x} - \ln x$, $q = e^x$. Então $p' = -\dfrac{1}{x^2} - \dfrac{1}{x} = -\dfrac{1+x}{x^2}$, $q' = e^x$. Pela regra D₇:

$$B'(x) = \left(\frac{1}{x}-\ln x\right)^{e^x}\cdot e^x\!\left[\ln\!\left(\frac{1}{x}-\ln x\right) - \frac{1+x}{x^2\!\left(\frac{1}{x}-\ln x\right)}\right].$$

**Parte C: $C(x) = 3^{x^2+1}$**

$$C'(x) = 3^{x^2+1}\cdot 2x\ln 3.$$

**Derivada total:**

$$\boxed{f'(x) = \frac{3\ln^2 x}{x}\,x^{\ln^2 x} + \left(\frac{1}{x}-\ln x\right)^{e^x} e^x\!\left[\ln\!\left(\frac{1}{x}-\ln x\right) - \frac{1+x}{x^2\!\left(\frac{1}{x}-\ln x\right)}\right] + 2x\ln 3\cdot 3^{x^2+1}.}$$

---

#### 1.2 — $f(x) = \sqrt[5]{e^{x^2\ln x} + \ln\!\left(e^{\,\tfrac{x^2-2x+1}{x-1}}\right)} + \left(\dfrac{1+x}{\ln(x^3)-5x}\right)^{e^x}$

**Simplificações essenciais:**

- $e^{x^2\ln x} = e^{\ln x^{x^2}} = x^{x^2}$.
- $\ln\!\left(e^{(x^2-2x+1)/(x-1)}\right) = \dfrac{(x-1)^2}{x-1} = x-1$ (para $x\neq 1$).
- $\ln(x^3) = 3\ln x$.

Logo: $f(x) = \bigl(x^{x^2}+x-1\bigr)^{1/5} + \left(\dfrac{1+x}{3\ln x-5x}\right)^{e^x}$. Decompondo $f = A + B$:

**Parte A: $A(x) = \bigl(x^{x^2}+x-1\bigr)^{1/5}$**

Para $\bigl(x^{x^2}\bigr)'$: usando $\ln(x^{x^2}) = x^2\ln x$,

$$\frac{(x^{x^2})'}{x^{x^2}} = 2x\ln x + x \;\Rightarrow\; (x^{x^2})' = x^{x^2+1}(2\ln x+1).$$

Portanto:

$$\boxed{A'(x) = \frac{x^{x^2+1}(2\ln x+1)+1}{5\bigl(x^{x^2}+x-1\bigr)^{4/5}}.}$$

**Parte B: $B(x) = \left(\dfrac{1+x}{3\ln x-5x}\right)^{e^x}$**

Seja $p = \dfrac{1+x}{3\ln x-5x}$, $q = e^x$. Numerador de $p'$ pela regra do quociente:

$$(3\ln x-5x)\cdot 1 - (1+x)\!\left(\frac{3}{x}-5\right) = 3\ln x-5x - \frac{3}{x}+5-3+5x = 3\ln x + 2 - \frac{3}{x}.$$

$$\frac{p'}{p} = \frac{3\ln x+2-3/x}{(3\ln x-5x)(1+x)}.$$

Pela regra D₇:

$$\boxed{B'(x) = \left(\frac{1+x}{3\ln x-5x}\right)^{e^x} e^x\!\left[\ln\!\left(\frac{1+x}{3\ln x-5x}\right) + \frac{3\ln x+2-3/x}{(3\ln x-5x)(1+x)}\right].}$$

**Derivada total:** $f'(x) = A'(x) + B'(x)$.

---

### Questão 2 — Integrais

#### 2.1 — $\displaystyle\int x^2 e^x\,dx$

Duas aplicações de integração por partes.

**1ª:** $u = x^2$, $dv = e^x\,dx \;\Rightarrow\; du = 2x\,dx$, $v = e^x$:

$$\int x^2 e^x\,dx = x^2 e^x - 2\int xe^x\,dx.$$

**2ª:** $u = x$, $dv = e^x\,dx \;\Rightarrow\; du = dx$, $v = e^x$:

$$\int xe^x\,dx = xe^x - e^x = e^x(x-1).$$

$$\boxed{\int x^2 e^x\,dx = e^x(x^2-2x+2) + C.}$$

**Verificação:** $\bigl[e^x(x^2-2x+2)\bigr]' = e^x(x^2-2x+2)+e^x(2x-2) = x^2 e^x$. $\checkmark$

---

#### 2.2 — $\displaystyle\int 2x(x^2-1)^2\ln(x^2-1)\,dx$

**Mudança de variável:** $t = x^2-1$, $dt = 2x\,dx$:

$$\int t^2\ln t\,dt.$$

**Integração por partes:** $u = \ln t$, $dv = t^2\,dt \;\Rightarrow\; du = dt/t$, $v = t^3/3$:

$$\int t^2\ln t\,dt = \frac{t^3}{3}\ln t - \frac{1}{3}\int t^2\,dt = \frac{t^3}{3}\ln t - \frac{t^3}{9} + C = \frac{t^3}{9}(3\ln t-1)+C.$$

Substituindo $t = x^2-1$:

$$\boxed{\int 2x(x^2-1)^2\ln(x^2-1)\,dx = \frac{(x^2-1)^3}{9}\bigl[3\ln(x^2-1)-1\bigr] + C.}$$

**Verificação:**

$$\frac{d}{dx}\!\left[\frac{(x^2-1)^3}{9}(3\ln(x^2-1)-1)\right] = \frac{2x(x^2-1)^2}{3}(3\ln(x^2-1)-1) + \frac{2x(x^2-1)^2}{3} = 2x(x^2-1)^2\ln(x^2-1). \quad \checkmark$$

```{r}
#| label: fig-teste3-verificacao
#| fig-cap: "Verificação numérica das integrais do Teste 3. À esquerda: integrando $x^2 e^x$ e sua primitiva $e^x(x^2-2x+2)$. À direita: integrando $2x(x^2-1)^2\\ln(x^2-1)$ e sua primitiva $\\frac{(x^2-1)^3}{9}[3\\ln(x^2-1)-1]$."
#| fig-align: center
#| fig-width: 11
#| fig-height: 4.5

library(ggplot2)
library(patchwork)

base_t <- theme_minimal(base_size = 12)

# Q2.1: integrando x^2 e^x e primitiva e^x(x^2-2x+2)
x1 <- seq(-1, 3, length.out = 400)
df1 <- data.frame(
  x = x1,
  f = x1^2 * exp(x1),
  F = exp(x1) * (x1^2 - 2*x1 + 2)
)
df1 <- subset(df1, abs(df1$f) < 25 & abs(df1$F) < 25)

p1 <- ggplot(df1, aes(x)) +
  geom_line(aes(y = f, color = "x²eˣ"),              linewidth = 1.1) +
  geom_line(aes(y = F, color = "eˣ(x²−2x+2)"),      linewidth = 1.1, linetype = "dashed") +
  geom_hline(yintercept = 0, color = "gray70", linewidth = 0.4) +
  coord_cartesian(ylim = c(-2, 22)) +
  scale_color_manual(values = c("x²eˣ" = "#440154", "eˣ(x²−2x+2)" = "#31688e")) +
  labs(title = expression(integral(x^2*e^x*dx) == e^x*(x^2-2*x+2)+C),
       x = "x", y = "", color = NULL) +
  base_t + theme(legend.position = "bottom")

# Q2.2: integrando 2x(x^2-1)^2 ln(x^2-1) e primitiva
x2 <- seq(1.05, 2.5, length.out = 400)
df2 <- data.frame(
  x = x2,
  f = 2*x2*(x2^2-1)^2 * log(x2^2-1),
  F = (x2^2-1)^3/9 * (3*log(x2^2-1) - 1)
)
df2 <- subset(df2, abs(df2$f) < 40 & abs(df2$F) < 40)

p2 <- ggplot(df2, aes(x)) +
  geom_line(aes(y = f, color = "integrando"),  linewidth = 1.1) +
  geom_line(aes(y = F, color = "primitiva"),   linewidth = 1.1, linetype = "dashed") +
  geom_hline(yintercept = 0, color = "gray70", linewidth = 0.4) +
  scale_color_manual(values = c("integrando" = "#35b779", "primitiva" = "#FDE725")) +
  labs(title = expression(integral(2*x*(x^2-1)^2*ln(x^2-1)*dx)),
       x = "x", y = "", color = NULL) +
  base_t + theme(legend.position = "bottom")

p1 + p2
```
