# Álgebra Linear

## Motivação Econômica

A Álgebra Linear é a linguagem natural de uma boa parte da Economia moderna — sempre que o problema envolve **vários objetos relacionados de forma linear**, ela aparece:

- **Sistemas lineares e equilíbrio:** o modelo de Leontief de insumo-produto, $(I - A)x = d$, descreve a produção de $n$ setores que se demandam mutuamente; encontrar $x$ exige resolver um sistema linear, e a existência de solução econômica não-negativa depende de propriedades espectrais da matriz $A$.

- **Estática comparativa:** ao diferenciar implicitamente um sistema de equações de equilíbrio em torno de um ponto, obtém-se um sistema linear nas variações dos endógenos. A **regra de Cramer** fornece os sinais das respostas em termos de razões de determinantes — ferramenta central no apêndice matemático de Mas-Colell, Whinston e Green.

- **Otimização:** as condições de segunda ordem em problemas com várias variáveis exigem analisar o sinal da **matriz Hessiana** via seus **menores principais** (determinantes), ou equivalentemente via seus **autovalores**. Toda a teoria de otimização côncava/convexa em Economia repousa sobre formas quadráticas.

- **Dinâmica:** em sistemas dinâmicos lineares — $x_{t+1} = A x_t$ no caso discreto, $\dot{x} = Ax$ no contínuo — a estabilidade do equilíbrio é determinada pelos **autovalores** de $A$. Modelos de crescimento, ciclos de negócios e VARs em macroeconometria são todos analisados desta forma.

- **Identificação econométrica:** estimar coeficientes em $y = X\beta + \varepsilon$ exige que $X^\top X$ seja **não-singular** (determinante diferente de zero), condição equivalente à ausência de colinearidade perfeita entre regressores.

Neste capítulo desenvolvemos os blocos básicos: **determinantes**, **matrizes** (operações e inversão), **sistemas lineares** (regra de Cramer), **autovalores e autovetores**, e **formas quadráticas** — seguindo Shilov (Cap. 1) para a parte axiomática e Madala / Simon-Blume para o tratamento operacional.

## Introdução

Uma **matriz** é um arranjo retangular de números organizados em linhas e colunas:

$$
A = \begin{pmatrix}
a_{11} & a_{12} & \cdots & a_{1n} \\
a_{21} & a_{22} & \cdots & a_{2n} \\
\vdots & \vdots & \ddots & \vdots \\
a_{m1} & a_{m2} & \cdots & a_{mn}
\end{pmatrix}.
$$

Diz-se que $A$ é uma matriz $m \times n$ — $m$ linhas e $n$ colunas. Quando $m = n$, $A$ é **quadrada de ordem $n$**.

Podemos ver matrizes de pelo menos três modos, todos úteis em Economia:

1. **Tabela de coeficientes** de um sistema linear $Ax = b$;
2. **Operador linear** $T : \mathbb{R}^n \to \mathbb{R}^m$, com $T(x) = Ax$;
3. **Lista organizada** de vetores (linhas ou colunas).

Dependendo do contexto, é mais útil pensar em uma ou outra interpretação. Por exemplo, ao discutir multicolinearidade em econometria, pensamos nas colunas de $X$ como vetores; ao calcular a Hessiana de uma função, pensamos na matriz como um operador que mede curvatura.

Começamos pelo **determinante** — um número associado a cada matriz quadrada que codifica boa parte de suas propriedades estruturais.

---

## Determinantes

### Definição Informal

A cada matriz **quadrada** $A$ podemos associar um número real, o seu **determinante**, denotado por $\det A$ ou $|A|$. Para uma matriz $2 \times 2$:

$$
A = \begin{pmatrix} a_{11} & a_{12} \\ a_{21} & a_{22} \end{pmatrix}, \qquad |A| = a_{11}a_{22} - a_{12}a_{21}.
$$

Inspecionando essa fórmula, três fatos saltam aos olhos — e são, na verdade, os ingredientes estruturais que generalizam o conceito para qualquer ordem $n$:

1. $|A|$ é uma **soma de termos**, cada um deles um **produto** de elementos da matriz;
2. cada termo possui exatamente **um elemento de cada linha e um de cada coluna**, sem repetir;
3. cada termo é precedido de um **sinal** ($+$ ou $-$) determinado por uma regra precisa.

A questão é: quantos termos há, quais são, e qual é a regra dos sinais?

### Contagem dos Termos

Em uma matriz $n \times n$, escolher um termo significa selecionar **um elemento por linha**, sob a restrição de que **cada coluna seja usada exatamente uma vez**. Para a primeira linha, temos $n$ escolhas; para a segunda, $n - 1$; e assim por diante. O total é:

$$
n \cdot (n-1) \cdots 2 \cdot 1 = n!.
$$

| $n$ | $n!$ termos |
|-----|-------------|
| $2$ | $2$ |
| $3$ | $6$ |
| $4$ | $24$ |
| $5$ | $120$ |

Cada termo corresponde a uma **permutação** $(\sigma_1, \sigma_2, \ldots, \sigma_n)$ dos índices $\{1, 2, \ldots, n\}$: o elemento escolhido na coluna $j$ vem da linha $\sigma_j$. O termo é, portanto, $a_{\sigma_1, 1}\, a_{\sigma_2, 2} \cdots a_{\sigma_n, n}$.

### A Regra dos Sinais: Inversões

Resta saber qual é o sinal de cada termo. A regra é a seguinte: contamos o **número de inversões** $N(\sigma_1, \ldots, \sigma_n)$ da permutação — ou seja, o número de pares $(i, j)$ com $i < j$ tais que $\sigma_i > \sigma_j$ (a ordem está "trocada"). O sinal do termo é $(-1)^{N(\sigma_1, \ldots, \sigma_n)}$.

Permutações com **0 inversões** (ordem natural $1 < 2 < \cdots < n$) entram com sinal $+$; permutações com 1 inversão entram com $-$; com 2 inversões, $+$; e assim por diante.

### Definição Formal

Reunindo os três ingredientes, obtemos a definição geral:

$$
\boxed{|A| = \sum_{\sigma \in S_n} (-1)^{N(\sigma_1, \ldots, \sigma_n)}\, a_{\sigma_1, 1}\, a_{\sigma_2, 2} \cdots a_{\sigma_n, n},}
$$

onde a soma percorre as $n!$ permutações $\sigma$ do conjunto $\{1, 2, \ldots, n\}$.

### Caso $n = 3$: Enumerando as Permutações

Para $n = 3$ há $3! = 6$ permutações:

| $\sigma = (\sigma_1, \sigma_2, \sigma_3)$ | $N(\sigma)$ | Sinal | Termo |
|-------------------------------------------|-------------|-------|-------|
| $(1, 2, 3)$ | $0$ | $+$ | $a_{11}\, a_{22}\, a_{33}$ |
| $(1, 3, 2)$ | $1$ | $-$ | $a_{11}\, a_{32}\, a_{23}$ |
| $(2, 1, 3)$ | $1$ | $-$ | $a_{21}\, a_{12}\, a_{33}$ |
| $(2, 3, 1)$ | $2$ | $+$ | $a_{21}\, a_{32}\, a_{13}$ |
| $(3, 1, 2)$ | $2$ | $+$ | $a_{31}\, a_{12}\, a_{23}$ |
| $(3, 2, 1)$ | $3$ | $-$ | $a_{31}\, a_{22}\, a_{13}$ |

Somando os seis termos com seus sinais:

$$
|A| = a_{11}a_{22}a_{33} + a_{12}a_{23}a_{31} + a_{13}a_{21}a_{32} - a_{13}a_{22}a_{31} - a_{12}a_{21}a_{33} - a_{11}a_{23}a_{32}.
$$

### Regra de Sarrus ($n = 3$)

A fórmula acima admite uma mnemônica gráfica conhecida como **regra de Sarrus**: repetimos as duas primeiras colunas à direita da matriz e somamos os produtos das três "diagonais descendentes" (sinal $+$) subtraindo os produtos das três "diagonais ascendentes" (sinal $-$):

$$
\begin{array}{|ccc|cc}
a_{11} & a_{12} & a_{13} & a_{11} & a_{12} \\
a_{21} & a_{22} & a_{23} & a_{21} & a_{22} \\
a_{31} & a_{32} & a_{33} & a_{31} & a_{32}
\end{array}
$$

$$
|A| = \underbrace{a_{11}a_{22}a_{33} + a_{12}a_{23}a_{31} + a_{13}a_{21}a_{32}}_{\text{diagonais descendentes}} - \underbrace{a_{13}a_{22}a_{31} - a_{11}a_{23}a_{32} - a_{12}a_{21}a_{33}}_{\text{diagonais ascendentes}}.
$$

> **Atenção:** Sarrus funciona **apenas para $n = 3$** (e, com adaptações, para $n = 2$). Para $n \geq 4$ é necessário usar a definição geral por permutações ou — mais usualmente — a expansão de Laplace por cofatores (que veremos adiante).

### Exemplo Numérico

Calculemos o determinante de

$$
A = \begin{pmatrix} 2 & 1 & 3 \\ 0 & 4 & -1 \\ 5 & 2 & 1 \end{pmatrix}
$$

por Sarrus:

$$
\begin{aligned}
|A| &= 2 \cdot 4 \cdot 1 + 1 \cdot (-1) \cdot 5 + 3 \cdot 0 \cdot 2 - 3 \cdot 4 \cdot 5 - 2 \cdot (-1) \cdot 2 - 1 \cdot 0 \cdot 1 \\
    &= 8 - 5 + 0 - 60 + 4 - 0 \\
    &= -53.
\end{aligned}
$$

Confirmando computacionalmente em R:

```{r}
A <- matrix(c(2, 0, 5,
              1, 4, 2,
              3, -1, 1), nrow = 3, byrow = FALSE)
det(A)
```

E em Python (`numpy.linalg.det`):

```{python}
import numpy as np

A = np.array([[ 2,  1,  3],
              [ 0,  4, -1],
              [ 5,  2,  1]])
np.linalg.det(A)
```

> **Observação numérica.** `np.linalg.det` retorna $-53.0000\ldots$ com pequena imprecisão de ponto flutuante (típica em fatorações LU). Para verificar igualdade exata, use `round(...)` ou compare com tolerância (`np.isclose`).

---

### Propriedades

Listamos as propriedades fundamentais do determinante. Todas seguem diretamente da definição via permutações; as demonstrações estão em Shilov (Cap. 1).

#### P1. Determinante da Transposta

$$
\boxed{|A^\top| = |A|.}
$$

**Consequência:** toda propriedade enunciada em termos de **linhas** vale também para **colunas**, e vice-versa. Não há assimetria entre linhas e colunas no determinante.

*Esboço da ideia:* a transposição troca os papéis de linha e coluna em cada termo da soma; pode-se mostrar que o número de inversões da permutação correspondente é o mesmo, preservando todos os sinais.

#### P2. Troca de Duas Linhas (ou Colunas) Inverte o Sinal

Se $\tilde{A}$ resulta de $A$ pela troca de duas linhas (ou duas colunas) — adjacentes ou não —, então:

$$
\boxed{|\tilde{A}| = -|A|.}
$$

**Por quê:** trocar duas linhas equivale a aplicar uma transposição na permutação que indexa cada termo. Uma transposição (mesmo entre posições não-adjacentes) altera a paridade do número de inversões — pode-se decompor qualquer transposição como um número ímpar de transposições adjacentes —, portanto inverte o sinal de cada termo da soma, invertendo o sinal do determinante.

#### P3. Linhas (ou Colunas) Iguais Anulam o Determinante

Se $A$ tem duas linhas iguais (ou duas colunas iguais), então:

$$
\boxed{|A| = 0.}
$$

**Por quê:** trocando as duas linhas iguais, a matriz não se altera, mas pela P2 o determinante muda de sinal. Logo $|A| = -|A|$, de onde $|A| = 0$.

**Generalização (visto adiante):** a propriedade vale, mais geralmente, para linhas (ou colunas) **linearmente dependentes** — daí a equivalência entre $|A| = 0$ e a singularidade de $A$.

#### P4. Multilinearidade

O determinante é **linear em cada linha (ou coluna) separadamente**, mantendo as demais fixas. Em particular, se uma das colunas é uma combinação linear $\lambda b + \mu c$ — onde $b$ e $c$ são vetores-coluna —, então:

$$
\boxed{|A| = \lambda\, |A_1| + \mu\, |A_2|,}
$$

em que $A_1$ e $A_2$ são as matrizes obtidas substituindo a coluna em questão por $b$ e $c$, respectivamente, mantendo as demais colunas inalteradas.

Em forma matricial, suponha que a $j$-ésima coluna de $A$ é $\lambda b + \mu c$ e as demais colunas são $a_1, \ldots, a_{j-1}, a_{j+1}, \ldots, a_n$. Então:

$$
|a_1, \ldots, \lambda b + \mu c, \ldots, a_n| = \lambda\, |a_1, \ldots, b, \ldots, a_n| + \mu\, |a_1, \ldots, c, \ldots, a_n|.
$$

#### P5. Multiplicação de Toda a Matriz por um Escalar

Multiplicar **todos** os elementos de $A$ por $\lambda$ equivale a multiplicar **cada uma das $n$ linhas** por $\lambda$. Como o determinante é linear em cada linha (P4), saem $n$ fatores $\lambda$:

$$
\boxed{|\lambda A| = \lambda^n\, |A|,}
$$

onde $n$ é a ordem da matriz.

> **Cuidado.** Diferentemente do caso escalar, $|\lambda A| \neq \lambda |A|$. O fator $\lambda^n$ é uma armadilha frequente.

#### Corolário. Linha (ou Coluna) de Zeros

Se alguma linha (ou coluna) de $A$ é identicamente nula, então

$$
\boxed{|A| = 0.}
$$

**Por quê:** tomando $\lambda = 0$ em P4, fatoramos o $0$ para fora dessa linha (ou coluna), restando $0 \cdot |A'| = 0$. Equivalentemente, todo termo da definição via permutações contém exatamente um fator de cada linha — incluindo a linha nula —, e portanto é zero.

#### P6. Adicionar a uma Linha (ou Coluna) um Múltiplo de Outra Não Altera o Determinante

Se $\tilde{A}$ resulta de $A$ ao somar a uma linha (ou coluna) um múltiplo escalar de outra linha (ou coluna) **distinta**, então:

$$
\boxed{|\tilde{A}| = |A|.}
$$

**Por quê:** pela multilinearidade (P4), o determinante de $\tilde{A}$ se decompõe em $|A| + \lambda |A_1|$, onde $A_1$ tem duas linhas (ou colunas) iguais. Por P3, $|A_1| = 0$, e portanto $|\tilde{A}| = |A|$.

**Importância prática:** esta é a propriedade que justifica o **escalonamento** (eliminação de Gauss) como método para calcular determinantes — fazemos operações de linha que não alteram $|A|$ até obter uma matriz triangular, cujo determinante é o produto dos elementos da diagonal.

### Síntese das Propriedades

| Operação na matriz | Efeito no determinante |
|--------------------|------------------------|
| Transpor | $|A^\top| = |A|$ |
| Trocar duas linhas/colunas | Sinal trocado: $-|A|$ |
| Duas linhas/colunas iguais | $|A| = 0$ |
| Linha/coluna de zeros | $|A| = 0$ |
| Multiplicar uma linha/coluna por $\lambda$ | $\lambda \, |A|$ |
| Multiplicar **toda** a matriz por $\lambda$ | $\lambda^n\, |A|$ |
| Somar a uma linha/coluna um múltiplo de outra | $|A|$ inalterado |

### Aplicação: Cálculo Eficiente via Escalonamento

Para matrizes de ordem maior, a definição via permutações é inviável ($n!$ cresce muito rápido). A combinação P2 + P6 sugere o método prático:

1. Use operações elementares (P6) para zerar elementos abaixo da diagonal — sem alterar o determinante;
2. A cada troca de linhas (P2), troque o sinal acumulado;
3. Ao chegar em uma matriz **triangular**, $|A|$ é simplesmente o produto dos elementos da diagonal (todas as permutações exceto a identidade têm pelo menos um fator nulo).

Implementado em qualquer biblioteca numérica (`det()` em R, `numpy.linalg.det` em Python), este algoritmo tem custo $O(n^3)$ — substancialmente melhor que o $O(n!)$ da definição direta.

```{r}
#| label: tbl-det-orderings
#| tbl-cap: "Custo do cálculo do determinante: definição vs. escalonamento"

n <- c(3, 5, 10, 20)
data.frame(
  n = n,
  `n! (definição)` = factorial(n),
  `n^3 (escalonamento)` = n^3,
  check.names = FALSE
)
```

### Expansão de Laplace por Cofatores

A definição via permutações e a regra de Sarrus calculam o determinante para qualquer matriz quadrada, mas têm limitações: Sarrus só serve para $n = 3$, e enumerar $n!$ permutações é inviável para $n \geq 4$. A **expansão de Laplace** é uma fórmula recursiva que reduz o cálculo de um determinante de ordem $n$ a $n$ determinantes de ordem $n - 1$ — útil tanto computacionalmente quanto como ferramenta teórica para derivar a regra de Cramer e a fórmula da inversa.

#### Menor e Cofator

Dada uma matriz $A$ de ordem $n$, o **menor** $M_{ij}$ é o determinante da matriz $(n-1) \times (n-1)$ obtida ao **excluir a linha $i$ e a coluna $j$** de $A$:

$$
M_{ij} = \det\bigl(\text{submatriz de } A \text{ removendo linha } i \text{ e coluna } j\bigr).
$$

O **cofator** $A_{ij}$ é o menor com sinal:

$$
\boxed{A_{ij} = (-1)^{i+j}\, M_{ij}.}
$$

O sinal $(-1)^{i+j}$ alterna conforme um padrão de tabuleiro de xadrez:

$$
\begin{pmatrix}
+ & - & + & - & \cdots \\
- & + & - & + & \cdots \\
+ & - & + & - & \cdots \\
\vdots & \vdots & \vdots & \vdots & \ddots
\end{pmatrix}
$$

Note que $A_{ij}$ é um **número** (o cofator), não uma submatriz.

#### Fórmula da Expansão

O determinante pode ser expandido **ao longo de qualquer linha $i$ fixa**:

$$
\boxed{|A| = \sum_{j=1}^n a_{ij}\, A_{ij}, \quad i \in \{1, \ldots, n\}.}
$$

Equivalentemente, **ao longo de qualquer coluna $j$ fixa**:

$$
\boxed{|A| = \sum_{i=1}^n a_{ij}\, A_{ij}, \quad j \in \{1, \ldots, n\}.}
$$

Pela P1 ($|A^\top| = |A|$), as duas expansões coincidem.

#### Caso $n = 2$: Recuperando a Fórmula Conhecida

Expandindo pela primeira linha:

$$
|A| = a_{11}\, A_{11} + a_{12}\, A_{12} = a_{11}\, M_{11} - a_{12}\, M_{12} = a_{11}\, a_{22} - a_{12}\, a_{21}.
$$

Aqui $M_{11} = a_{22}$ e $M_{12} = a_{21}$ — determinantes de matrizes $1 \times 1$, que são apenas seus únicos elementos.

#### Caso $n = 3$: Expansão pela Primeira Coluna

$$
|A| = a_{11}\, A_{11} + a_{21}\, A_{21} + a_{31}\, A_{31},
$$

onde:

$$
A_{11} = +\begin{vmatrix} a_{22} & a_{23} \\ a_{32} & a_{33} \end{vmatrix} = a_{22}a_{33} - a_{32}a_{23},
$$

$$
A_{21} = -\begin{vmatrix} a_{12} & a_{13} \\ a_{32} & a_{33} \end{vmatrix} = -(a_{12}a_{33} - a_{32}a_{13}),
$$

$$
A_{31} = +\begin{vmatrix} a_{12} & a_{13} \\ a_{22} & a_{23} \end{vmatrix} = a_{12}a_{23} - a_{22}a_{13}.
$$

Substituindo e expandindo, recupera-se a mesma fórmula obtida via permutações.

#### Estratégia: Linha ou Coluna com Mais Zeros

Cada zero na linha (ou coluna) escolhida **anula** o termo correspondente na expansão. Na prática, escolha sempre a linha ou coluna com o **maior número de zeros** — o cálculo cai linearmente com o número de zeros.

#### Exemplo: Mesmo Determinante, Por Laplace

Calculemos novamente $|A|$ para

$$
A = \begin{pmatrix} 2 & 1 & 3 \\ 0 & 4 & -1 \\ 5 & 2 & 1 \end{pmatrix}
$$

expandindo pela **primeira coluna** (que tem um zero):

$$
|A| = 2 \cdot A_{11} + 0 \cdot A_{21} + 5 \cdot A_{31},
$$

onde:

$$
A_{11} = +\begin{vmatrix} 4 & -1 \\ 2 & 1 \end{vmatrix} = 4 \cdot 1 - 2 \cdot (-1) = 6,
$$

$$
A_{31} = +\begin{vmatrix} 1 & 3 \\ 4 & -1 \end{vmatrix} = 1 \cdot (-1) - 4 \cdot 3 = -13.
$$

(O cofator $A_{21}$ aparece multiplicado por $0$, então não precisa ser calculado.)

$$
|A| = 2 \cdot 6 + 5 \cdot (-13) = 12 - 65 = -53.
$$

Bate com o resultado obtido por Sarrus.

#### Determinante de Matriz Triangular

Uma matriz é **triangular superior** se $a_{ij} = 0$ para $i > j$ (zeros abaixo da diagonal); analogamente para triangular inferior. Para qualquer matriz triangular,

$$
\boxed{|A| = a_{11}\, a_{22}\, \cdots\, a_{nn},}
$$

ou seja, o determinante é o **produto dos elementos da diagonal principal**.

**Demonstração por indução via Laplace.** Considere $A$ triangular superior de ordem $n$. Expandindo pela primeira coluna, todos os elementos abaixo de $a_{11}$ são nulos, restando

$$
|A| = a_{11} \cdot M_{11},
$$

onde $M_{11}$ é o determinante da submatriz $(n-1) \times (n-1)$ obtida ao remover a primeira linha e a primeira coluna — que continua triangular superior. Aplicando a mesma redução recursivamente,

$$
|A| = a_{11}\, a_{22}\, M_{11}^{(2)} = a_{11}\, a_{22}\, a_{33}\, M_{11}^{(3)} = \cdots = a_{11}\, a_{22}\, \cdots\, a_{nn}.
$$

O caso triangular inferior segue por P1 (transposta).

**Por que isso importa.** Esta é a justificativa rigorosa do método de escalonamento descrito na seção anterior: as operações P6 transformam $A$ em triangular sem alterar $|A|$, eventuais trocas de linhas (P2) apenas invertem o sinal acumulado, e a fórmula acima fecha o cálculo em $O(n^3)$.

#### Determinante de Vandermonde

Dados $n$ números $x_1, x_2, \ldots, x_n$, a **matriz de Vandermonde** é

$$
V(x_1, \ldots, x_n) = \begin{pmatrix}
1 & x_1 & x_1^2 & \cdots & x_1^{n-1} \\
1 & x_2 & x_2^2 & \cdots & x_2^{n-1} \\
\vdots & \vdots & \vdots & & \vdots \\
1 & x_n & x_n^2 & \cdots & x_n^{n-1}
\end{pmatrix}.
$$

Seu determinante admite a fórmula fechada

$$
\boxed{|V(x_1, \ldots, x_n)| = \prod_{1 \leq i < j \leq n} (x_j - x_i).}
$$

**Esboço da demonstração (argumento polinomial).** Encare $|V|$ como polinômio nas variáveis $x_1, \ldots, x_n$. Se $x_i = x_j$ para algum par $i \neq j$, então duas linhas de $V$ são iguais e $|V| = 0$ por P3. Logo, $(x_j - x_i)$ divide o polinômio $|V|$ para cada par $i < j$. O produto $\prod_{i<j}(x_j - x_i)$ tem grau total $\binom{n}{2}$ — exatamente o grau total de $|V|$ visto como polinômio nas $n$ variáveis — e o mesmo coeficiente líder (verificado pela permutação identidade na definição). Portanto, os dois polinômios coincidem.

**Corolário (não-singularidade).** $|V| \neq 0$ se, e somente se, os pontos $x_1, \ldots, x_n$ são **dois a dois distintos**.

**Aplicação: interpolação polinomial.** Encontrar um polinômio $p(x) = c_0 + c_1 x + \cdots + c_{n-1} x^{n-1}$ que passe por $n$ pontos $(x_1, y_1), \ldots, (x_n, y_n)$ equivale a resolver o sistema linear $V c = y$. O corolário acima garante que, com abscissas distintas, esse sistema tem **solução única** — existe um único polinômio de grau $\leq n - 1$ interpolando os dados. É a base teórica de quadraturas, splines e do encaixe de séries históricas em modelos econométricos paramétricos.

#### Relação de Ortogonalidade

Há uma identidade adicional, fundamental para a regra de Cramer e para a fórmula da matriz inversa: se substituirmos os elementos da linha $i$ pelos cofatores de uma linha **diferente** $k \neq i$, a soma é zero:

$$
\boxed{\sum_{j=1}^n a_{kj}\, A_{ij} = 0 \quad \text{para } k \neq i.}
$$

A intuição é direta: essa soma é o determinante de uma matriz em que a linha $i$ foi **substituída** pela linha $k$ — uma matriz com duas linhas iguais, que tem determinante nulo (P3).

Combinando com a expansão de Laplace, podemos resumir as duas identidades em uma só:

$$
\sum_{j=1}^n a_{kj}\, A_{ij} = |A|\, \delta_{ki}, \quad \text{onde } \delta_{ki} = \begin{cases} 1, & k = i, \\ 0, & k \neq i. \end{cases}
$$

Esta é a chave da derivação da **regra de Cramer**, na próxima seção.

### Interpretação Geométrica (Adiantamento)

Embora o determinante seja definido algebricamente, ele tem um significado geométrico claro que reaparecerá adiante: $|A|$ é o **fator pelo qual a transformação linear $x \mapsto Ax$ multiplica volumes** em $\mathbb{R}^n$, com sinal indicando se a orientação é preservada ($+$) ou invertida ($-$). Em particular:

- $|A| = 0$ ⇔ a imagem de $A$ é um subespaço de dimensão estritamente menor que $n$ ⇔ $A$ é **singular** (não-invertível);
- $|A| \neq 0$ ⇔ $A$ é **invertível** ⇔ o sistema $Ax = b$ tem solução única para todo $b$.

Esta caracterização é o elo entre determinantes e sistemas lineares, que tratamos a seguir.

---

## Sistemas Lineares e Regra de Cramer

### Motivação

Modelos econômicos frequentemente formulam-se como **sistemas de equações simultâneas**: a determinação de equilíbrio em $n$ mercados, a alocação setorial num modelo de Leontief, a estática comparativa em torno de um equilíbrio diferenciável. Quando essas equações são lineares (ou linearizadas), obtemos um **sistema linear**:

$$
\begin{cases}
a_{11}\, x_1 + a_{12}\, x_2 + \cdots + a_{1n}\, x_n = b_1, \\
a_{21}\, x_1 + a_{22}\, x_2 + \cdots + a_{2n}\, x_n = b_2, \\
\quad \vdots \\
a_{n1}\, x_1 + a_{n2}\, x_2 + \cdots + a_{nn}\, x_n = b_n,
\end{cases}
$$

ou, compactamente:

$$
\sum_{j=1}^n a_{ij}\, x_j = b_i, \quad i = 1, \ldots, n.
$$

### Forma Matricial

Definindo

$$
A = \begin{pmatrix} a_{11} & \cdots & a_{1n} \\ \vdots & \ddots & \vdots \\ a_{n1} & \cdots & a_{nn} \end{pmatrix}, \qquad x = \begin{pmatrix} x_1 \\ \vdots \\ x_n \end{pmatrix}, \qquad b = \begin{pmatrix} b_1 \\ \vdots \\ b_n \end{pmatrix},
$$

o sistema reescreve-se como uma única equação matricial:

$$
\boxed{Ax = b.}
$$

A matriz $A$ é a **matriz dos coeficientes**, $x$ é o vetor de incógnitas e $b$ é o vetor dos termos independentes.

### Classificação

A relação entre $|A|$ e a estrutura da solução permite classificar todo sistema linear $n \times n$ em três categorias:

| Caso | Determinante | Solução |
|------|---------------|----------|
| **Possível Determinado (PD)** | $\lvert A\rvert \neq 0$ | Solução única |
| **Possível Indeterminado (PI)** | $\lvert A\rvert = 0$ e sistema compatível | Infinitas soluções |
| **Impossível** | $\lvert A\rvert = 0$ e sistema incompatível | Sem solução |

#### Possível Determinado

$$
\begin{cases} x + y = 10, \\ \quad\;\;\, 2y = 6. \end{cases}
$$

A matriz dos coeficientes é

$$
A = \begin{pmatrix} 1 & 1 \\ 0 & 2 \end{pmatrix}, \qquad |A| = 2 \neq 0.
$$

A segunda equação dá $y = 3$, e a primeira dá $x = 7$ — solução única em $(x, y) = (7, 3)$. Geometricamente, duas retas que se cruzam num único ponto.

#### Possível Indeterminado

$$
\begin{cases} x - y = 0, \\ 2x - 2y = 0. \end{cases}
$$

A segunda equação é o dobro da primeira: ambas equivalem a $x = y$. A matriz dos coeficientes:

$$
A = \begin{pmatrix} 1 & -1 \\ 2 & -2 \end{pmatrix}, \qquad |A| = -2 + 2 = 0.
$$

Toda combinação $(t, t)$, $t \in \mathbb{R}$, é solução — uma reta inteira de soluções (as duas equações descrevem a **mesma reta**).

#### Impossível

$$
\begin{cases} x + y = 1, \\ x + y = 2. \end{cases}
$$

A mesma combinação $x + y$ não pode valer $1$ e $2$ simultaneamente. Geometricamente, são **retas paralelas** que nunca se cruzam. A matriz $A$ tem $|A| = 0$, mas o sistema é inconsistente — não há solução.

### Sistema Homogêneo

Um sistema $Ax = b$ é **homogêneo** quando $b = 0$:

$$
Ax = 0.
$$

Sistemas homogêneos sempre admitem a **solução trivial** $x = 0$. A questão é se admitem outras:

- $|A| \neq 0$: apenas a solução trivial $x = 0$;
- $|A| = 0$: além da trivial, **infinitas soluções não-triviais**.

A interpretação geométrica é direta: $|A| = 0$ significa que as colunas de $A$ são linearmente dependentes, e portanto há combinações lineares não-triviais delas que dão zero — exatamente as soluções não-triviais de $Ax = 0$.

> **Importância em Economia.** Soluções não-triviais de sistemas homogêneos aparecem na busca por **autovetores** de uma matriz, $A v = \lambda v \Leftrightarrow (A - \lambda I) v = 0$, e no estudo de **espaços de soluções** de modelos com restrições redundantes.

### Regra de Cramer

Quando $|A| \neq 0$, há uma fórmula explícita para cada componente da solução:

$$
\boxed{x_k = \frac{|A_k|}{|A|}, \quad k = 1, \ldots, n,}
$$

onde $A_k$ é a matriz obtida **substituindo a $k$-ésima coluna de $A$ pelo vetor $b$**, mantendo as demais colunas inalteradas.

#### Derivação

Multiplique a $i$-ésima equação por $A_{ik}$ (cofator do elemento $a_{ik}$) e some sobre $i$:

$$
\sum_{i=1}^n A_{ik} \sum_{j=1}^n a_{ij}\, x_j = \sum_{i=1}^n A_{ik}\, b_i.
$$

Trocando a ordem das somas do lado esquerdo:

$$
\sum_{j=1}^n \left( \sum_{i=1}^n a_{ij}\, A_{ik} \right) x_j = \sum_{i=1}^n A_{ik}\, b_i.
$$

A relação de ortogonalidade dos cofatores diz que $\sum_i a_{ij}\, A_{ik} = |A|$ se $j = k$ e $0$ caso contrário. Assim, do lado esquerdo só sobrevive o termo $j = k$:

$$
|A|\, x_k = \sum_{i=1}^n A_{ik}\, b_i.
$$

A soma à direita é precisamente a expansão de Laplace de $|A_k|$ pela $k$-ésima coluna (que agora é $b$). Portanto:

$$
x_k = \frac{|A_k|}{|A|}.
$$

### Exemplo Numérico

Resolvamos o sistema

$$
\begin{cases}
\;\;\,x + 2y +\;\, z = 8, \\
2x -\;\, y +\;\, z = 3, \\
3x +\;\, y -\;\, z = 2.
\end{cases}
$$

Em forma matricial:

$$
A = \begin{pmatrix} 1 & 2 & 1 \\ 2 & -1 & 1 \\ 3 & 1 & -1 \end{pmatrix}, \qquad b = \begin{pmatrix} 8 \\ 3 \\ 2 \end{pmatrix}.
$$

Pela regra de Sarrus:

$$
|A| = (1)(-1)(-1) + (2)(1)(3) + (1)(2)(1) - (1)(-1)(3) - (1)(1)(1) - (2)(2)(-1) = 1 + 6 + 2 + 3 - 1 + 4 = 15.
$$

Construímos $A_1, A_2, A_3$ substituindo as colunas 1, 2 e 3 por $b$, respectivamente:

$$
A_1 = \begin{pmatrix} 8 & 2 & 1 \\ 3 & -1 & 1 \\ 2 & 1 & -1 \end{pmatrix}, \quad
A_2 = \begin{pmatrix} 1 & 8 & 1 \\ 2 & 3 & 1 \\ 3 & 2 & -1 \end{pmatrix}, \quad
A_3 = \begin{pmatrix} 1 & 2 & 8 \\ 2 & -1 & 3 \\ 3 & 1 & 2 \end{pmatrix}.
$$

Calculando os determinantes:

$$
|A_1| = 15, \qquad |A_2| = 30, \qquad |A_3| = 45.
$$

Portanto:

$$
x = \frac{|A_1|}{|A|} = \frac{15}{15} = 1, \quad
y = \frac{|A_2|}{|A|} = \frac{30}{15} = 2, \quad
z = \frac{|A_3|}{|A|} = \frac{45}{15} = 3.
$$

Verificação:

$$
\begin{aligned}
1 + 2(2) + 3 &= 8 \;\;\checkmark \\
2(1) - 2 + 3 &= 3 \;\;\checkmark \\
3(1) + 2 - 3 &= 2 \;\;\checkmark
\end{aligned}
$$

Computacionalmente, em R:

```{r}
A <- matrix(c(1, 2, 3,
              2, -1, 1,
              1, 1, -1), nrow = 3, byrow = FALSE)
b <- c(8, 3, 2)
solve(A, b)
```

E em Python:

```{python}
import numpy as np

A = np.array([[1,  2,  1],
              [2, -1,  1],
              [3,  1, -1]], dtype=float)
b = np.array([8, 3, 2], dtype=float)
np.linalg.solve(A, b)
```

Tanto `solve()` quanto `np.linalg.solve` resolvem o sistema diretamente via fatoração LU — bem mais eficiente que aplicar a regra de Cramer manualmente. Cramer fica reservado para análise teórica (sinais em estática comparativa) e para sistemas pequenos a mão.

### Quando Usar Cramer?

A regra de Cramer é teoricamente elegante e indispensável para análise de sinais em estática comparativa (onde tipicamente queremos saber o **sinal** das variações sem necessariamente computá-las). Computacionalmente, porém, ela tem custo $O(n!)$ ou $O(n \cdot n^3) = O(n^4)$ pela expansão de Laplace, ambos piores que o $O(n^3)$ da eliminação de Gauss. Para $n$ grande, prefira `solve()` no R ou `numpy.linalg.solve` no Python — ambos usam fatoração LU sob o capô.

### Aplicação Econômica: Modelo de Insumo-Produto de Leontief

O **modelo de Leontief** descreve uma economia em que cada setor consome insumos dos demais para produzir. Considere uma economia simplificada com 3 setores — **agricultura** (A), **indústria** (I) e **serviços** (S) — e seja $t_{ij}$ a quantidade do produto do setor $i$ necessária para produzir uma unidade monetária do setor $j$. A **matriz de coeficientes técnicos** é:

$$
T = \begin{pmatrix} 0{,}10 & 0{,}20 & 0{,}10 \\ 0{,}30 & 0{,}20 & 0{,}20 \\ 0{,}10 & 0{,}30 & 0{,}20 \end{pmatrix}.
$$

Lendo a coluna 2: para produzir R\$ 1{,}00 de **indústria**, são necessários R\$ 0{,}20 de agricultura, R\$ 0{,}20 de indústria (insumos intermediários do próprio setor) e R\$ 0{,}30 de serviços.

Dado um vetor de **demanda final** $d = (d_A, d_I, d_S)^\top$ (consumo das famílias, governo, exportações líquidas), a produção total $x = (x_A, x_I, x_S)^\top$ deve atender simultaneamente à demanda final e aos requisitos de insumos intermediários $Tx$:

$$
x = T x + d \quad\Longleftrightarrow\quad \boxed{(I - T)\, x = d.}
$$

A matriz $I - T$ é a **matriz de Leontief**. Para que o sistema tenha solução única e econômica ($x \geq 0$ para todo $d \geq 0$), exige-se $|I - T| \neq 0$ (condição de Hawkins-Simon, em geral satisfeita em economias bem comportadas).

Suponha demanda final $d = (100, 80, 90)^\top$ (em milhões de reais). Calculemos a produção total em R:

```{r}
T_mat <- matrix(c(0.10, 0.30, 0.10,
                  0.20, 0.20, 0.30,
                  0.10, 0.20, 0.20),
                nrow = 3, byrow = FALSE,
                dimnames = list(c("A", "I", "S"), c("A", "I", "S")))
I3 <- diag(3)
L  <- I3 - T_mat   # matriz de Leontief
d  <- c(A = 100, I = 80, S = 90)

det(L)             # diferente de zero ⇒ existe solução única
x  <- solve(L, d)  # produção total por setor
x
```

E em Python:

```{python}
import numpy as np

T = np.array([[0.10, 0.20, 0.10],
              [0.30, 0.20, 0.20],
              [0.10, 0.30, 0.20]])
I3 = np.eye(3)
L  = I3 - T
d  = np.array([100, 80, 90])

print("det(L) =", round(np.linalg.det(L), 4))
x  = np.linalg.solve(L, d)
print("x =", np.round(x, 2))
```

A produção total **excede** a demanda final em cada setor — o excesso é o que circula como insumos intermediários entre os setores. A matriz $(I - T)^{-1}$, conhecida como **matriz inversa de Leontief**, fornece os **multiplicadores setoriais**: a entrada $(i, j)$ indica a produção total de $i$ requerida para entregar uma unidade adicional de demanda final em $j$ (efeitos diretos + indiretos via insumos intermediários).

```{r}
solve(L)   # matriz inversa de Leontief
```

### Aplicação Econômica: Equilíbrio IS-LM e Estática Comparativa

Considere o modelo IS-LM em forma reduzida, com produto $Y$ e taxa de juros $r$ como endógenos. As equações de equilíbrio são:

$$
\begin{cases}
\text{(IS)} & (1 - c_1)\, Y + b\, r = A_0, \\
\text{(LM)} & -m_1\, Y + m_2\, r = -\dfrac{M^*}{P},
\end{cases}
$$

onde $c_1$ é a propensão marginal a consumir, $b > 0$ a sensibilidade do investimento à taxa de juros, $m_1, m_2 > 0$ a sensibilidade da demanda por moeda à renda e à taxa de juros, $A_0 = c_0 - c_1 T_0 + I_0 + G$ o gasto autônomo, $M^*$ a oferta nominal de moeda e $P$ o nível de preços.

Em forma matricial:

$$
\underbrace{\begin{pmatrix} 1 - c_1 & b \\ -m_1 & m_2 \end{pmatrix}}_{A} \begin{pmatrix} Y \\ r \end{pmatrix} = \begin{pmatrix} A_0 \\ -M^*/P \end{pmatrix}.
$$

O determinante é

$$
|A| = (1 - c_1)\, m_2 + b\, m_1 > 0,
$$

estritamente positivo sob hipóteses econômicas usuais — portanto o equilíbrio é **único**. Pela regra de Cramer:

$$
Y^* = \frac{m_2\, A_0 + b\,(M^*/P)}{|A|}, \qquad r^* = \frac{m_1\, A_0 - (1 - c_1)(M^*/P)}{|A|}.
$$

#### Multiplicadores: o Poder da Estática Comparativa

A grande vantagem de Cramer aqui é que **diferenciar parcialmente em relação aos parâmetros** dá os multiplicadores macroeconômicos diretamente:

| Multiplicador | Expressão | Sinal |
|---------------|-----------|-------|
| Fiscal: $\partial Y^* / \partial G$ | $m_2 / \lvert A\rvert$ | $> 0$ |
| Monetário: $\partial Y^* / \partial(M^*/P)$ | $b / \lvert A\rvert$ | $> 0$ |
| Crowding-out: $\partial r^* / \partial G$ | $m_1 / \lvert A\rvert$ | $> 0$ |
| Juros via moeda: $\partial r^* / \partial(M^*/P)$ | $-(1 - c_1)/\lvert A\rvert$ | $< 0$ |

Os sinais reproduzem exatamente os resultados qualitativos do livro-texto: expansão fiscal eleva $Y$ e $r$ (com crowding-out parcial); expansão monetária eleva $Y$ e reduz $r$. O ponto importante é que esses sinais **não exigem valores numéricos** — saem diretamente da álgebra dos sinais dos cofatores.

#### Calibração e Equilíbrio Numérico

Calibrando com valores típicos de livro-texto ($c_1 = 0{,}6$, $b = 200$, $m_1 = 0{,}25$, $m_2 = 100$, $A_0 = 1\,200$, $M^*/P = 600$):

```{r}
c1 <- 0.6;  b  <- 200
m1 <- 0.25; m2 <- 100
A0 <- 1200; mp <- 600

A_islm <- matrix(c(1 - c1, -m1,
                       b,   m2), nrow = 2, byrow = FALSE)
b_islm <- c(A0, -mp)

eq <- solve(A_islm, b_islm)
names(eq) <- c("Y*", "r*")
eq

# Multiplicadores via Cramer
det_A <- det(A_islm)
mult  <- c(`∂Y/∂G` = m2 / det_A,
           `∂Y/∂(M/P)` = b  / det_A,
           `∂r/∂G` = m1 / det_A,
           `∂r/∂(M/P)` = -(1 - c1) / det_A)
mult
```

E em Python:

```{python}
import numpy as np

c1, b  = 0.6, 200
m1, m2 = 0.25, 100
A0, mp = 1200, 600

A_islm = np.array([[1 - c1,  b],
                   [-m1,    m2]], dtype=float)
b_islm = np.array([A0, -mp], dtype=float)

Y, r = np.linalg.solve(A_islm, b_islm)
print(f"Y* = {Y:.2f}, r* = {r:.4f}")

det_A = np.linalg.det(A_islm)
print(f"|A| = {det_A:.2f}")
print(f"Multiplicador fiscal:    ∂Y/∂G       = {m2/det_A:.4f}")
print(f"Multiplicador monetário: ∂Y/∂(M/P)   = {b/det_A:.4f}")
print(f"Crowding-out:            ∂r/∂G       = {m1/det_A:.4f}")
print(f"Juros via moeda:         ∂r/∂(M/P)   = {-(1-c1)/det_A:.4f}")
```

Esta é a essência da **estática comparativa** em macroeconomia: a regra de Cramer fornece tanto os sinais qualitativos (válidos sob hipóteses gerais) quanto as magnitudes numéricas (uma vez calibrados os parâmetros).

---

## Operações com Matrizes

Antes de avançar para inversão e autovalores, é útil consolidar as operações fundamentais sobre matrizes — soma, produto e transposta — e algumas de suas propriedades algébricas.

### Tipos de Matriz

Antes de operar com matrizes, vale catalogar as principais classes que aparecem na prática. Uma matriz $A_{m \times n}$ é caracterizada pela relação entre suas dimensões e pelo padrão de seus elementos:

| Nome | Definição | Exemplo |
|------|-----------|---------|
| **Vetor coluna** | $A_{m \times 1}$ — uma única coluna | $\begin{pmatrix} a_1 \\ \vdots \\ a_m \end{pmatrix}$ |
| **Vetor linha** | $A_{1 \times n}$ — uma única linha | $\begin{pmatrix} a_1 & \cdots & a_n \end{pmatrix}$ |
| **Quadrada** | $m = n$ | $\begin{pmatrix} 1 & 2 \\ 3 & 4 \end{pmatrix}$ |
| **Diagonal** | quadrada com $a_{ij} = 0$ se $i \neq j$ | $\begin{pmatrix} a_{11} & 0 & 0 \\ 0 & a_{22} & 0 \\ 0 & 0 & a_{33} \end{pmatrix}$ |
| **Triangular superior** | quadrada com $a_{ij} = 0$ se $i > j$ | $\begin{pmatrix} 1 & 2 & 3 \\ 0 & 4 & 5 \\ 0 & 0 & 6 \end{pmatrix}$ |
| **Simétrica** | quadrada com $a_{ij} = a_{ji}$, isto é, $A^\top = A$ | $\begin{pmatrix} 1 & 5 & -2 \\ 5 & 3 & 4 \\ -2 & 4 & 7 \end{pmatrix}$ |
| **Identidade** $I_n$ | diagonal com $a_{ii} = 1$ | $I_3 = \begin{pmatrix} 1 & 0 & 0 \\ 0 & 1 & 0 \\ 0 & 0 & 1 \end{pmatrix}$ |
| **Nula** $0$ | todos os elementos iguais a zero | $\begin{pmatrix} 0 & 0 \\ 0 & 0 \end{pmatrix}$ |

A **simetria**, em particular, é central em Economia: matrizes Hessianas de funções suaves são simétricas pelo teorema de Young, matrizes de variância-covariância são simétricas por construção, e a positividade-definição de matrizes simétricas governa as condições de segunda ordem em otimização. As matrizes **diagonais** comutam com qualquer outra matriz da mesma ordem e simplificam radicalmente o cálculo de potências, exponenciais e inversas — por isso, **diagonalizar** uma matriz (via autovalores) é uma das ferramentas mais poderosas da álgebra linear aplicada.

### Soma e Multiplicação por Escalar

Para matrizes $A, B$ de mesma ordem $m \times n$ e escalar $\lambda \in \mathbb{R}$:

$$
(A + B)_{ij} = a_{ij} + b_{ij}, \qquad (\lambda A)_{ij} = \lambda\, a_{ij}.
$$

A soma é comutativa e associativa; a multiplicação por escalar distribui sobre a soma. O conjunto das matrizes $m \times n$ com essas operações forma um **espaço vetorial** de dimensão $mn$.

### Produto de Matrizes

Para $A_{m \times r}$ e $B_{r \times n}$ (compatíveis: o número de colunas de $A$ deve igualar o de linhas de $B$), o produto $C = AB$ é uma matriz $m \times n$ com:

$$
\boxed{c_{ij} = \sum_{k=1}^r a_{ik}\, b_{kj}.}
$$

O elemento $c_{ij}$ é o produto interno da $i$-ésima linha de $A$ pela $j$-ésima coluna de $B$.

> **Atenção.** O produto de matrizes **não é comutativo**: em geral $AB \neq BA$, e pode até ocorrer que $AB$ exista mas $BA$ não (se as dimensões forem incompatíveis).

#### Exemplo Numérico

Sejam

$$
A = \begin{pmatrix} 2 & 0 \\ 1 & 1 \\ 3 & 2 \end{pmatrix}_{3 \times 2}, \qquad B = \begin{pmatrix} 7 & 5 \\ 8 & 6 \end{pmatrix}_{2 \times 2}.
$$

As dimensões são compatíveis ($A$ tem $2$ colunas, $B$ tem $2$ linhas), e o produto $C = AB$ é $3 \times 2$. Calculando entrada a entrada,

$$
\begin{aligned}
c_{11} &= 2\cdot 7 + 0\cdot 8 = 14, & c_{12} &= 2\cdot 5 + 0\cdot 6 = 10, \\
c_{21} &= 1\cdot 7 + 1\cdot 8 = 15, & c_{22} &= 1\cdot 5 + 1\cdot 6 = 11, \\
c_{31} &= 3\cdot 7 + 2\cdot 8 = 37, & c_{32} &= 3\cdot 5 + 2\cdot 6 = 27.
\end{aligned}
$$

Logo,

$$
AB = \begin{pmatrix} 14 & 10 \\ 15 & 11 \\ 37 & 27 \end{pmatrix}.
$$

Note que $BA$ **não existe** — $B$ é $2 \times 2$ e $A$ é $3 \times 2$, e o número de colunas de $B$ ($= 2$) coincide com o número de linhas de $A$ ($= 3$) **só** se $2 = 3$, o que não é o caso. Este é um exemplo extremo da não-comutatividade: aqui a inversão sequer faz sentido dimensional.

### Transposta

A **transposta** $A^\top$ (ou $A'$) troca linhas por colunas: se $A$ é $m \times n$, então $A^\top$ é $n \times m$ com $(A^\top)_{ij} = a_{ji}$.

Propriedades:

| | |
|--|--|
| $(A^\top)^\top = A$ | involução |
| $(A + B)^\top = A^\top + B^\top$ | linearidade |
| $(\lambda A)^\top = \lambda A^\top$ | linearidade |
| $(AB)^\top = B^\top A^\top$ | inversão da ordem no produto |

A última propriedade — **inversão da ordem no produto sob transposição** — é menos óbvia e merece demonstração.

#### Demonstração de $(AB)^\top = B^\top A^\top$

Sejam $A_{m \times r}$ e $B_{r \times n}$, $C = AB$. Por definição do produto:

$$
c_{ij} = \sum_{k=1}^r a_{ik}\, b_{kj}.
$$

Logo, o elemento $(i, j)$ de $C^\top$ é:

$$
(C^\top)_{ij} = c_{ji} = \sum_{k=1}^r a_{jk}\, b_{ki}.
$$

Por outro lado, seja $D = B^\top A^\top$, com $B^\top$ de ordem $n \times r$ e $A^\top$ de ordem $r \times m$. Pelo produto:

$$
d_{ij} = \sum_{k=1}^r (B^\top)_{ik}\, (A^\top)_{kj} = \sum_{k=1}^r b_{ki}\, a_{jk} = \sum_{k=1}^r a_{jk}\, b_{ki}.
$$

Os dois resultados coincidem termo a termo, portanto $C^\top = D$, ou seja, $(AB)^\top = B^\top A^\top$. $\blacksquare$

### Matriz Identidade

A **matriz identidade** $I_n$ de ordem $n$ é a matriz quadrada com $1$ na diagonal principal e $0$ nas demais posições:

$$
I_n = \begin{pmatrix} 1 & 0 & \cdots & 0 \\ 0 & 1 & \cdots & 0 \\ \vdots & \vdots & \ddots & \vdots \\ 0 & 0 & \cdots & 1 \end{pmatrix}.
$$

Para qualquer matriz $A_{m \times n}$: $I_m\, A = A\, I_n = A$. A identidade desempenha o papel de "1" no produto matricial.

### Traço

Para uma matriz **quadrada** $A$ de ordem $n$, o **traço** é a soma dos elementos da diagonal principal:

$$
\boxed{\operatorname{tr}(A) = \sum_{i=1}^n a_{ii} = a_{11} + a_{22} + \cdots + a_{nn}.}
$$

**Propriedades.** Para $A, B$ quadradas de mesma ordem e $\lambda \in \mathbb{R}$:

| | |
|--|--|
| $\operatorname{tr}(A + B) = \operatorname{tr}(A) + \operatorname{tr}(B)$ | linearidade |
| $\operatorname{tr}(\lambda A) = \lambda\, \operatorname{tr}(A)$ | linearidade |
| $\operatorname{tr}(A^\top) = \operatorname{tr}(A)$ | invariância sob transposição |
| $\operatorname{tr}(AB) = \operatorname{tr}(BA)$ | invariância cíclica (mesmo se $AB \neq BA$) |

A última propriedade — **invariância cíclica** — é menos óbvia. Se $A$ é $n \times m$ e $B$ é $m \times n$, ambos os produtos $AB$ e $BA$ são quadrados (de ordens $n$ e $m$ respectivamente), e

$$
\operatorname{tr}(AB) = \sum_{i=1}^n (AB)_{ii} = \sum_{i=1}^n \sum_{k=1}^m a_{ik}\, b_{ki} = \sum_{k=1}^m \sum_{i=1}^n b_{ki}\, a_{ik} = \sum_{k=1}^m (BA)_{kk} = \operatorname{tr}(BA).
$$

**Conexão com autovalores.** Adiantando o que se verá na seção de autovalores: o traço é a **soma dos autovalores** de $A$ (contados com multiplicidade), assim como o determinante é o seu **produto**. Por isso traço e determinante aparecem juntos na análise de estabilidade de sistemas dinâmicos lineares — eles são as duas "estatísticas" que resumem o espectro de $A$ no caso $2 \times 2$.

---

## A Matriz Inversa

### Definição

Uma matriz quadrada $A$ de ordem $n$ é **invertível** (ou **não-singular**) quando existe uma matriz $A^{-1}$ de mesma ordem tal que:

$$
\boxed{A^{-1}\, A = A\, A^{-1} = I_n.}
$$

A matriz $A^{-1}$, quando existe, é única e chama-se **inversa** de $A$.

### Critério de Existência

A condição **necessária e suficiente** para que $A$ seja invertível é:

$$
\boxed{|A| \neq 0.}
$$

Equivalentemente: $A$ é invertível ⇔ as colunas (ou linhas) de $A$ são linearmente independentes ⇔ o sistema $Ax = b$ tem solução única para todo $b$.

### Fórmula via Matriz Adjunta

Quando $|A| \neq 0$, a inversa é dada explicitamente pela fórmula:

$$
\boxed{A^{-1} = \frac{1}{|A|}\, \operatorname{adj}(A),}
$$

onde a **matriz adjunta** $\operatorname{adj}(A)$ é a transposta da matriz dos cofatores:

$$
\operatorname{adj}(A) = \bigl[\operatorname{cof}(A)\bigr]^\top, \qquad \bigl[\operatorname{cof}(A)\bigr]_{ij} = A_{ij} = (-1)^{i+j} M_{ij}.
$$

Em outras palavras, se a matriz dos cofatores é $\bigl(A_{ij}\bigr)_{n \times n}$, então:

$$
\operatorname{adj}(A) = \begin{pmatrix} A_{11} & A_{21} & \cdots & A_{n1} \\ A_{12} & A_{22} & \cdots & A_{n2} \\ \vdots & \vdots & \ddots & \vdots \\ A_{1n} & A_{2n} & \cdots & A_{nn} \end{pmatrix}.
$$

(Note a transposição: cofator $A_{ij}$ aparece na linha $j$, coluna $i$ da adjunta.)

### Demonstração da Fórmula

Mostremos que $\dfrac{1}{|A|}\, \operatorname{adj}(A) \cdot A = I_n$. O elemento $(i, k)$ do produto $\operatorname{adj}(A) \cdot A$ é:

$$
\bigl[\operatorname{adj}(A) \cdot A\bigr]_{ik} = \sum_{j=1}^n A_{ji}\, a_{jk}.
$$

Pela relação de ortogonalidade dos cofatores (vista anteriormente):

$$
\sum_{j=1}^n A_{ji}\, a_{jk} = |A|\, \delta_{ik},
$$

onde $\delta_{ik} = 1$ se $i = k$ e $0$ caso contrário. Multiplicando por $1/|A|$, recuperamos a identidade $I_n$. $\blacksquare$

A demonstração de $A \cdot \operatorname{adj}(A)/|A| = I_n$ é análoga, usando a expansão de Laplace pela coluna.

### Exemplo Numérico

Calculemos a inversa da matriz de Vandermonde

$$
A = \begin{pmatrix} 1 & 1 & 1 \\ 1 & 2 & 3 \\ 1 & 4 & 9 \end{pmatrix}.
$$

**Determinante** (expansão pela 1ª linha):

$$
|A| = 1 \cdot (2\cdot 9 - 4\cdot 3) - 1 \cdot (1\cdot 9 - 1\cdot 3) + 1 \cdot (1\cdot 4 - 1\cdot 2) = 6 - 6 + 2 = 2.
$$

**Cofatores:**

$$
A_{11} = +(18 - 12) = 6, \quad A_{12} = -(9 - 3) = -6, \quad A_{13} = +(4 - 2) = 2,
$$

$$
A_{21} = -(9 - 4) = -5, \quad A_{22} = +(9 - 1) = 8, \quad A_{23} = -(4 - 1) = -3,
$$

$$
A_{31} = +(3 - 2) = 1, \quad A_{32} = -(3 - 1) = -2, \quad A_{33} = +(2 - 1) = 1.
$$

**Adjunta** (transposta da matriz dos cofatores):

$$
\operatorname{adj}(A) = \begin{pmatrix} 6 & -5 & 1 \\ -6 & 8 & -2 \\ 2 & -3 & 1 \end{pmatrix}.
$$

**Inversa:**

$$
A^{-1} = \frac{1}{2} \begin{pmatrix} 6 & -5 & 1 \\ -6 & 8 & -2 \\ 2 & -3 & 1 \end{pmatrix} = \begin{pmatrix} 3 & -2{,}5 & 0{,}5 \\ -3 & 4 & -1 \\ 1 & -1{,}5 & 0{,}5 \end{pmatrix}.
$$

Verificando computacionalmente, em R:

```{r}
A <- matrix(c(1, 1, 1,
              1, 2, 3,
              1, 4, 9), nrow = 3, byrow = TRUE)
solve(A)             # inversa
A %*% solve(A)       # confere = I
```

E em Python:

```{python}
import numpy as np

A = np.array([[1, 1, 1],
              [1, 2, 3],
              [1, 4, 9]], dtype=float)

A_inv = np.linalg.inv(A)
print("A^(-1) =")
print(A_inv)
print("\nA · A^(-1) =")
print(np.round(A @ A_inv, 10))   # confere = I
```

### Propriedades da Inversa

Quando $A$ e $B$ são invertíveis (de mesma ordem), a inversa interage de forma previsível com as demais operações matriciais. As identidades a seguir são usadas o tempo todo em manipulações algébricas — por exemplo, na derivação dos estimadores de mínimos quadrados em econometria, ou ao isolar uma variável endógena em forma reduzida.

| | |
|--|--|
| $(A^{-1})^{-1} = A$ | involução |
| $(AB)^{-1} = B^{-1}\, A^{-1}$ | inversão da ordem no produto |
| $(A^\top)^{-1} = (A^{-1})^\top$ | comuta com a transposição |
| $(A^n)^{-1} = (A^{-1})^n$ | comuta com potências inteiras |
| $(\lambda A)^{-1} = \dfrac{1}{\lambda}\, A^{-1}$, $\lambda \neq 0$ | inverso do escalar |
| $|AB| = |A|\, |B|$ | determinante do produto |
| $|A^{-1}| = \dfrac{1}{|A|}$ | corolário do anterior |

#### Demonstração de $(AB)^{-1} = B^{-1}A^{-1}$

Por definição, $(AB)^{-1}$ é a única matriz $X$ tal que $(AB)\, X = I$. Verifica-se diretamente que $X = B^{-1} A^{-1}$ satisfaz a identidade:

$$
(AB)(B^{-1} A^{-1}) = A\, (B B^{-1})\, A^{-1} = A\, I\, A^{-1} = A A^{-1} = I,
$$

usando associatividade do produto. Pela unicidade da inversa, $(AB)^{-1} = B^{-1} A^{-1}$. $\blacksquare$

A inversão da ordem é análoga ao que ocorre com a transposta: ambas são operações que "invertem o sentido" do produto. A intuição operacional: se $AB$ representa "primeiro $B$, depois $A$", então **desfazer** essa composição exige primeiro desfazer $A$ (aplicar $A^{-1}$) e depois desfazer $B$ (aplicar $B^{-1}$).

#### Demonstração de $(A^\top)^{-1} = (A^{-1})^\top$

Tomando a transposta da identidade $A A^{-1} = I$ e usando $(XY)^\top = Y^\top X^\top$:

$$
(A A^{-1})^\top = (A^{-1})^\top\, A^\top = I^\top = I.
$$

Portanto, $(A^{-1})^\top$ é a inversa de $A^\top$, isto é, $(A^\top)^{-1} = (A^{-1})^\top$. $\blacksquare$

#### Determinante do Produto e Sua Consequência

A propriedade $|AB| = |A|\, |B|$ — que aceitamos aqui sem demonstração formal (resulta da multilinearidade e das propriedades dos determinantes vistas anteriormente) — tem um corolário imediato. De $A A^{-1} = I$ segue

$$
|A|\, |A^{-1}| = |I| = 1 \quad\Longrightarrow\quad |A^{-1}| = \frac{1}{|A|}.
$$

Em particular, $A$ é invertível se, e somente se, $|A| \neq 0$ — confirmando o critério visto anteriormente. E o determinante da inversa é o **inverso multiplicativo** do determinante de $A$: pequena coerência algébrica que aparece em muitos cálculos de estática comparativa.

### Aplicação: Solução de Sistemas via Inversa

Se $|A| \neq 0$, o sistema $Ax = b$ pode ser resolvido multiplicando ambos os lados por $A^{-1}$:

$$
A^{-1}\, A\, x = A^{-1}\, b \quad\Longrightarrow\quad \boxed{x = A^{-1}\, b.}
$$

Esta é a **solução fechada** do sistema. Embora teoricamente elegante, na prática é mais eficiente usar `solve(A, b)` (R) ou `np.linalg.solve(A, b)` (Python) — ambos resolvem o sistema diretamente via fatoração LU, sem calcular $A^{-1}$ explicitamente. Calcular $A^{-1}$ e depois multiplicar por $b$ envolve mais operações e mais erro numérico.

### Aplicação Econômica: Inversa de Leontief Revisitada

A matriz $(I - T)^{-1}$ do modelo de Leontief, vista anteriormente, agora ganha interpretação algébrica completa: cada entrada $\bigl[(I - T)^{-1}\bigr]_{ij}$ pode ser computada via cofatores e adjunta, e mede o **multiplicador setorial total** — quanto da produção do setor $i$ é necessária para entregar uma unidade adicional de demanda final do setor $j$, contabilizando todos os efeitos diretos e indiretos via insumos intermediários.

Em modelos com muitos setores ($n$ grande), o cálculo via adjunta é inviável (complexidade $O(n^4)$ ou pior); usa-se algoritmos numéricos (`solve(I - T)` em R), porém a **interpretação econômica** dos elementos como cofatores normalizados permanece válida e é o que dá significado aos números.

---

## Formas Lineares e Quadráticas

Boa parte da Economia trata de funções escalares de vetores: utilidades, lucros, custos, log-verossimilhanças. Quando a função é **polinomial de grau baixo** em $x \in \mathbb{R}^n$, ela admite uma representação matricial compacta — e suas derivadas se escrevem em forma fechada em termos da álgebra matricial. Esta seção fixa essa correspondência para os dois casos centrais: grau 1 (forma linear) e grau 2 (forma quadrática).

### Forma Linear

Dado um vetor coluna $a \in \mathbb{R}^n$, a **forma linear** associada é a função $L : \mathbb{R}^n \to \mathbb{R}$ definida por

$$
\boxed{L(x) = a^\top x = a_1 x_1 + a_2 x_2 + \cdots + a_n x_n.}
$$

É o produto interno entre $a$ e $x$ — o caso vetorial mais simples, linear em cada coordenada.

**Gradiente.** Como $\partial L / \partial x_i = a_i$, o gradiente é simplesmente

$$
\boxed{\nabla L(x) = \frac{\partial L}{\partial x} = a.}
$$

O gradiente da forma linear é **constante** (não depende de $x$) e igual ao próprio vetor de coeficientes. É o análogo multivariado de $(ax)' = a$.

### Forma Quadrática

Dada uma matriz quadrada $A$ de ordem $n$, a **forma quadrática** associada é

$$
\boxed{Q(x) = x^\top A\, x = \sum_{i=1}^n \sum_{j=1}^n a_{ij}\, x_i\, x_j.}
$$

No caso $n = 2$, expandindo:

$$
Q(x_1, x_2) = \begin{pmatrix} x_1 & x_2 \end{pmatrix} \begin{pmatrix} a_{11} & a_{12} \\ a_{21} & a_{22} \end{pmatrix} \begin{pmatrix} x_1 \\ x_2 \end{pmatrix} = a_{11} x_1^2 + (a_{12} + a_{21}) x_1 x_2 + a_{22} x_2^2.
$$

**Observação importante.** O termo cruzado depende apenas da soma $a_{12} + a_{21}$, não de cada elemento separadamente. Isso significa que **toda forma quadrática pode ser representada por uma matriz simétrica**: dada qualquer $A$, a forma $Q(x) = x^\top A x$ é idêntica à forma $Q(x) = x^\top \tilde A x$ com $\tilde A = \tfrac{1}{2}(A + A^\top)$ — esta sim simétrica. Por convenção, sempre tomamos $A$ **simétrica** ao representar uma forma quadrática.

### Gradiente da Forma Quadrática

Calculemos $\partial Q / \partial x_k$. Diferenciando $Q(x) = \sum_{i,j} a_{ij}\, x_i x_j$ em relação a $x_k$,

$$
\frac{\partial Q}{\partial x_k} = \sum_{j=1}^n a_{kj}\, x_j + \sum_{i=1}^n a_{ik}\, x_i = \sum_{j=1}^n (a_{kj} + a_{jk})\, x_j.
$$

(O primeiro somatório vem dos termos em que $i = k$; o segundo, dos termos em que $j = k$.) Em forma matricial,

$$
\boxed{\nabla Q(x) = \frac{\partial Q}{\partial x} = (A + A^\top)\, x.}
$$

**Caso simétrico.** Quando $A = A^\top$ (situação padrão), $A + A^\top = 2A$ e o gradiente simplifica para

$$
\boxed{\nabla Q(x) = 2\, A\, x.}
$$

É o análogo multivariado de $(a x^2)' = 2 a x$. Esta fórmula reaparecerá, por exemplo: (i) na **CPO da regressão linear** ($\partial / \partial \beta\, [(y - X\beta)^\top (y - X\beta)] = -2 X^\top (y - X\beta) = 0 \Rightarrow \beta = (X^\top X)^{-1} X^\top y$); (ii) na **expansão de Taylor de 2ª ordem** $f(x^* + \Delta x) \approx f(x^*) + \nabla f^\top \Delta x + \tfrac{1}{2} \Delta x^\top H \Delta x$, onde a matriz Hessiana $H$ é simétrica pelo teorema de Young.

### Sinal da Forma Quadrática

Quando $A$ é simétrica, a função $Q(x) = x^\top A x$ tem um **sinal característico**, classificado conforme se comporta para todo $x \in \mathbb{R}^n$, $x \neq 0$:

| Forma quadrática | Definição | Tipo de $A$ |
|------------------|-----------|-------------|
| $x^\top A x > 0$ para todo $x \neq 0$ | **definida positiva** | $A \succ 0$ |
| $x^\top A x < 0$ para todo $x \neq 0$ | **definida negativa** | $A \prec 0$ |
| $x^\top A x \geq 0$ para todo $x$ | **semidefinida positiva** | $A \succeq 0$ |
| $x^\top A x \leq 0$ para todo $x$ | **semidefinida negativa** | $A \preceq 0$ |
| Assume valores positivos e negativos | **indefinida** | — |

**Critérios práticos.** Há dois testes equivalentes para classificar $A$ simétrica:

1. **Via menores principais líderes** $D_k = \det(A_{1:k, 1:k})$ — os determinantes das submatrizes superiores esquerdas:
   - $A \succ 0$ ⇔ $D_1, D_2, \ldots, D_n > 0$ (todos positivos);
   - $A \prec 0$ ⇔ $D_1 < 0$, $D_2 > 0$, $D_3 < 0$, $\ldots$ (sinais alternados começando em negativo).

2. **Via autovalores** de $A$ (todos reais por simetria):
   - $A \succ 0$ ⇔ todos os autovalores $> 0$;
   - $A \prec 0$ ⇔ todos os autovalores $< 0$;
   - $A$ indefinida ⇔ existem autovalores de sinais opostos.

**Onde isso aparece.** A classificação do sinal de $x^\top A x$ é a ferramenta central das **condições de segunda ordem** em otimização: um ponto crítico $x^*$ de $f$ é mínimo local se $H_f(x^*) \succ 0$, máximo local se $H_f(x^*) \prec 0$, e ponto de sela se $H_f(x^*)$ for indefinida. O capítulo de otimização (sem e com restrição) retoma essa classificação sistematicamente.

---

## Autovalores e Autovetores

### Motivação

Já vimos que os autovalores de uma matriz $A$ governam a estabilidade de sistemas dinâmicos lineares: o sistema $\dot{z} = Az$ é assintoticamente estável quando todos os autovalores de $A$ têm parte real negativa. Mas autovalores aparecem em muitos outros contextos econômicos:

- **Matrizes de covariância:** em finanças, decompor $\Sigma$ via autovalores produz os fatores principais de risco (PCA);
- **Cadeias de Markov:** o autovalor $\lambda = 1$ de uma matriz estocástica corresponde à distribuição estacionária;
- **Modelos VAR:** as raízes do polinômio característico (autovalores da matriz de coeficientes) determinam a persistência e estabilidade do processo;
- **Forma quadrática e Hessiana:** o sinal dos autovalores da Hessiana caracteriza máximos, mínimos e selas em otimização — tópico do próximo capítulo.

### Definição

Dada uma matriz quadrada $A$ de ordem $n$, um número $\lambda \in \mathbb{R}$ (ou $\mathbb{C}$) é **autovalor** de $A$ se existe um vetor não-nulo $x \in \mathbb{R}^n$ tal que:

$$
\boxed{A\,x = \lambda\, x.}
$$

O vetor $x \neq 0$ é o **autovetor** associado a $\lambda$. Geometricamente, $A$ atua sobre $x$ apenas **escalando-o** pelo fator $\lambda$, sem mudar sua direção.

### Equação Característica

Reescrevendo $Ax = \lambda x$ como $(A - \lambda I)\, x = 0$, vemos que $\lambda$ é autovalor se e só se o sistema homogêneo $(A - \lambda I)x = 0$ admite **solução não-trivial**, o que requer:

$$
\boxed{\det(A - \lambda I) = 0.}
$$

Esta é a **equação característica** de $A$. O determinante $\det(A - \lambda I) = p_A(\lambda)$ é um polinômio de grau $n$ em $\lambda$, chamado **polinômio característico** de $A$. Pelo teorema fundamental da álgebra, $p_A$ tem exatamente $n$ raízes (contando multiplicidades) — possivelmente complexas conjugadas.

### Caso $2 \times 2$

Para $A = \begin{pmatrix} a_{11} & a_{12} \\ a_{21} & a_{22} \end{pmatrix}$:

$$
A - \lambda I = \begin{pmatrix} a_{11} - \lambda & a_{12} \\ a_{21} & a_{22} - \lambda \end{pmatrix},
$$

$$
\det(A - \lambda I) = (a_{11} - \lambda)(a_{22} - \lambda) - a_{12}\, a_{21} = \lambda^2 - \text{tr}(A)\,\lambda + |A|.
$$

Os autovalores satisfazem (relações de Vieta):

$$
\lambda_1 + \lambda_2 = \text{tr}(A), \qquad \lambda_1 \cdot \lambda_2 = |A|.
$$

#### Discriminante: Tipos de Raízes

Resolvendo $\lambda^2 - \operatorname{tr}(A)\,\lambda + |A| = 0$ pela fórmula de Bhaskara,

$$
\boxed{\lambda_{1,2} = \frac{\operatorname{tr}(A) \pm \sqrt{\Delta}}{2}, \qquad \Delta = \operatorname{tr}(A)^2 - 4\, |A|.}
$$

O sinal do discriminante $\Delta$ separa três regimes qualitativamente distintos.

**1. $\Delta > 0$ — duas raízes reais distintas.**

$$
\lambda_1, \lambda_2 \in \mathbb{R}, \quad \lambda_1 \neq \lambda_2.
$$

A matriz é diagonalizável sobre $\mathbb{R}$, e os autovetores associados formam uma base de $\mathbb{R}^2$. Em sistemas dinâmicos lineares no plano, esse caso dá origem a **nós** (estável se ambos $\lambda_i < 0$, instável se ambos $> 0$) ou a **pontos de sela** (sinais opostos).

**2. $\Delta = 0$ — raiz real repetida.**

$$
\lambda_1 = \lambda_2 = \frac{\operatorname{tr}(A)}{2}.
$$

Há um único autovalor com multiplicidade algébrica 2; pode haver um ou dois autovetores linearmente independentes (multiplicidade geométrica 1 ou 2, conforme a estrutura de $A$). Em sistemas dinâmicos, configura um **nó degenerado** — caso de fronteira entre nó e foco.

**3. $\Delta < 0$ — par complexo conjugado.**

$$
\lambda_{1,2} = \frac{\operatorname{tr}(A) \pm i\, \sqrt{|\Delta|}}{2} = \alpha \pm i\,\beta,
$$

com parte real $\alpha = \operatorname{tr}(A)/2$ e parte imaginária $\beta = \sqrt{|\Delta|}/2$. Em sistemas dinâmicos, esse caso produz **focos** (estável se $\alpha < 0$, instável se $\alpha > 0$) ou **centros** (se $\alpha = 0$, isto é, $\operatorname{tr}(A) = 0$). As trajetórias são **espirais** ou **órbitas fechadas**, sempre com componente oscilatória de frequência angular $\beta$.

**Síntese.**

| Sinal de $\Delta$ | Raízes | Tipo no plano de fases |
|---|---|---|
| $\Delta > 0$ | duas reais distintas | nó (próprio) ou sela |
| $\Delta = 0$ | uma real repetida | nó degenerado |
| $\Delta < 0$ | par complexo conjugado | foco (espiral) ou centro |

Essa trichotomia complementa a classificação por traço e determinante: enquanto $\operatorname{tr}(A)$ e $|A|$ determinam a **estabilidade** (convergência ou divergência), o sinal de $\Delta$ determina o **caráter** (monotônico ou oscilatório) da aproximação ao equilíbrio. Ambos serão revisitados na seção sobre sistemas de EDO.

### Exemplo Resolvido

Calculemos os autovalores e autovetores de

$$
A = \begin{pmatrix} 3 & 0 \\ 8 & -1 \end{pmatrix}.
$$

**Polinômio característico:**

$$
p_A(\lambda) = \det\begin{pmatrix} 3 - \lambda & 0 \\ 8 & -1 - \lambda \end{pmatrix} = (3 - \lambda)(-1 - \lambda) - 0 = 0.
$$

**Autovalores:**

$$
(3 - \lambda)(-1 - \lambda) = 0 \quad\Longrightarrow\quad \lambda_1 = 3, \quad \lambda_2 = -1.
$$

(Confere com $\lambda^2 - 2\lambda - 3 = 0$, $\Delta = 4 + 12 = 16$, $\lambda = (2 \pm 4)/2$.)

**Autovetor para $\lambda_1 = 3$:** resolvemos $(A - 3I)\, x = 0$:

$$
\begin{pmatrix} 0 & 0 \\ 8 & -4 \end{pmatrix} \begin{pmatrix} x_1 \\ x_2 \end{pmatrix} = \begin{pmatrix} 0 \\ 0 \end{pmatrix} \quad\Longrightarrow\quad 8 x_1 - 4 x_2 = 0 \quad\Longrightarrow\quad x_2 = 2 x_1.
$$

Tomando $x_1 = 1$: o autovetor é $\boxed{v_1 = \begin{pmatrix} 1 \\ 2 \end{pmatrix}}$ (a menos de escalar).

**Autovetor para $\lambda_2 = -1$:** resolvemos $(A + I)\, x = 0$:

$$
\begin{pmatrix} 4 & 0 \\ 8 & 0 \end{pmatrix} \begin{pmatrix} x_1 \\ x_2 \end{pmatrix} = \begin{pmatrix} 0 \\ 0 \end{pmatrix} \quad\Longrightarrow\quad 4 x_1 = 0 \quad\Longrightarrow\quad x_1 = 0,\; x_2 \text{ livre}.
$$

Tomando $x_2 = 1$: o autovetor é $\boxed{v_2 = \begin{pmatrix} 0 \\ 1 \end{pmatrix}}$.

Verificando computacionalmente em R:

```{r}
A <- matrix(c(3, 8,
              0, -1), nrow = 2, byrow = FALSE)
ev <- eigen(A)
ev$values    # autovalores
ev$vectors   # autovetores (em colunas, normalizados)
```

E em Python:

```{python}
import numpy as np

A = np.array([[3,  0],
              [8, -1]], dtype=float)

vals, vecs = np.linalg.eig(A)
print("Autovalores:", vals)
print("Autovetores (colunas):")
print(vecs)
```

> **Nota.** As funções `eigen()` e `np.linalg.eig` retornam autovetores **normalizados** (com norma 1), enquanto na demonstração a mão tomamos $v_1 = (1, 2)^\top$ e $v_2 = (0, 1)^\top$. As direções coincidem: por exemplo, `eigen()` retorna $v_1 \propto (0{,}447, 0{,}894)^\top$ e $0{,}447 \cdot \sqrt{5} \approx 1$, $0{,}894 \cdot \sqrt{5} \approx 2$.

### Aplicação Econômica: Estabilidade da EDO de 2ª Ordem

A matriz companheira da EDO $\ddot{x} + a\,\dot{x} + b\,x = 0$, vista anteriormente, é

$$
A = \begin{pmatrix} -a & -b \\ 1 & 0 \end{pmatrix},
$$

com polinômio característico

$$
p_A(\lambda) = \lambda^2 + a\,\lambda + b = 0.
$$

Esta é **exatamente** a equação característica da EDO escalar — confirmando que **autovalores da matriz companheira = raízes da equação característica da EDO**. O critério $\text{tr}(A) < 0$ e $|A| > 0$ usado anteriormente é, em essência, o teste de Routh-Hurwitz para garantir parte real negativa em ambos os autovalores.

---

## Aplicação: Sistemas de EDO Lineares e Estabilidade

### Motivação

Modelos macroeconômicos dinâmicos com mais de uma variável de estado dão origem a **sistemas de equações diferenciais**: o IS-LM em forma dinâmica acopla produto e taxa de juros; o crescimento de Solow-Swan com capital humano envolve duas variáveis dinâmicas; o overshooting cambial (Dornbusch) acopla preços e taxa de câmbio. Em todos esses casos, a estabilidade do equilíbrio depende de propriedades algébricas — **traço** e **determinante** — da matriz que descreve a dinâmica.

### Sistema Linear de EDO de 1ª Ordem com Duas Variáveis

Considere o sistema

$$
\begin{cases}
\dot{y} = a_{11}\, y + a_{12}\, x + c_1, \\
\dot{x} = a_{21}\, y + a_{22}\, x + c_2,
\end{cases}
$$

onde $\dot{x} = dx/dt$ e $\dot{y} = dy/dt$. Em forma matricial:

$$
\boxed{\begin{pmatrix} \dot{y} \\ \dot{x} \end{pmatrix} = A \begin{pmatrix} y \\ x \end{pmatrix} + \begin{pmatrix} c_1 \\ c_2 \end{pmatrix}, \qquad A = \begin{pmatrix} a_{11} & a_{12} \\ a_{21} & a_{22} \end{pmatrix}.}
$$

Toda a análise de estabilidade — como veremos — gira em torno de duas quantidades associadas a $A$:

$$
\text{tr}(A) = a_{11} + a_{22}, \qquad |A| = a_{11}\,a_{22} - a_{12}\,a_{21}.
$$

### Da EDO de 2ª Ordem ao Sistema de 1ª Ordem

Toda EDO escalar de 2ª ordem com coeficientes constantes pode ser reescrita como um sistema de duas EDOs de 1ª ordem. Considere:

$$
\ddot{x} + a\,\dot{x} + b\,x = c.
$$

Defina $y = \dot{x}$. Então $\dot{y} = \ddot{x}$, e a equação acima reescreve-se como:

$$
\dot{y} + a\,y + b\,x = c \quad\Longleftrightarrow\quad \dot{y} = -a\,y - b\,x + c.
$$

A definição $\dot{x} = y$ completa o sistema:

$$
\begin{cases}
\dot{y} = -a\,y - b\,x + c, \\
\dot{x} = y.
\end{cases}
$$

A matriz dos coeficientes é a **matriz companheira**:

$$
A = \begin{pmatrix} -a & -b \\ 1 & 0 \end{pmatrix}, \qquad |A| = b, \qquad \text{tr}(A) = -a.
$$

Os coeficientes da EDO original aparecem diretamente como traço e determinante do sistema — o que motiva a próxima seção.

### Estabilidade via Determinante e Traço

Para a EDO escalar $\ddot{x} + a\dot{x} + bx = c$, a [seção sobre EDO de 2ª ordem](#estabilidade-das-edos-de-2-ordem) mostra que o equilíbrio é assintoticamente estável quando as raízes da equação característica

$$
\lambda^2 + a\,\lambda + b = 0, \qquad \lambda_{1,2} = \frac{-a \pm \sqrt{a^2 - 4b}}{2},
$$

têm ambas parte real negativa — condição que se verifica para $a > 0$ e $b > 0$.

Para o sistema correspondente $\dot{z} = Az + c$, a equação característica de $A$ é

$$
\lambda^2 - \text{tr}(A)\,\lambda + |A| = 0,
$$

e suas raízes (autovalores de $A$) satisfazem as relações de Vieta:

$$
\lambda_1 + \lambda_2 = \text{tr}(A), \qquad \lambda_1 \cdot \lambda_2 = |A|.
$$

Substituindo $\text{tr}(A) = -a$ e $|A| = b$, obtemos $\lambda^2 + a\lambda + b = 0$ — exatamente a equação característica da EDO escalar. **A análise via traço e determinante é, portanto, idêntica.**

A condição de estabilidade torna-se:

$$
\boxed{\text{tr}(A) < 0 \quad \text{e} \quad |A| > 0.}
$$

#### Tipologia dos Equilíbrios

| Caso | Tipo de Equilíbrio | Comportamento |
|------|---------------------|----------------|
| $\text{tr}(A) < 0$ e $\lvert A\rvert > 0$ | Estável (nó ou foco) | Trajetórias convergem |
| $\text{tr}(A) > 0$ e $\lvert A\rvert > 0$ | Instável (nó ou foco) | Trajetórias divergem |
| $\lvert A\rvert < 0$ | **Ponto de sela** | Variedade estável + variedade instável |
| $\lvert A\rvert = 0$ | Degenerado | Equilíbrio não isolado |

Pontos de sela são especialmente importantes em macroeconomia: modelos de expectativas racionais (Dornbusch, Cagan, modelos de bolhas) tipicamente têm equilíbrios do tipo sela, e a unicidade da solução exige que a economia se localize sobre a **variedade estável** (saddle path).

### Diagrama de Fase

Para um sistema $2 \times 2$, a análise gráfica no plano $(x, y)$ — chamado **plano de fases** — fornece intuição imediata sobre a dinâmica.

#### Construção das Isóclinas

As **isóclinas** são as curvas onde uma das derivadas é nula:

- Isóclina $\dot{y} = 0$: $a_{11}\,y + a_{12}\,x + c_1 = 0$, ou seja:

$$
y = -\frac{a_{12}}{a_{11}}\,x - \frac{c_1}{a_{11}}.
$$

- Isóclina $\dot{x} = 0$: $a_{21}\,y + a_{22}\,x + c_2 = 0$, ou seja:

$$
y = -\frac{a_{22}}{a_{21}}\,x - \frac{c_2}{a_{21}}.
$$

O **equilíbrio** $(\bar{x}, \bar{y})$ é a interseção das duas isóclinas — onde $\dot{x} = \dot{y} = 0$ simultaneamente.

#### Direção das Trajetórias

A direção do movimento em cada região é determinada pelo sinal de $\dot{x}$ e $\dot{y}$. Para entender essa direção, considere o efeito de um deslocamento $\Delta x$ a partir do equilíbrio $(\bar{x}, \bar{y})$:

$$
\dot{y} = a_{11}\,\bar{y} + a_{12}\,(\bar{x} + \Delta x) + c_1 = a_{12}\,\Delta x,
$$

(os outros termos somam zero pelo equilíbrio). Logo, o sinal de $\dot{y}$ depende do sinal de $a_{12} \cdot \Delta x$. Analogamente para $\dot{x}$ em relação a $\Delta y$:

$$
\dot{x} = a_{21}\,\Delta y.
$$

#### Estabilidade

Quando $\text{tr}(A) < 0$ e $|A| > 0$, as setas em todas as quatro regiões delimitadas pelas isóclinas apontam para o equilíbrio — toda trajetória converge a $(\bar{x}, \bar{y})$. Quando $|A| < 0$ (ponto de sela), há duas regiões com setas que afastam do equilíbrio.

#### Ilustração: Diagrama de Fase de um Equilíbrio Estável

```{r}
#| label: fig-fase-estavel
#| fig-cap: "Diagrama de fase de um sistema linear estável: $\\dot{y} = -y + 0.5x + 1$, $\\dot{x} = -0.5y - x + 0.5$. Isóclinas em vermelho/azul, equilíbrio em $(\\bar{x}, \\bar{y}) = (0, 1)$ marcado em preto, trajetórias em cinza."
#| fig-align: center
#| fig-width: 6
#| fig-height: 5

library(ggplot2)

a11 <- -1;   a12 <-  0.5; c1 <- 1
a21 <- -0.5; a22 <- -1;   c2 <- 0.5

# Equilíbrio: resolve A z = -c
A_mat   <- matrix(c(a11, a21, a12, a22), 2, 2)
eq      <- solve(A_mat, c(-c1, -c2))
xbar    <- eq[2]; ybar <- eq[1]

# Grade de pontos para vetores
N    <- 16
gx   <- seq(xbar - 2, xbar + 2, length.out = N)
gy   <- seq(ybar - 2, ybar + 2, length.out = N)
grid <- expand.grid(x = gx, y = gy)
grid$dy <- a11 * grid$y + a12 * grid$x + c1
grid$dx <- a21 * grid$y + a22 * grid$x + c2

# Normaliza vetores para visualização
norm <- sqrt(grid$dx^2 + grid$dy^2)
sc   <- 0.18
grid$xend <- grid$x + sc * grid$dx / norm
grid$yend <- grid$y + sc * grid$dy / norm

# Isóclinas
xs    <- seq(xbar - 2.2, xbar + 2.2, length.out = 200)
iso_y <- data.frame(x = xs, y = -(a12 * xs + c1) / a11, curva = "ẏ = 0")
iso_x <- data.frame(x = xs, y = -(a22 * xs + c2) / a21, curva = "ẋ = 0")

ggplot() +
  geom_segment(data = grid,
               aes(x = x, y = y, xend = xend, yend = yend),
               color = "gray60",
               arrow = arrow(length = unit(0.08, "cm")),
               linewidth = 0.3) +
  geom_line(data = iso_y, aes(x, y, color = curva), linewidth = 0.9) +
  geom_line(data = iso_x, aes(x, y, color = curva), linewidth = 0.9) +
  geom_point(aes(x = xbar, y = ybar), size = 3) +
  scale_color_manual(values = c("ẏ = 0" = "#d62728", "ẋ = 0" = "#1f77b4"), name = NULL) +
  coord_fixed(xlim = c(xbar - 2, xbar + 2), ylim = c(ybar - 2, ybar + 2)) +
  labs(x = "x", y = "y",
       title = "Equilíbrio estável: tr(A) = -2 < 0, |A| = 1.25 > 0") +
  theme_minimal(base_size = 12) +
  theme(legend.position = "bottom")
```

Para o sistema do exemplo, $A = \begin{pmatrix} -1 & 0.5 \\ -0.5 & -1 \end{pmatrix}$, com $\text{tr}(A) = -2$ e $|A| = 1 + 0.25 = 1.25$. Ambas as condições de estabilidade são satisfeitas — e o diagrama mostra todas as trajetórias convergindo ao equilíbrio.

A versão Python do mesmo diagrama, usando `matplotlib.streamplot` (que integra automaticamente o campo vetorial e desenha as trajetórias):

```{python}
#| label: fig-fase-estavel-py
#| fig-cap: "Mesmo diagrama de fase em Python — `matplotlib.streamplot` traça trajetórias suaves do campo $(\\dot{x}, \\dot{y})$."
#| fig-align: center

import numpy as np
import matplotlib.pyplot as plt

a11, a12, c1 = -1.0,  0.5, 1.0
a21, a22, c2 = -0.5, -1.0, 0.5

# Equilíbrio: A z = -c
A = np.array([[a11, a12],
              [a21, a22]])
ybar, xbar = np.linalg.solve(A, [-c1, -c2])

# Grade
xs = np.linspace(xbar - 2, xbar + 2, 30)
ys = np.linspace(ybar - 2, ybar + 2, 30)
X, Y = np.meshgrid(xs, ys)
DY = a11 * Y + a12 * X + c1   # ẏ
DX = a21 * Y + a22 * X + c2   # ẋ

# Isóclinas
xline   = np.linspace(xbar - 2.2, xbar + 2.2, 200)
iso_y   = -(a12 * xline + c1) / a11    # ẏ = 0
iso_x   = -(a22 * xline + c2) / a21    # ẋ = 0

fig, ax = plt.subplots(figsize=(5.5, 5))
ax.streamplot(X, Y, DX, DY, color="gray", density=1.2, linewidth=0.7,
              arrowsize=0.9)
ax.plot(xline, iso_y, color="#d62728", lw=1.5, label=r"$\dot{y}=0$")
ax.plot(xline, iso_x, color="#1f77b4", lw=1.5, label=r"$\dot{x}=0$")
ax.plot(xbar, ybar, "ko", markersize=7)
ax.set_xlim(xbar - 2, xbar + 2)
ax.set_ylim(ybar - 2, ybar + 2)
ax.set_aspect("equal")
ax.set_xlabel("x"); ax.set_ylabel("y")
ax.set_title("Equilíbrio estável: tr(A) = -2, |A| = 1.25")
ax.legend(loc="lower right")
plt.tight_layout()
plt.show()
```

### Aplicação Econômica: Versão Dinâmica do IS-LM

A versão estática do IS-LM, vista anteriormente, fornece o **equilíbrio momentâneo** de $(Y, r)$. Em horizontes curtos, contudo, o produto e a taxa de juros não se ajustam instantaneamente — há defasagem. Modelos dinâmicos capturam essa transição supondo que cada variável se ajusta proporcionalmente ao seu desequilíbrio:

$$
\begin{cases}
\dot{Y} = \alpha\bigl[\,(c_0 - c_1 T_0 + I_0 + G) - (1 - c_1)\,Y - b\,r\,\bigr], \\
\dot{r} = \beta\bigl[\,m_1\,Y - m_2\,r - M^*/P\,\bigr],
\end{cases}
$$

onde $\alpha, \beta > 0$ são velocidades de ajuste. Em forma matricial:

$$
\begin{pmatrix} \dot{Y} \\ \dot{r} \end{pmatrix} = \underbrace{\begin{pmatrix} -\alpha(1 - c_1) & -\alpha b \\ \beta m_1 & -\beta m_2 \end{pmatrix}}_{A_{\text{din}}} \begin{pmatrix} Y \\ r \end{pmatrix} + \begin{pmatrix} \alpha\,A_0 \\ -\beta\,M^*/P \end{pmatrix}.
$$

Pelas regras de estabilidade ($\text{tr}(A_{\text{din}}) < 0$ e $|A_{\text{din}}| > 0$):

- **Traço:** $\text{tr}(A_{\text{din}}) = -\alpha(1 - c_1) - \beta m_2 < 0$ — sempre negativo (ambos os termos têm sinal correto);
- **Determinante:** $|A_{\text{din}}| = \alpha\beta\bigl[(1-c_1) m_2 + b\, m_1\bigr] > 0$ — sempre positivo, por ser o produto de $\alpha\beta > 0$ pelo determinante da matriz IS-LM estática.

Conclusão: **o equilíbrio IS-LM é dinamicamente estável** sob qualquer combinação de velocidades de ajuste $\alpha, \beta > 0$. Após um choque (fiscal ou monetário), a economia converge ao novo equilíbrio sem ciclos explosivos.

Este resultado — estabilidade incondicional do IS-LM — é elementar porém poderoso: ele justifica analiticamente o uso da estática comparativa como aproximação válida do longo prazo, sem necessidade de modelar explicitamente a transição.
