---
title: |
  \includegraphics[width=3.8cm]{AM.png}\par\vspace{1em}
  Equações Diferenciais Ordinárias
author: "Vitor Wilher\\footnote{Bacharel e Mestre em Economia pela UFF, Candidato ao PhD em Economia pela EPGE/FGV. É Especialista em Ciências de Dados e Inteligência Artificial Generativa pela PUC-Rio. Atualmente, exerce a função de Data Tech Lead na Análise Macro (\\url{http://analisemacro.com.br}). Saiba mais em \\url{https://github.com/vitorwilher}.}"
subtitle: |
  Notas de Aula -- Matemática para Doutorado em Economia, EPGE/FGV

  Professora: Silvia Matos
date: ""
---

# Equações Diferenciais Ordinárias

## Motivação Econômica

Variáveis econômicas — preços, produto, capital, inflação — evoluem ao longo do tempo. Uma **equação diferencial ordinária (EDO)** descreve essa evolução relacionando uma variável com sua própria taxa de variação. É a ferramenta natural para modelar dinâmica econômica.

**Modelo de Solow (acumulação de capital).** A equação central do modelo de Solow é:

$$\dot{k} = sf(k) - (\delta + n)k,$$

onde $k = K/L$ é o capital por trabalhador, $s$ é a taxa de poupança, $\delta$ é a depreciação e $n$ é o crescimento populacional. É uma EDO de 1ª ordem não-linear; linearizada em torno do estado estacionário $k^*$, torna-se $\dot{k} \approx \lambda(k - k^*)$ com $\lambda < 0$, garantindo convergência.

**Curva de Phillips dinâmica.** A versão contínua da Curva de Phillips novo-keynesiana relaciona a variação da inflação ao hiato do produto $y$:

$$\dot{\pi} = -\kappa\,y + \lambda(\pi - \bar{\pi}),$$

onde $\bar{\pi}$ é a meta de inflação, $\kappa > 0$ captura a sensibilidade da inflação ao hiato e $\lambda$ determina a persistência. Reescrevendo: $\dot{\pi} - \lambda\pi = -\kappa y - \lambda\bar{\pi}$. É exatamente a forma $\dot{x} + ax = b$ estudada neste capítulo (com $a = -\lambda$ e $b = -\kappa y - \lambda\bar{\pi}$). Para $\lambda < 0$, a inflação converge para $\bar{\pi}$ na ausência de hiato — condição de estabilidade da âncora de inflação.

**Ajustamento de preços de Walras.** Na dinâmica walrasiana, o preço ajusta-se ao excesso de demanda:

$$\dot{p} = \beta [D(p) - S(p)], \quad \beta > 0.$$

Linearizando em torno do equilíbrio $p^*$: $\dot{p} \approx \beta [D'(p^*) - S'(p^*)](p - p^*)$. Como $D' < 0$ e $S' > 0$, o coeficiente é negativo — o equilíbrio é estável.

**EDO de 2ª ordem — modelo IS-LM dinâmico.** Em versões dinâmicas do modelo IS-LM, o produto e a taxa de juros obedecem a um sistema de equações diferenciais. Na forma reduzida, o produto pode seguir uma EDO de 2ª ordem cujas raízes da equação característica determinam se a convergência ao equilíbrio é monotônica ($\Delta > 0$), crítica ($\Delta = 0$) ou oscilatória ($\Delta < 0$).

## EDO de 1ª Ordem com Coeficiente Constante

### Forma Geral

Consideramos a EDO linear de 1ª ordem com coeficientes constantes:

$$\dot{x} + ax = b, \qquad x(0) = x_0,$$

onde $a, b \in \mathbb{R}$ são constantes e $\dot{x} \equiv \dfrac{dx}{dt}$.

### Solução Homogênea

A equação homogênea associada é $\dot{x} + ax = 0$, ou seja, $\dot{x} = -ax$. Separando variáveis:

$$\frac{dx}{x} = -a\,dt \;\Rightarrow\; \int\frac{dx}{x} = \int -a\,dt \;\Rightarrow\; \ln|x| = -at + C_0.$$

Exponenciando:

$$x_t^H = k\,e^{-at}, \qquad k \in \mathbb{R}.$$

### Solução Particular

Buscamos uma solução constante $x^* = K$. Como $\dot{x}^* = 0$, substituindo na EDO:

$$0 + aK = b \;\Rightarrow\; K = \frac{b}{a} \quad (a \neq 0).$$

### Solução Geral e Condição Inicial

$$x_t = x_t^H + x^* = k\,e^{-at} + \frac{b}{a}.$$

Aplicando $x(0) = x_0$:

$$x_0 = k + \frac{b}{a} \;\Rightarrow\; k = x_0 - \frac{b}{a}.$$

$$\boxed{x_t = \left(x_0 - \frac{b}{a}\right)e^{-at} + \frac{b}{a}.}$$

**Interpretação:** $x_t$ é a soma do **transiente** (que depende da condição inicial e decai ou explode ao longo do tempo) com o **estado estacionário** $b/a$.

### Estabilidade

- $a > 0$: $e^{-at} \to 0$ quando $t \to \infty$ $\Rightarrow$ $x_t \to b/a$. **Estável** (equilíbrio atrator).
- $a < 0$: $e^{-at} \to \infty$ $\Rightarrow$ $x_t$ diverge. **Instável**.
- $a = 0$: $x_t = x_0 + bt$ (solução linear no tempo).

### Diagrama de Fase

O diagrama de fase representa $\dot{x}$ em função de $x$:

$$\dot{x} = -ax + b.$$

É uma reta com inclinação $-a$ e intercepto $b$. O equilíbrio ocorre em $x^* = b/a$ (onde $\dot{x} = 0$).

- Se $a > 0$: a inclinação é negativa $\Rightarrow$ as trajetórias convergem para $x^*$.
- Se $a < 0$: a inclinação é positiva $\Rightarrow$ as trajetórias divergem de $x^*$.

---

## EDO de 1ª Ordem com Coeficiente Variável

### Forma Geral

Quando os coeficientes dependem de $t$, a EDO de 1ª ordem tem a forma:

$$\frac{dx}{dt} + p(t)\,x = q(t),$$

onde $p(t)$ e $q(t)$ são funções contínuas de $t$. O caso $p(t) = a$ (constante) e $q(t) = b$ (constante) é o caso particular já estudado.

### Método do Fator Integrante

A ideia é multiplicar ambos os lados por uma função $\mu(t)$ de modo que o lado esquerdo se torne a derivada de um produto:

$$\mu(t)\frac{dx}{dt} + \mu(t)\,p(t)\,x = \frac{d}{dt}\bigl[\mu(t)\,x\bigr].$$

Para isso, basta que $\mu'(t) = \mu(t)\,p(t)$, o que dá:

$$\frac{d\mu}{\mu} = p(t)\,dt \;\Rightarrow\; \ln\mu = \int p(t)\,dt \;\Rightarrow\;$$

$$\boxed{\mu(t) = e^{\int p(t)\,dt}.}$$

Com esse $\mu(t)$, a equação torna-se:

$$\frac{d}{dt}\bigl[\mu(t)\,x\bigr] = \mu(t)\,q(t).$$

Integrando ambos os lados:

$$\mu(t)\,x = \int \mu(t)\,q(t)\,dt + C \;\Rightarrow\;$$

$$\boxed{x(t) = \frac{1}{\mu(t)}\!\left[\int \mu(t)\,q(t)\,dt + C\right].}$$

### Exemplos Resolvidos — Coeficiente Variável

#### Exemplo 1 — $\dot{x} + 2t\,x = t$, $x_0 = 1$

**Identificação:** $p(t) = 2t$, $q(t) = t$.

**Fator integrante:** $\int 2t\,dt = t^2 \Rightarrow \mu(t) = e^{t^2}$.

**Equação transformada:**

$$\frac{d}{dt}\bigl[e^{t^2}x\bigr] = t\,e^{t^2}.$$

**Integração** (substituição $u = t^2$, $du = 2t\,dt$):

$$\int t\,e^{t^2}\,dt = \frac{1}{2}\int e^u\,du = \frac{1}{2}e^{t^2}.$$

Logo $e^{t^2}x = \tfrac{1}{2}e^{t^2} + C$, ou seja,

$$x(t) = \frac{1}{2} + C\,e^{-t^2}.$$

**Condição inicial** $x_0 = 1$: $1 = \tfrac{1}{2} + C \Rightarrow C = \tfrac{1}{2}$. Portanto,

$$\boxed{x(t) = \frac{1}{2}\bigl(1 + e^{-t^2}\bigr).}$$

**Verificação:** $\dot{x} = -t\,e^{-t^2}$ e $\dot{x} + 2tx = -t\,e^{-t^2} + 2t \cdot \tfrac{1}{2}(1 + e^{-t^2}) = t.\;\checkmark$

---

#### Exemplo 2 — $\dot{x} + 2x = t\,e^{-2t}$, $x_0 = -1$

**Identificação:** $p(t) = 2$, $q(t) = t\,e^{-2t}$.

**Fator integrante:** $\mu(t) = e^{2t}$.

**Equação transformada:**

$$\frac{d}{dt}\bigl[e^{2t}x\bigr] = e^{2t} \cdot t\,e^{-2t} = t.$$

**Integração:** $e^{2t}x = \tfrac{t^2}{2} + C$, ou seja,

$$x(t) = \left(\frac{t^2}{2} + C\right)e^{-2t}.$$

**Condição inicial** $x_0 = -1$: $-1 = C$. Portanto,

$$\boxed{x(t) = \left(\frac{t^2}{2} - 1\right)e^{-2t}.}$$

---

#### Exemplo 3 — $\dot{x} + \dfrac{3}{t}x = t^2$, $x(1) = 3$

**Identificação:** $p(t) = 3/t$, $q(t) = t^2$ (definida para $t > 0$).

**Fator integrante:**

$$\int \frac{3}{t}\,dt = 3\ln|t| = \ln t^3 \;\Rightarrow\; \mu(t) = e^{\ln t^3} = t^3.$$

**Equação transformada:**

$$\frac{d}{dt}\bigl[t^3 x\bigr] = t^3 \cdot t^2 = t^5.$$

**Integração:** $t^3 x = \tfrac{t^6}{6} + C$, ou seja,

$$x(t) = \frac{t^3}{6} + \frac{C}{t^3}.$$

**Condição inicial** $x(1) = 3$: $3 = \tfrac{1}{6} + C \Rightarrow C = \tfrac{17}{6}$. Portanto,

$$\boxed{x(t) = \frac{t^3}{6} + \frac{17}{6\,t^3}.}$$

---

#### Observação — Quando a integral não fecha em forma elementar

Trocando $q(t) = t$ por $q(t) = t^2$ no Exemplo 1, obtemos $\dot{x} + 2tx = t^2$. O fator integrante continua $\mu = e^{t^2}$, mas agora a integral envolve

$$\int t^2 e^{t^2}\,dt = \tfrac{t}{2}e^{t^2} - \tfrac{1}{2}\int e^{t^2}\,dt,$$

e $\int e^{t^2}\,dt$ não admite primitiva em funções elementares (relaciona-se com a função erro imaginária). O método do fator integrante garante a solução formal, mas o cálculo explícito exige funções especiais. Em problemas de prova, $q(t)$ costuma ser escolhido de modo que $\int \mu(t)\,q(t)\,dt$ seja computável.

---

## EDO de 2ª Ordem com Coeficientes Constantes

### Forma Geral

$$\ddot{x} + a\dot{x} + bx = c, \qquad x(0) = x_0,\; \dot{x}(0) = \dot{x}_0,$$

onde $a, b, c \in \mathbb{R}$ e $\ddot{x} \equiv d^2x/dt^2$.

### Solução Homogênea — Solução Tentativa

Para a equação homogênea $\ddot{x} + a\dot{x} + bx = 0$, tentamos $x_t^H = e^{\lambda t}$:

**Ideia:** substituir uma solução tentativa $x_t^H = e^{\lambda t}$ na equação e determinar $\lambda$ para que ela seja satisfeita. Como $e^{\lambda t} \neq 0$, podemos dividir ambos os lados por $e^{\lambda t}$ e obter uma equação algébrica em $\lambda$.

$$\lambda^2 e^{\lambda t} + a\lambda e^{\lambda t} + b e^{\lambda t} = 0 \;\Rightarrow\; \lambda^2 + a\lambda + b = 0.$$

Esta é a **equação característica**. Suas raízes são:

$$\lambda_{1,2} = \frac{-a \pm \sqrt{a^2 - 4b}}{2}.$$

O discriminante $\Delta = a^2 - 4b$ determina três casos.

---

### Caso 1: $\Delta > 0$ — Duas Raízes Reais Distintas

$$\lambda_1 = \frac{-a + \sqrt{\Delta}}{2}, \qquad \lambda_2 = \frac{-a - \sqrt{\Delta}}{2}, \qquad \lambda_1 \neq \lambda_2.$$

Solução geral:

$$\boxed{x_t = k_1 e^{\lambda_1 t} + k_2 e^{\lambda_2 t} + \frac{c}{b}.}$$

As constantes $k_1, k_2$ são determinadas pelas condições iniciais $x(0) = x_0$ e $\dot{x}(0) = \dot{x}_0$.

---

### Caso 2: $\Delta = 0$ — Raiz Real Repetida

$$\lambda = \frac{-a}{2}.$$

Quando há raiz dupla, a segunda solução linearmente independente é $te^{\lambda t}$. Solução geral:

$$\boxed{x_t = (k_1 + k_2 t)\,e^{\lambda t} + \frac{c}{b}.}$$

---

### Funções Trigonométricas e Fórmula de Euler

Quando $\Delta < 0$, as raízes da equação característica são números complexos. Para expressar a solução em termos de funções reais, precisamos das funções trigonométricas e da Fórmula de Euler.

#### Funções Trigonométricas

Considere um ângulo $\theta$ em radianos e um triângulo retângulo inscrito num círculo de raio $R$, com cateto oposto $v$ e cateto adjacente $h$:

$$\sin\theta = \frac{v}{R}, \qquad \cos\theta = \frac{h}{R}, \qquad \tan\theta = \frac{\sin\theta}{\cos\theta} = \frac{v}{h}.$$

No **círculo unitário** ($R = 1$), o ponto $(\cos\theta, \sin\theta)$ percorre a circunferência à medida que $\theta$ varia:

| $\theta$ | $0$ | $\dfrac{\pi}{2}$ | $\pi$ | $\dfrac{3\pi}{2}$ | $2\pi$ |
|----------|-----|-----------------|-------|-------------------|--------|
| $\sin\theta$ | $0$ | $1$ | $0$ | $-1$ | $0$ |
| $\cos\theta$ | $1$ | $0$ | $-1$ | $0$ | $1$ |

Ambas as funções são **periódicas** com período $2\pi$. Suas derivadas são:

$$(\sin x)' = \cos x, \qquad (\cos x)' = -\sin x.$$

#### Série de Maclaurin

Qualquer função infinitamente diferenciável em torno de $x = 0$ admite a representação:

$$\boxed{f(x) = \sum_{i=0}^{\infty} \frac{f^{(i)}(0)}{i!}\,x^i = f(0) + f'(0)\,x + \frac{f''(0)}{2!}\,x^2 + \cdots}$$

Para $e^x$: como $(e^x)^{(n)} = e^x$ para todo $n$, temos $f^{(n)}(0) = 1$:

$$e^x = \sum_{i=0}^{\infty}\frac{x^i}{i!} = 1 + x + \frac{x^2}{2!} + \frac{x^3}{3!} + \cdots$$

As derivadas de $\sin x$ em $x=0$ seguem o padrão $0, 1, 0, -1, 0, 1, \ldots$ (período 4). Logo:

$$\sin x = x - \frac{x^3}{3!} + \frac{x^5}{5!} - \cdots = \sum_{k=0}^{\infty}\frac{(-1)^k x^{2k+1}}{(2k+1)!}, \qquad \cos x = 1 - \frac{x^2}{2!} + \frac{x^4}{4!} - \cdots = \sum_{k=0}^{\infty}\frac{(-1)^k x^{2k}}{(2k)!}.$$

**Observação:** derivando a série de $\sin x$ termo a termo recupera-se a série de $\cos x$, confirmando $(\sin x)' = \cos x$.

#### Fórmula de Euler

Define-se a **unidade imaginária** $i = \sqrt{-1}$, com $i^2 = -1$, $i^3 = -i$, $i^4 = 1$. Aplicando a série de Maclaurin a $e^{ix}$:

$$e^{ix} = 1 + ix + \frac{(ix)^2}{2!} + \frac{(ix)^3}{3!} + \cdots = 1 + ix - \frac{x^2}{2!} - \frac{ix^3}{3!} + \frac{x^4}{4!} + \cdots$$

Separando termos reais e imaginários:

$$e^{ix} = \underbrace{\left(1 - \frac{x^2}{2!} + \frac{x^4}{4!} - \cdots\right)}_{\cos x} + i\underbrace{\left(x - \frac{x^3}{3!} + \frac{x^5}{5!} - \cdots\right)}_{\sin x}.$$

$$\boxed{e^{ix} = \cos x + i\sin x, \qquad e^{-ix} = \cos x - i\sin x.}$$

Fazendo $x = \pi$: $\cos\pi = -1$, $\sin\pi = 0$, logo $e^{i\pi} + 1 = 0$ (**Identidade de Euler**).

```{r}
#| label: fig-trig-graficos
#| fig-cap: "Funções $\\sin x$ e $\\cos x$ no intervalo $[0, 2\\pi]$. Ambas são periódicas com período $2\\pi$ e imagem $[-1,1]$."
#| fig-align: center
#| fig-width: 10
#| fig-height: 4

library(ggplot2)

x <- seq(0, 2*pi, length.out = 500)
df_trig <- data.frame(
  x    = rep(x, 2),
  y    = c(sin(x), cos(x)),
  func = rep(c("sin x", "cos x"), each = 500)
)

ggplot(df_trig, aes(x, y, color = func)) +
  geom_line(linewidth = 1.1) +
  geom_hline(yintercept = 0, color = "gray70", linewidth = 0.4) +
  scale_x_continuous(
    breaks = c(0, pi/2, pi, 3*pi/2, 2*pi),
    labels = c("0", "π/2", "π", "3π/2", "2π")
  ) +
  scale_color_manual(values = c("sin x" = "#440154", "cos x" = "#31688e")) +
  labs(title = "Funções trigonométricas periódicas",
       x = "θ", y = "y", color = NULL) +
  theme_minimal(base_size = 12) + theme(legend.position = "bottom")
```

---

### Caso 3: $\Delta < 0$ — Raízes Complexas Conjugadas

Com a Fórmula de Euler em mãos, podemos expressar a solução em termos reais. As raízes complexas são:

$$\lambda_{1,2} = \alpha \pm i\beta, \qquad \alpha = -\frac{a}{2}, \qquad \beta = \frac{\sqrt{4b - a^2}}{2} > 0.$$

Aplicando a Fórmula de Euler:

$$e^{(\alpha \pm i\beta)t} = e^{\alpha t}(\cos\beta t \pm i\sin\beta t).$$

Tomando combinações lineares reais ($C_1 = k_1 + k_2$, $C_2 = i(k_1 - k_2)$):

$$\boxed{x_t = e^{\alpha t}\bigl[C_1\cos(\beta t) + C_2\sin(\beta t)\bigr] + \frac{c}{b}.}$$

**Resumo dos três casos:**

| $\Delta = a^2 - 4b$ | Raízes $\lambda$ | Solução homogênea |
|---|---|---|
| $> 0$ | $\lambda_1, \lambda_2 \in \mathbb{R}$, $\lambda_1 \neq \lambda_2$ | $k_1 e^{\lambda_1 t} + k_2 e^{\lambda_2 t}$ |
| $= 0$ | $\lambda = -a/2$ (dupla) | $(k_1 + k_2 t)e^{\lambda t}$ |
| $< 0$ | $\alpha \pm i\beta$ | $e^{\alpha t}[C_1\cos\beta t + C_2\sin\beta t]$ |

### Solução Particular — Caso Constante

Buscamos uma solução constante $x^* = K$. Como $\dot{x}^* = \ddot{x}^* = 0$, substituindo na EDO:

$$bK = c \;\Rightarrow\; K = \frac{c}{b} \quad (b \neq 0).$$

### Solução Geral e Condição Inicial

$$x_t = x_t^H + \frac{c}{b}.$$

As constantes $k_1, k_2$ (ou $C_1, C_2$) são determinadas aplicando as condições iniciais $x(0) = x_0$ e $\dot{x}(0) = \dot{x}_0$.

---

## Solução Particular com Termo Variável

Quando o lado direito não é constante — $\ddot{x} + a\dot{x} + bx = f(t)$ — o **método dos coeficientes indeterminados** determina $x^*_t$ por meio de uma **solução tentativa** compatível com a forma de $f(t)$.

A solução geral continua sendo $x_t = x_t^H + x^*_t$, onde $x_t^H$ é a solução homogênea e $x^*_t$ é a particular.

### Regra de Escolha da Solução Tentativa

| Forma de $f(t)$ | Solução tentativa para $x^*_t$ |
|---|---|
| $c$ (constante) | $A$ |
| $t^n$ (polinômio grau $n$) | $A_n t^n + A_{n-1}t^{n-1} + \cdots + A_0$ |
| $e^{rt}$ | $Ae^{rt}$ |
| $t^n e^{rt}$ | $(A_n t^n + \cdots + A_0)e^{rt}$ |
| $\sin(\omega t)$ ou $\cos(\omega t)$ | $A\cos(\omega t) + B\sin(\omega t)$ |
| $e^{rt}\sin(\omega t)$ ou $e^{rt}\cos(\omega t)$ | $e^{rt}[A\cos(\omega t) + B\sin(\omega t)]$ |

**Exceção (modificação):** se a solução tentativa coincidir com uma solução da equação homogênea, multiplica-se por $t$ (ou $t^2$ se for raiz dupla).

### Exemplo — $f(t) = e^{rt}$

**EDO:** $\ddot{x} + a\dot{x} + bx = e^{rt}$.

Tentamos $x^*_t = Ae^{rt}$. Calculando as derivadas:

$$\dot{x}^* = Are^{rt}, \qquad \ddot{x}^* = Ar^2 e^{rt}.$$

Substituindo:

$$Ar^2 e^{rt} + aAre^{rt} + bAe^{rt} = e^{rt} \;\Rightarrow\; A(r^2 + ar + b) = 1.$$

Se $r$ **não** é raiz da equação característica, então $r^2 + ar + b \neq 0$ e:

$$\boxed{A = \frac{1}{r^2 + ar + b}, \qquad x^*_t = \frac{e^{rt}}{r^2 + ar + b}.}$$

Se $r$ **é** raiz simples, tentamos $x^*_t = Ate^{rt}$; se for raiz dupla, $x^*_t = At^2 e^{rt}$.

### Exemplo — $f(t) = \sin(\omega t)$

**EDO:** $\ddot{x} + a\dot{x} + bx = \sin(\omega t)$.

Tentamos $x^*_t = A\cos(\omega t) + B\sin(\omega t)$:

$$\dot{x}^* = -A\omega\sin(\omega t) + B\omega\cos(\omega t), \qquad \ddot{x}^* = -A\omega^2\cos(\omega t) - B\omega^2\sin(\omega t).$$

Substituindo e igualando coeficientes de $\cos$ e $\sin$:

$$\cos(\omega t)\text{:}\quad -A\omega^2 + aB\omega + bA = 0 \;\Rightarrow\; A(b-\omega^2) + aB\omega = 0.$$
$$\sin(\omega t)\text{:}\quad -B\omega^2 - aA\omega + bB = 1 \;\Rightarrow\; -aA\omega + B(b-\omega^2) = 1.$$

Sistema linear em $A$ e $B$:

$$\begin{pmatrix}b-\omega^2 & a\omega \\ -a\omega & b-\omega^2\end{pmatrix}\begin{pmatrix}A\\B\end{pmatrix} = \begin{pmatrix}0\\1\end{pmatrix}.$$

O determinante é $(b-\omega^2)^2 + (a\omega)^2 > 0$ (quando $\omega^2 \neq b$ ou $a \neq 0$). Resolvendo:

$$\boxed{A = \frac{-a\omega}{(b-\omega^2)^2 + a^2\omega^2}, \qquad B = \frac{b-\omega^2}{(b-\omega^2)^2 + a^2\omega^2}.}$$

---

## Exemplos Resolvidos

### Exemplo 1 — $\Delta > 0$

**EDO:** $\ddot{x} + 5\dot{x} + 6x = 1$, $x(0) = 0$, $\dot{x}(0) = 1$.

**Solução particular:** $x^* = 1/6$.

**Equação característica:** $\lambda^2 + 5\lambda + 6 = 0 \;\Rightarrow\; (\lambda+2)(\lambda+3) = 0$.

$$\lambda_1 = -2, \qquad \lambda_2 = -3.$$

$\Delta = 25 - 24 = 1 > 0$. Solução geral:

$$x_t = k_1 e^{-2t} + k_2 e^{-3t} + \frac{1}{6}.$$

**Condições iniciais:**

$$x(0) = 0: \quad k_1 + k_2 + \frac{1}{6} = 0 \;\Rightarrow\; k_1 + k_2 = -\frac{1}{6}.$$

$$\dot{x}(0) = 1: \quad -2k_1 - 3k_2 = 1.$$

Do sistema:

$$k_1 = -\frac{1}{6} - k_2 \;\Rightarrow\; -2\!\left(-\frac{1}{6}-k_2\right) - 3k_2 = 1 \;\Rightarrow\; \frac{1}{3} + 2k_2 - 3k_2 = 1 \;\Rightarrow\; k_2 = -\frac{2}{3}.$$

$$k_1 = -\frac{1}{6} + \frac{2}{3} = \frac{1}{2}.$$

$$\boxed{x_t = \frac{1}{2}e^{-2t} - \frac{2}{3}e^{-3t} + \frac{1}{6}.}$$

**Verificação em $t=0$:** $x(0) = 1/2 - 2/3 + 1/6 = 3/6 - 4/6 + 1/6 = 0$. $\checkmark$

**Verificação em $\dot{x}(0)$:** $\dot{x}_t = -e^{-2t} + 2e^{-3t}$, logo $\dot{x}(0) = -1 + 2 = 1$. $\checkmark$

---

### Exemplo 2 — $\Delta = 0$

**EDO:** $\ddot{x} + 2\dot{x} + x = 0$, $x(0) = 1$, $\dot{x}(0) = 0$.

**Equação característica:** $\lambda^2 + 2\lambda + 1 = (\lambda+1)^2 = 0 \;\Rightarrow\; \lambda = -1$ (raiz dupla).

$\Delta = 4 - 4 = 0$. Solução geral:

$$x_t = (k_1 + k_2 t)\,e^{-t}.$$

**Condições iniciais:**

$$x(0) = 1: \quad k_1 = 1.$$

$$\dot{x}_t = k_2 e^{-t} - (k_1 + k_2 t)\,e^{-t} \;\Rightarrow\; \dot{x}(0) = k_2 - k_1 = 0 \;\Rightarrow\; k_2 = 1.$$

$$\boxed{x_t = (1 + t)\,e^{-t}.}$$

**Verificação:** $\dot{x}_t = e^{-t} - (1+t)e^{-t} = -te^{-t}$; $\ddot{x}_t = -e^{-t} + te^{-t} = (t-1)e^{-t}$.

$\ddot{x} + 2\dot{x} + x = (t-1)e^{-t} + 2(-t)e^{-t} + (1+t)e^{-t} = (t-1-2t+1+t)e^{-t} = 0$. $\checkmark$

---

### Exemplo 3 — $\Delta < 0$

**EDO:** $\ddot{x} + \dot{x} + x = 0$, $x(0) = 0$, $\dot{x}(0) = 1$.

**Equação característica:** $\lambda^2 + \lambda + 1 = 0$.

$$\lambda_{1,2} = \frac{-1 \pm \sqrt{1 - 4}}{2} = -\frac{1}{2} \pm i\frac{\sqrt{3}}{2}.$$

$\Delta = 1 - 4 = -3 < 0$. Temos $\alpha = -1/2$, $\beta = \sqrt{3}/2$. Solução geral:

$$x_t = e^{-t/2}\!\left[C_1\cos\!\left(\frac{\sqrt{3}}{2}t\right) + C_2\sin\!\left(\frac{\sqrt{3}}{2}t\right)\right].$$

**Condições iniciais:**

$$x(0) = 0: \quad C_1 = 0.$$

$$\dot{x}_t = -\frac{1}{2}e^{-t/2}\!\left[C_2\sin\!\left(\frac{\sqrt{3}}{2}t\right)\right] + e^{-t/2}\!\left[C_2\frac{\sqrt{3}}{2}\cos\!\left(\frac{\sqrt{3}}{2}t\right)\right].$$

$$\dot{x}(0) = 1: \quad C_2\frac{\sqrt{3}}{2} = 1 \;\Rightarrow\; C_2 = \frac{2}{\sqrt{3}} = \frac{2\sqrt{3}}{3}.$$

$$\boxed{x_t = \frac{2\sqrt{3}}{3}\,e^{-t/2}\sin\!\left(\frac{\sqrt{3}}{2}t\right).}$$

A solução exibe **oscilações amortecidas**: a amplitude $\tfrac{2\sqrt{3}}{3}e^{-t/2}$ decai exponencialmente enquanto $\sin(\sqrt{3}/2\,t)$ oscila com frequência $\beta = \sqrt{3}/2$.

---

### Exemplo 4 — $\Delta = 0$ com termo constante e condição em $t \neq 0$

**EDO:** $2\ddot{x} + 2\dot{x} + \dfrac{x}{2} = e$, $\;x(0) = 2e$, $\;\dot{x}(-2) = 2e^2$.

**Forma padrão** (dividindo por $2$): $\ddot{x} + \dot{x} + \tfrac{1}{4}x = \tfrac{e}{2}$, com $a = 1$, $b = \tfrac{1}{4}$, $c = \tfrac{e}{2}$.

**Discriminante:** $\Delta = 1 - 4 \cdot \tfrac{1}{4} = 0 \Rightarrow \lambda = -\tfrac{a}{2} = -\tfrac{1}{2}$.

**Solução particular** (caso constante): $x^* = c/b = (e/2)/(1/4) = 2e$.

**Solução geral:**

$$x(t) = (k_1 + k_2 t)\,e^{-t/2} + 2e.$$

**Condição** $x(0) = 2e$: $k_1 + 2e = 2e \Rightarrow k_1 = 0$, portanto $x(t) = k_2\,t\,e^{-t/2} + 2e$.

**Derivada:**

$$\dot{x}(t) = k_2\,e^{-t/2} - \tfrac{1}{2}k_2\,t\,e^{-t/2} = k_2\,e^{-t/2}\!\left(1 - \tfrac{t}{2}\right).$$

**Condição** $\dot{x}(-2) = 2e^2$: substituindo $t = -2$,

$$k_2 \cdot e^{1} \cdot (1 + 1) = 2k_2\,e = 2e^2 \;\Rightarrow\; k_2 = e.$$

Portanto:

$$\boxed{x(t) = t\,e^{1 - t/2} + 2e.}$$

**Observação — condição inicial em $t \neq 0$.** Quando a condição é dada em $t = t_0 \neq 0$, basta avaliar $x(t)$ ou $\dot{x}(t)$ no ponto $t_0$ correspondente — o procedimento é idêntico ao caso $t_0 = 0$, mudando apenas o argumento na hora de impor a condição.

---

## Estabilidade das EDOs de 2ª Ordem

Para a EDO homogênea $\ddot{x} + a\dot{x} + bx = 0$, a solução converge para zero (equilíbrio estável) se e somente se a parte real de todas as raízes for negativa. Pelas fórmulas:

$$\text{Re}(\lambda_{1,2}) = \frac{-a \pm \sqrt{\Delta}}{2} \cdot \mathbf{1}_{\Delta \geq 0} + (-\tfrac{a}{2}) \cdot \mathbf{1}_{\Delta < 0}.$$

Uma condição suficiente simples: $a > 0$ e $b > 0$. Nesse caso:

- $\Delta < 0$: $\alpha = -a/2 < 0$ $\Rightarrow$ oscilações amortecidas.
- $\Delta \geq 0$: ambas as raízes têm parte real $< 0$ (pois $\lambda_1 + \lambda_2 = -a < 0$ e $\lambda_1\lambda_2 = b > 0$).

```{r}
#| label: fig-edo-solucoes
#| fig-cap: "Soluções dos três exemplos de EDO de 2ª ordem. **Esquerda:** Δ>0 — solução $x_t = \\frac{1}{2}e^{-2t} - \\frac{2}{3}e^{-3t} + \\frac{1}{6}$, convergindo monotonamente ao equilíbrio $1/6$. **Centro:** Δ=0 — solução $(1+t)e^{-t}$, decaimento sem oscilação. **Direita:** Δ<0 — oscilações amortecidas $\\frac{2\\sqrt{3}}{3}e^{-t/2}\\sin(\\frac{\\sqrt{3}}{2}t)$."
#| fig-align: center
#| fig-width: 13
#| fig-height: 4.5

library(ggplot2)
library(patchwork)

base_t <- theme_minimal(base_size = 12)
t <- seq(0, 6, length.out = 500)

# Exemplo 1: Delta > 0
df1 <- data.frame(
  t = t,
  x = 0.5 * exp(-2*t) - (2/3) * exp(-3*t) + 1/6
)
p1 <- ggplot(df1, aes(t, x)) +
  geom_line(color = "#440154", linewidth = 1.1) +
  geom_hline(yintercept = 1/6, color = "gray60", linetype = "dashed", linewidth = 0.6) +
  annotate("text", x = 5, y = 1/6 + 0.03, label = "x* = 1/6", size = 3.5, color = "gray40") +
  labs(title = expression(Delta > 0 ~ ":" ~ ddot(x)+5*dot(x)+6*x==1),
       x = "t", y = "x(t)") +
  base_t

# Exemplo 2: Delta = 0
df2 <- data.frame(
  t = t,
  x = (1 + t) * exp(-t)
)
p2 <- ggplot(df2, aes(t, x)) +
  geom_line(color = "#31688e", linewidth = 1.1) +
  geom_hline(yintercept = 0, color = "gray60", linetype = "dashed", linewidth = 0.6) +
  labs(title = expression(Delta == 0 ~ ":" ~ ddot(x)+2*dot(x)+x==0),
       x = "t", y = "x(t)") +
  base_t

# Exemplo 3: Delta < 0
df3 <- data.frame(
  t = t,
  x = (2*sqrt(3)/3) * exp(-t/2) * sin(sqrt(3)/2 * t)
)
df3_env <- data.frame(
  t = t,
  upper =  (2*sqrt(3)/3) * exp(-t/2),
  lower = -(2*sqrt(3)/3) * exp(-t/2)
)
p3 <- ggplot() +
  geom_ribbon(data = df3_env, aes(x = t, ymin = lower, ymax = upper),
              fill = "#35b779", alpha = 0.12) +
  geom_line(data = df3, aes(t, x), color = "#35b779", linewidth = 1.1) +
  geom_hline(yintercept = 0, color = "gray60", linetype = "dashed", linewidth = 0.6) +
  labs(title = expression(Delta < 0 ~ ":" ~ ddot(x)+dot(x)+x==0),
       x = "t", y = "x(t)") +
  base_t

p1 + p2 + p3
```

## Sistemas de EDOs de 1ª Ordem

Até aqui tratamos uma única variável dinâmica de cada vez. Em economia, é comum que **várias** variáveis estado evoluam **simultaneamente** e se influenciem mutuamente — produto e taxa de juros num modelo IS-LM dinâmico, capital e consumo no problema de Ramsey, salário e desemprego em modelos de busca. A formulação natural é um **sistema** linear de EDOs de 1ª ordem.

### Forma Geral

Para duas variáveis $x(t)$ e $y(t)$:

$$
\begin{pmatrix} \dot y \\ \dot x \end{pmatrix} = \underbrace{\begin{pmatrix} a_{11} & a_{12} \\ a_{21} & a_{22} \end{pmatrix}}_{A}\begin{pmatrix} y \\ x \end{pmatrix} + \begin{pmatrix} b_1 \\ b_2 \end{pmatrix}.
$$

A matriz $A$ codifica a interação entre as variáveis; o vetor $\mathbf{b}$ é o termo independente. Em notação compacta, $\dot{\mathbf{z}} = A\mathbf{z} + \mathbf{b}$ com $\mathbf{z} = (y, x)^\top$.

### Conexão com EDO de 2ª Ordem: Toda 2ª Ordem é um Sistema 2×1

A EDO de 2ª ordem $\ddot x + a\dot x + bx = c$ pode ser **reescrita** como sistema de 1ª ordem por uma troca de variáveis. Defina $y := \dot x$. Então $\dot y = \ddot x = -a\dot x - bx + c = -ay - bx + c$, e a equação $\dot x = y$ é tautológica. Logo:

$$
\begin{cases} \dot y = -a\,y - b\,x + c, \\ \dot x = y, \end{cases}
\quad\Longleftrightarrow\quad
\begin{pmatrix} \dot y \\ \dot x \end{pmatrix} = \underbrace{\begin{pmatrix} -a & -b \\ 1 & 0 \end{pmatrix}}_{A}\begin{pmatrix} y \\ x \end{pmatrix} + \begin{pmatrix} c \\ 0 \end{pmatrix}.
$$

O ponto crucial: a **mesma solução** que obteríamos resolvendo a EDO de 2ª ordem reaparece se resolvermos o sistema. A fórmula da equação característica da EDO de 2ª ordem é, na verdade, a fórmula dos **autovalores** dessa matriz $A$:

$$
\lambda_{1,2} \;=\; \frac{-a \pm \sqrt{a^2 - 4b}}{2} \;=\; \frac{\operatorname{tr}A \pm \sqrt{(\operatorname{tr}A)^2 - 4|A|}}{2},
$$

já que $\operatorname{tr}A = -a$ e $|A| = (-a)\cdot 0 - (-b)\cdot 1 = b$.

### Estabilidade via Traço e Determinante

Para um sistema linear $\dot{\mathbf z} = A\mathbf{z} + \mathbf{b}$ com $A$ invertível, o **equilíbrio** é $\mathbf{z}^* = -A^{-1}\mathbf{b}$ (resolvendo $\dot{\mathbf z} = 0$). A estabilidade depende dos autovalores de $A$: o equilíbrio é assintoticamente estável se e somente se ambos os autovalores têm **parte real negativa**.

Em $2 \times 2$, isso é equivalente a um par de condições simples sobre traço e determinante:

$$
\boxed{\;\operatorname{tr}A < 0 \quad\text{e}\quad |A| > 0.\;}
$$

De fato: como $\lambda_1 + \lambda_2 = \operatorname{tr}A$ e $\lambda_1 \lambda_2 = |A|$, ter $|A| > 0$ garante que os autovalores tenham o mesmo sinal (caso reais) ou parte real comum (caso complexos), e $\operatorname{tr}A < 0$ força esse sinal/parte real a ser negativo. No caso da matriz vinda da EDO de 2ª ordem, $\operatorname{tr}A < 0 \Leftrightarrow a > 0$ e $|A| > 0 \Leftrightarrow b > 0$ — recuperamos exatamente a condição de estabilidade da seção anterior.

### Por que Importa: Sistemas Genuinamente Acoplados

A vantagem real do enfoque por sistema aparece quando $A$ tem **estrutura genérica** (não vinda de uma 2ª ordem): qualquer interação $a_{ij}$ é admissível, e o método unifica EDOs escalares de qualquer ordem com sistemas multivariados acoplados. Os mesmos critérios — autovalores, traço, determinante — classificam todos esses casos.

### Exemplo Numérico

Considere a EDO $\ddot x + 3\dot x + 2x = 0$ (Δ=1>0, raízes $-1$ e $-2$). Reescrita como sistema:

$$
A = \begin{pmatrix} -3 & -2 \\ 1 & 0 \end{pmatrix}, \qquad \operatorname{tr}A = -3, \quad |A| = 2.
$$

Como $\operatorname{tr}A < 0$ e $|A| > 0$, o equilíbrio $(0,0)$ é estável.

```{r}
A <- matrix(c(-3, 1, -2, 0), nrow = 2, byrow = FALSE)
cat(sprintf("tr(A) = %.0f, |A| = %.0f\n", sum(diag(A)), det(A)))
cat("Autovalores de A:", round(eigen(A)$values, 3), "\n")
cat("Raízes do polinômio característico de 2ª ordem:",
    round((-3 + c(-1, 1) * sqrt(9 - 8))/2, 3), "\n")
```

```{python}
import numpy as np

A = np.array([[-3, -2],
              [ 1,  0]])
print(f"tr(A) = {np.trace(A)}, |A| = {np.linalg.det(A):.0f}")
print(f"Autovalores de A: {np.linalg.eigvals(A)}")
print(f"Raízes pelo polinômio característico: {(-3 + np.array([-1, 1]) * np.sqrt(1)) / 2}")
```

Os autovalores de $A$ coincidem exatamente com as raízes da equação característica $\lambda^2 + 3\lambda + 2 = 0$: $\lambda_1 = -1$, $\lambda_2 = -2$. A solução $x(t)$ que sairia da EDO escalar — combinação linear de $e^{-t}$ e $e^{-2t}$ — é a segunda componente do vetor-solução do sistema.
