# Otimização com Restrição de Igualdade

## Motivação Econômica

Quase todo problema de decisão econômica envolve uma escolha **restrita**: um consumidor escolhe quanto consumir de cada bem, mas sua renda é fixa; uma firma escolhe quanto contratar de cada insumo para atingir uma dada meta de produção, com preços de fatores dados; um produtor minimiza despesa para entregar uma quantidade contratada. Em todos esses casos, há uma função-objetivo (utilidade, lucro, custo) e uma equação que **não pode ser violada** (restrição orçamentária, isoquanta, meta de produção).

Formalmente, queremos resolver

$$
\max_{x_1, x_2}\; F(x_1, x_2) \quad \text{sujeito a} \quad g(x_1, x_2) = b,
$$

onde $F$ é a função-objetivo e $g(x_1, x_2) = b$ é a **restrição de igualdade**. As ferramentas desenvolvidas até aqui — CPO $\nabla F = 0$ e CSO via Hessiana — resolvem o caso **irrestrito**. Quando há restrição, o ponto que zera o gradiente da função pode simplesmente não satisfazer a restrição, e o ótimo restrito tipicamente está em outro lugar.

Este capítulo desenvolve o **método dos multiplicadores de Lagrange**, que resolve o problema restrito convertendo-o numa otimização (essencialmente irrestrita) sobre uma função auxiliar — a Lagrangeana — em três variáveis: $x_1$, $x_2$ e o multiplicador $\lambda$.

## Intuição via Substituição (TFI)

Antes de apresentar o Lagrangeano, vale ver como a restrição "encaixa" no problema irrestrito que já sabemos resolver. Suponha que, perto do ótimo, a equação $g(x_1, x_2) = b$ define implicitamente $x_2$ como função de $x_1$ — isto é, pelo Teorema da Função Implícita, existe $h$ tal que

$$
x_2 = h(x_1), \qquad h'(x_1) = -\frac{\partial g/\partial x_1}{\partial g/\partial x_2},
$$

desde que $\partial g/\partial x_2 \neq 0$ no ponto. Substituindo na função-objetivo, o problema **vira irrestrito**:

$$
\max_{x_1}\; H(x_1) \;:=\; F\bigl(x_1,\; h(x_1)\bigr).
$$

A CPO da função composta dá, pela regra da cadeia,

$$
H'(x_1) = \frac{\partial F}{\partial x_1} + \frac{\partial F}{\partial x_2}\,h'(x_1) = 0.
$$

Substituindo $h'(x_1)$ pela expressão da TFI:

$$
\frac{\partial F}{\partial x_1} - \frac{\partial F}{\partial x_2}\,\frac{\partial g/\partial x_1}{\partial g/\partial x_2} = 0
\quad\Longleftrightarrow\quad
\boxed{\dfrac{\partial F/\partial x_1}{\partial F/\partial x_2} = \dfrac{\partial g/\partial x_1}{\partial g/\partial x_2}.}
$$

Esta é a **condição de tangência**: no ótimo, a curva de nível de $F$ e a curva $g(x_1, x_2) = b$ têm a **mesma inclinação**. De fato, usando diferenciação implícita em cada uma:

- ao longo de $F(x_1, x_2) = C$: $\;\frac{dx_2}{dx_1}\Big|_{\bar C} = -\dfrac{\partial F/\partial x_1}{\partial F/\partial x_2}$;
- ao longo de $g(x_1, x_2) = b$: $\;\frac{dx_2}{dx_1}\Big|_{\bar b} = -\dfrac{\partial g/\partial x_1}{\partial g/\partial x_2}$.

Igualando as duas inclinações chega-se exatamente à equação acima. Geometricamente, no ótimo restrito a curva de nível mais alta da função-objetivo que ainda intercepta $g = b$ **toca** a restrição — não a corta. Se cortasse, haveria pontos da restrição em curvas de nível ainda mais altas, contradizendo a otimalidade.

## A Função Lagrangeana

Reescreva a condição de tangência introduzindo um número $\lambda$ definido por

$$
\lambda \;:=\; \frac{\partial F/\partial x_2}{\partial g/\partial x_2}.
$$

Substituindo de volta na CPO da substituição:

$$
\frac{\partial F}{\partial x_1} - \lambda\,\frac{\partial g}{\partial x_1} = 0,
\qquad
\frac{\partial F}{\partial x_2} - \lambda\,\frac{\partial g}{\partial x_2} = 0.
$$

Junto com a restrição original $g(x_1, x_2) = b$, temos um sistema de **três equações em três incógnitas** $(x_1, x_2, \lambda)$. O número $\lambda$ — que apareceu apenas como atalho algébrico — é o **multiplicador de Lagrange**, uma nova variável endógena do problema.

A descoberta-chave é que essas três equações são exatamente as CPOs (irrestritas) de uma única função auxiliar, a **Lagrangeana**:

$$
\boxed{\;\mathcal{L}(x_1, x_2, \lambda) \;=\; F(x_1, x_2) \;+\; \lambda\,\bigl[\,b - g(x_1, x_2)\,\bigr].\;}
$$

De fato:

$$
\frac{\partial \mathcal{L}}{\partial x_1} = \frac{\partial F}{\partial x_1} - \lambda\,\frac{\partial g}{\partial x_1},
\quad
\frac{\partial \mathcal{L}}{\partial x_2} = \frac{\partial F}{\partial x_2} - \lambda\,\frac{\partial g}{\partial x_2},
\quad
\frac{\partial \mathcal{L}}{\partial \lambda} = b - g(x_1, x_2),
$$

e zerar essas três derivadas reproduz tanto a tangência quanto a restrição. Em outras palavras: **o problema restrito de duas variáveis se converte num problema irrestrito de três variáveis**, em que o multiplicador $\lambda$ entra como variável endógena adicional.

A leitura do termo $\lambda\,[b - g(x_1, x_2)]$ é direta: a Lagrangeana adiciona à função-objetivo uma "penalidade" proporcional ao quanto a restrição é violada, com $\lambda$ sendo o "preço-sombra" da restrição. Quando $g = b$, a penalidade é zero e a Lagrangeana coincide com $F$; fora disso, $\lambda$ é justamente o ganho marginal de relaxar a restrição (veremos isto formalmente no problema do consumidor).

## Exemplo: Restrição Linear sobre Forma Quadrática

Considere

$$
\max_{x_1, x_2}\; F(x_1, x_2) = -x_1^2 - x_2^2 \quad\text{sujeito a}\quad x_1 + x_2 = 2.
$$

O ótimo **irrestrito** está em $(0, 0)$ — basta zerar o gradiente. Mas $(0, 0)$ não satisfaz $x_1 + x_2 = 2$. Usando a Lagrangeana:

$$
\mathcal{L}(x_1, x_2, \lambda) = -x_1^2 - x_2^2 + \lambda\,(2 - x_1 - x_2).
$$

**CPO:**

$$
\frac{\partial \mathcal{L}}{\partial x_1} = -2x_1 - \lambda = 0,
\quad
\frac{\partial \mathcal{L}}{\partial x_2} = -2x_2 - \lambda = 0,
\quad
\frac{\partial \mathcal{L}}{\partial \lambda} = 2 - x_1 - x_2 = 0.
$$

Das duas primeiras, $-2x_1 = -2x_2 \Rightarrow x_1 = x_2$. Substituindo na restrição: $2x_1 = 2 \Rightarrow x_1 = x_2 = 1$, e $\lambda = -2$.

#### Visualização: 3D e Curvas de Nível

Duas vistas complementam a intuição. A **3D** mostra a função-objetivo como superfície (paraboloide invertido) e a restrição como curva traçada sobre ela: o ótimo restrito é o **ponto mais alto** dessa curva. A vista por **curvas de nível** projeta o mesmo cenário no plano $(x_1, x_2)$: o ótimo é onde a maior curva de nível ainda tangencia a reta $x_1 + x_2 = 2$.

```{r}
#| label: fig-restrita-3d
#| fig-cap: "Vista 3D: superfície $F(x_1, x_2) = -x_1^2 - x_2^2$ (paraboloide invertido), restrição $x_1+x_2=2$ traçada sobre a superfície (curva vermelha), ótimo irrestrito $(0,0,0)$ em azul e ótimo restrito $(1,1,-2)$ em verde — ponto mais alto da curva vermelha."
#| fig-align: center
#| fig-width: 6.5
#| fig-height: 5

# Grade da superfície
x1 <- seq(-1, 3, length.out = 60)
x2 <- seq(-1, 3, length.out = 60)
z  <- outer(x1, x2, function(a, b) -a^2 - b^2)

op <- par(mar = c(0.5, 0.5, 0.5, 0.5))
pp <- persp(x1, x2, z,
            theta = 35, phi = 25,
            col = "lightblue", border = "grey55",
            shade = 0.35,
            ticktype = "detailed",
            xlab = "x1", ylab = "x2", zlab = "F",
            cex.axis = 0.7, cex.lab = 0.8)

# Curva da restrição sobre a superfície:
# parametrização x1 = t, x2 = 2 - t, z = -t^2 - (2 - t)^2
t        <- seq(-1, 3, length.out = 250)
curve_x1 <- t
curve_x2 <- 2 - t
curve_z  <- -t^2 - (2 - t)^2
lines(trans3d(curve_x1, curve_x2, curve_z, pp),
      col = "#d62728", lwd = 2.5)

# Ótimo irrestrito (0, 0, 0) — vértice do paraboloide
points(trans3d(0, 0, 0, pp),
       col = "#1f77b4", pch = 19, cex = 1.4)

# Ótimo restrito (1, 1, -2) — ponto mais alto da curva vermelha
points(trans3d(1, 1, -2, pp),
       col = "#2ca02c", pch = 19, cex = 1.4)

par(op)
```

```{r}
#| label: fig-restrita-1
#| fig-cap: "Vista 2D (curvas de nível) de $F = -x_1^2 - x_2^2$ (círculos concêntricos centrados em $(0,0)$, ótimo irrestrito) e a restrição $x_1+x_2=2$. O ótimo restrito $(1,1)$ é o ponto onde a curva de nível mais alta toca a reta — tangência."
#| fig-align: center
#| fig-width: 6
#| fig-height: 5

library(ggplot2)

grid <- expand.grid(x1 = seq(-1, 3, length.out = 200),
                    x2 = seq(-1, 3, length.out = 200))
grid$F <- -grid$x1^2 - grid$x2^2

ggplot(grid, aes(x1, x2, z = F)) +
  geom_contour(bins = 12, color = "grey60", linewidth = 0.4) +
  geom_abline(intercept = 2, slope = -1,
              color = "#d62728", linewidth = 0.9) +
  annotate("point", x = 0, y = 0, color = "#1f77b4", size = 3) +
  annotate("point", x = 1, y = 1, color = "#2ca02c", size = 3) +
  annotate("text", x = 0.05, y = -0.25, label = "irrestrito (0,0)",
           hjust = 0, size = 3.5) +
  annotate("text", x = 1.05, y = 1.25, label = "restrito (1,1)",
           hjust = 0, size = 3.5) +
  coord_fixed() +
  labs(x = expression(x[1]), y = expression(x[2])) +
  theme_minimal(base_size = 12)
```

Em Python:

```{python}
import numpy as np
from scipy.optimize import minimize

def negF(x):
    return x[0]**2 + x[1]**2  # minimizar -F = x1² + x2²

cons = ({'type': 'eq', 'fun': lambda x: x[0] + x[1] - 2})

res = minimize(negF, x0=[0.5, 0.5], constraints=cons)
print(f"x1* = {res.x[0]:.4f}, x2* = {res.x[1]:.4f}, F* = {-res.fun:.4f}")
```

## Condições de Segunda Ordem: o Hessiano Orlado

A CPO do Lagrangeano é necessária mas não suficiente. Precisamos garantir que o ponto crítico é um máximo (e não um mínimo ou ponto de sela), e a condição de 2ª ordem precisa ser **adaptada** porque os deslocamentos $(\Delta x_1, \Delta x_2)$ admissíveis estão **restritos** à curva $g(x_1, x_2) = b$.

### Forma Quadrática Restrita

A expansão de Taylor de 2ª ordem da Lagrangeana, no ponto crítico, dá a forma quadrática usual:

$$
\mathcal{L}_{11}\,\Delta x_1^2 + 2\,\mathcal{L}_{12}\,\Delta x_1 \Delta x_2 + \mathcal{L}_{22}\,\Delta x_2^2,
$$

onde $\mathcal{L}_{ij} = \partial^2 \mathcal{L}/\partial x_i \partial x_j$ avaliada no ponto crítico (note que, como $\mathcal{L} = F - \lambda(g - b)$, tem-se $\mathcal{L}_{ij} = F_{ij} - \lambda\,g_{ij}$). Para que o ponto seja um **máximo restrito**, exigimos que essa forma quadrática seja **negativa** para todos os deslocamentos $(\Delta x_1, \Delta x_2)$ **admissíveis**, isto é, que satisfaçam (em primeira ordem) a restrição:

$$
g_1\,\Delta x_1 + g_2\,\Delta x_2 = 0 \;\Longleftrightarrow\; \Delta x_2 = -\Delta x_1\,\frac{g_1}{g_2},
$$

com $g_i := \partial g/\partial x_i$. Substituindo $\Delta x_2$ na forma quadrática:

$$
\mathcal{L}_{11}\,\Delta x_1^2 - 2\,\mathcal{L}_{12}\,\frac{g_1}{g_2}\,\Delta x_1^2 + \mathcal{L}_{22}\,\frac{g_1^2}{g_2^2}\,\Delta x_1^2 < 0,
$$

ou, reagrupando e multiplicando por $g_2^2 > 0$,

$$
\mathcal{L}_{11}\,g_2^2 - 2\,\mathcal{L}_{12}\,g_1\,g_2 + \mathcal{L}_{22}\,g_1^2 < 0.
$$

### O Determinante do Hessiano Orlado

O lado esquerdo dessa desigualdade é, com sinal trocado, exatamente o determinante da seguinte matriz $3 \times 3$, chamada **Hessiano orlado**:

$$
\bar H \;=\; \begin{pmatrix} \mathcal{L}_{11} & \mathcal{L}_{12} & g_1 \\ \mathcal{L}_{21} & \mathcal{L}_{22} & g_2 \\ g_1 & g_2 & 0 \end{pmatrix}.
$$

Expandindo $|\bar H|$ pela última linha (cofatores):

$$
|\bar H| = g_1\,(\mathcal{L}_{12}\,g_2 - \mathcal{L}_{22}\,g_1) - g_2\,(\mathcal{L}_{11}\,g_2 - \mathcal{L}_{12}\,g_1)
        = -\bigl(\mathcal{L}_{11}\,g_2^2 - 2\,\mathcal{L}_{12}\,g_1 g_2 + \mathcal{L}_{22}\,g_1^2\bigr).
$$

Logo:

| Caso (n = 2, r = 1) | Forma quadrática restrita | $\lvert \bar H \rvert$ |
|----------------------|--------------------------|-------------------------|
| **Máximo restrito**  | $< 0$                    | $> 0$                   |
| **Mínimo restrito**  | $> 0$                    | $< 0$                   |

### Caso Geral

Para $n$ variáveis e $r$ restrições, monta-se o Hessiano orlado completo (com $r$ linhas/colunas extras correspondentes às restrições), e analisa-se o **sinal** dos determinantes dos menores principais líderes orlados a partir de uma certa ordem:

- **Máximo restrito:** os $n - r$ últimos menores orlados **alternam de sinal**, com $|\bar H_n|$ tendo o sinal de $(-1)^n$.
- **Mínimo restrito:** os $n - r$ últimos menores orlados têm **todos o mesmo sinal**, especificamente $(-1)^r$.

No caso $n = 2$, $r = 1$, tem-se $(-1)^n = +1$ (máximo) e $(-1)^r = -1$ (mínimo), recuperando a tabela acima.
